ACORDAO-COMPLETO-2495429

ACÓRDÃO 2527/2021 ATA 41/2021 - PLENÁRIO

VISTOS, relatados e discutidos estes autos de processo de auditoria cujo objeto foi o contrato para a supervisão das obras relativas ao Lote 5S da extensão sul da Ferrovia Norte-Sul, em que se examina pedido de reexame interposto pela Valec Engenharia, Construções e Ferrovias S/A contra o Acórdão 508/2018-TCU-Plenário, mantido pelo Acórdão 958/2018-TCU-Plenário e alterado pelo Acórdão 1951/2018-TCU-Plenário, todos relatados pelo Ministro Benjamin Zymler,
ACORDAM os Ministros do Tribunal de Contas da União, reunidos em Sessão do Plenário, diante das razões expostas pelo Relator, com fundamento no arts. 33 e 48 da Lei 8.443/1992 c/c os arts. 285 e 286 do Regimento Interno do TCU, em:
9.1 conhecer do pedido de reexame interposto pela Valec Engenharia, Construções e Ferrovias S/A para, no mérito, dar-lhe provimento parcial;
9.2 tornar insubsistentes os subitens 9.3.1, 9.6.1.1 e 9.7.4 do Acórdão 508/2018-TCU-Plenário;
9.3 alterar o subitem 9.7.1 do Acórdão 508/2018-TCU-Plenário, que passa a apresentar a seguinte redação: 
"9.7.1. abstenha-se de aditar contratos de supervisão de obras além do limite legal de 25% estabelecido no art. 81, §1º, da Lei 13.303/2016, e no art. 65, § 1º, da Lei 8.666/1993, no caso de haver prorrogação de prazo na execução da obra supervisionada, adotando medidas tempestivas com vistas a realizar nova contratação de supervisão, ressalvada a inequívoca comprovação de desvantajosidade da medida, o que deverá ser devidamente justificado;"
9.4 alterar o subitem 9.7.3 do Acórdão 508/2018-TCU-Plenário, que passa a apresentar a seguinte redação: 
"9.7.3. nos contratos de supervisão de obras que estejam em vigor, celebrados à égide da Lei 8.666/1993, caso seja necessária a prorrogação dos ajustes e estes ainda se encontrem aquém do limite legal de aditamento contratual, promova alteração unilateral quantitativa do objeto com vistas a suprimir postos de trabalho, com base no art. 65, inciso I, alínea 'b', da Lei 8.666/1993 ou, ainda, repactue a forma de pagamento avençada (art. 65, inciso II, alínea 'c', da referida lei) , de forma a manter o equilíbrio econômico-financeiro do ajuste para diminuir ou suprimir a remuneração da contratada, de acordo com a mão de obra mínima necessária para prestação dos serviços; 
9.7.3.1 se, ainda assim, tais medidas se mostrarem infrutíferas para evitar futuros aditamentos contratuais além do mencionado limite legal, realizar novo procedimento licitatório, ressalvada a inequívoca comprovação de desvantajosidade da medida, o que deverá ser devidamente justificado;"
9.5 determinar à Valec Engenharia, Construções e Ferrovias S/A, com fundamento no art. 43, I, da Lei 8.443/1992 c/c o art. 250, inciso II, do Regimento Interno/TCU, que apresente, nos próximos processos licitatórios para contratação de serviços de supervisão e de gerenciamento de obras, justificativas para a escolha do critério de medição, em observância ao dever de motivação dos atos administrativos, especialmente nos casos em que se verifique ser inaplicável a adoção de critérios de medição baseados na entrega de produtos ou em resultados alcançados;
9.6 recomendar à Valec Engenharia, Construções e Ferrovias S/A, com base no art. 250, III, do Regimento Interno/TCU, que avalie a conveniência e a oportunidade de adotar como critério de pagamento para os serviços de supervisão e de gerenciamento de obras de construção, de acordo com o art. 28 e o Anexo V da Instrução Normativa 5/2017, do então Ministério do Planejamento, Desenvolvimento e Gestão, e com a jurisprudência do Tribunal (subitem 9.2.4 do Acórdão 84/2020-TCU-Plenário) , a entrega de produtos ou de resultados alcançados, os quais devem ser previamente definidos em bases compreensíveis, tangíveis, objetivamente observáveis e comprováveis, com níveis esperados de qualidade da prestação do serviço e respectivas adequações de pagamento;
9.7 alterar o subitem 9.2.2 do Acórdão 1951/2018-TCU-Plenário, que passa a apresentar a seguinte redação: 
"9.2.2. observe fielmente nos preços a serem praticados todos os apontamentos destacados no Acordão 508/2018-Plena¿rio, com especial atenção aos itens 9.3.2, 9.3.4, 9.6.1.2, 9.6.1.3, 9.6.1.4 e 9.6.1.5, cessando os pagamentos indevidos ja¿ identificados ou adequando-os às premissas constantes do acordão, conforme o caso;"
9.8 juntar cópia desta deliberação aos autos do TCProcesso 027.509/2018-4, considerando que os subitens 9.2 e 9.7 podem causam reflexos no referido processo;
9.9 dar ciência desta deliberação à recorrente e aos demais interessados no processo.

Pedidos de reexame contra acórdão que apreciou relatório de auditoria realizada com o objetivo de verificar a execução do contrato de supervisão das obras relativas ao Lote 5S da Extensão Sul da Ferrovia Norte-Sul.

3. Recorrente: Valec Engenharia, Construções e Ferrovias S/A

13.1. Ministros presentes: Bruno Dantas (na Presidência), Benjamin Zymler, Augusto Nardes, Aroldo Cedraz, Raimundo Carreiro (Relator), Vital do Rêgo e Jorge Oliveira.

RAIMUNDO CARREIRO

Ministro Benjamin Zymler

Neste processo de auditoria, examina-se pedido de reexame interposto pela Valec Engenharia, Construções e Ferrovias S/A (peça 105) contra o Acórdão 508/2018-TCU-Plenário (medida cautelar e comunicação ao Congresso Nacional quanto a indícios de ocorrências do tipo Irregularidade Grave com proposta de Paralisação, IG-P) , mantido pelo Acórdão 958/2018-TCU-Plenário (agravo e embargos de declaração) e alterado pelo Acórdão 1951/2018-TCU-Plenário (alteração da redação da cautelar e recomendação para o prosseguimento das obras) , todos relatados pelo Ministro Benjamin Zymler.
2. Anoto que este Tribunal não conheceu do pedido de reexame interposto pela SGS Enger Engenharia Ltda. (peças 104 e 106-128) contra a mesma deliberação, por meio do Acórdão 2543/2019-TCU-Plenário (peça 187) , de minha relatoria, nestes termos:
"ACORDAM os Ministros do Tribunal de Contas da União, com fundamento no art. 48 da Lei 8.443/1992, c/c arts. 278, § 2º, e 279, parágrafo único, do Regimento Interno do TCU, em não conhecer do pedido de reexame interposto por Enger Engenharia S.A., peças 104 e 106- 128 (R003) , aproveitando-se a documentação apresentada pela recorrente como matéria de defesa nos autos da tomada de contas especial instaurada por força do item 9.5 do Acórdão 508/2018-TCU-Plenário, relator Ministro Benjamin Zymler, em trâmite no TC Processo 027.509/2018-4."
3. Em sua primeira análise a respeito do recurso apresentado pela Valec, o auditor da Serur propôs o provimento parcial, para tornar sem efeito os subitens 9.3.1 e 9.6.1.1 do acórdão, por considerar inexistente o superfaturamento na taxa de overhead do Contrato 90/2010, bem como alterar a redação dos subitens 9.7.1 e 9.7.4, conforme instrução (peça 191) , reproduzida na sequência:
"INTRODUÇÃO
Examinam-se pedidos de reexame interpostos pela Valec Engenharia, Construções e Ferrovias S/A e pela SGS Enger Engenharia Ltda. contra o Acórdão 508/2018-TCU-Plenário, mantido pelo Acórdão 958/2018-TCU-Plenário (peça 131) e alterado pelo Acórdão 1951/2018-TCU-Plenário (peça 151) .
1.1 A deliberação recorrida apresenta o seguinte teor (peça 84) , transcrevendo-se em destaque os itens objeto dos pedidos de reexame:
'VISTOS, relatados e discutidos estes autos de relatório de auditoria realizada com o objetivo de verificar a execução do contrato de supervisão de obras da Valec Engenharia, Construções e Ferrovias S.A. relativas ao Lote 5S da Extensão Sul da Ferrovia Norte-Sul, 
ACORDAM os Ministros do Tribunal de Contas da União, reunidos em sessão do Plenário, ante as razões expostas pelo Relator, em: 
9.1. determinar cautelarmente, nos termos do art. 276, caput, do Regimento Interno/TCU, à Valec - Engenharia, Construções e Ferrovias S.A. que suspenda integralmente a execução do Contrato 90/2010, celebrado com a empresa SGS Enger Engenharia Ltda., e que se abstenha de efetuar qualquer pagamento relacionado ao referido ajuste, até que este Tribunal se pronuncie quanto ao mérito das questões tratadas neste processo; 
9.2. determinar, nos termos do art. 276, § 3º, do Regimento Interno/TCU, a oitiva da Valec - Engenharia, Construções e Ferrovias S.A. e da empresa contratada, SGS Enger Engenharia Ltda, para que, no prazo de até 15 dias, manifestem-se sobre os seguintes fatos, alertando-os quanto à possibilidade de o Tribunal vir a confirmar em definitivo os efeitos da determinação cautelar, com a consequente anulação do Contrato 90/2010: 
9.2.1. previsão, no Edital da Concorrência 12/2010, de metodologia de cálculo da nota de proposta de preços que desestimula a competição entre os licitantes no critério preço, tendo como resultado prático a fixação de preço mínimo, o que infringe o disposto no art. 40, inciso X, da Lei 8.666/1993; 
9.2.2. adoção de critérios de ponderação que tornam irrisória a proposta de preço em face da pontuação global, em desacordo com o princípio da seleção da proposta mais vantajosa; 
9.2.3. extrapolação do limite legal de aditamento contratual de 25% previsto no art. 65, § 1º, da Lei 8.666/1993; 
9.3. com fulcro no art. 19 da Resolução-TCU 280/2016, comunicar à Comissão Mista de Planos, Orçamentos Públicos e Fiscalização do Congresso Nacional que foram detectados indícios de irregularidades graves do tipo IG-P (inciso IV do §1º do art. 117 da LDO 2018) no Contrato 90/2010, referente aos serviços de supervisão de obras da Valec Engenharia, Construções e Ferrovias S.A. relativas ao lote 5S da extensão sul da Ferrovia Norte-Sul, com elevado potencial dano ao erário, e que seu saneamento depende da adoção das seguintes medidas pela entidade, além de outras providências que poderão ser identificadas após a realização das oitivas determinadas no subitem 9.2 acima: 
9.3.1. quanto ao achado III.1, 'superfaturamento decorrente de overhead excessivo', é necessária a adoção de medidas administrativas por parte da Valec para a celebração de termo aditivo ao Contrato 90/2010, com a finalidade de reduzir o percentual praticado de 40% para 20%; 
9.3.2. quanto ao achado III.2, 'superfaturamento decorrente de itens pagos em duplicidade', cabe a adoção de medidas administrativas por parte da Valec visando glosar os pagamentos relativos ao item orçamentário 7.1 da planilha contratual (relatórios de atividade) ; 
9.3.3. a respeito do achado III.3, 'desequilíbrio econômico-financeiro do contrato de supervisão ante o descompasso entre a execução físico-financeira do contrato de execução e do contrato de supervisão', deve haver comprovação perante o TCU de que a Valec realizou adequação dos profissionais e outros recursos mobilizados para execução do Contrato 90/2010, ajustando-os com o ritmo de andamento das obras do lote 5S da extensão sul da Ferrovia Norte-Sul; 
9.3.4. com relação ao achado III.5, 'superfaturamento por preços excessivos frente ao mercado', deve haver a celebração de termo aditivo ao Contrato 90/2010 visando a repactuação do preço dos itens 2 a 7 da planilha contratual, ajustando-os de acordo com os valores referenciais apresentados na curva ABC elaborada pela equipe de auditoria; 
9.4. determinar ao Siob/Coinfra que, em relação ao contrato de supervisão do Lote 5S da Extensão Sul da Ferrovia Norte-Sul, classifique como IG-P, no sistema Fiscalis, os achados relacionados acima; 
9.5. determinar a instauração de processo apartado de tomada de contas especial, com fulcro no art. 47 da Lei 8.443/1992 c/c o art. 41 da Resolução TCU 259/2014, a partir da extração de cópias das peças necessárias destes autos, com vistas à quantificação dos débitos e identificação dos responsáveis pelos indícios de dano ao erário apurados no Contrato 90/2010; 
9.6. determinar Secretaria de Controle Externo no Estado de São Paulo que, no âmbito do processo apartado de tomada de contas especial a ser constituído em atendimento ao subitem anterior, adote as seguintes medidas, ficando desde já autorizada a realizar as diligências ou inspeções que entender necessárias ao saneamento dos autos: 
9.6.1. quantifique os débitos e respectivas datas de origem atinentes ao superfaturamento constatado no Contrato 90/2010, adotando as seguintes premissas: 
9.6.1.1. utilizar como paradigma a taxa de overhead de 20%; 
9.6.1.2. empregar encargos sociais de referência no percentual de 84,04%, observando que tal percentual já contempla despesas com café da manhã e vale alimentação, o que enseja a glosa dos pagamentos realizados nos itens 2.1 e 2.2 da planilha contratual; 
9.6.1.3. nas rubricas de despesas fiscais, adotar taxa de ISS compatível com base de cálculo e com a alíquota incidente sobre a prestação de serviço, bem como alíquotas de PIS e Cofins de 1,32% e 6,08%, em virtude do direito de compensação dos créditos previstos no art. 3º das Leis 10.637/2002 e 10.833/2003, de forma a garantir que os preços contratados pela Administração Pública reflitam os benefícios tributários concedidos pela legislação tributária (subitem 9.3.2.4 do Acórdão 2622/2013-TCU-Plenário) ; 
9.6.1.4. nos custos relativos aos itens 2 a 7 da planilha contratual, adotar como referência os valores utilizados como parâmetro de mercado na curva ABC elaborada pela equipe de auditoria (peça 37) ; 
9.6.1.5. incluir no débito a ser quantificado o valor liquidado relativo ao serviço 1.7 (relatório de atividades técnicas) , pago em duplicidade; 
9.6.1.6. computar como prejuízo ao erário o valor total liquidado no âmbito Contrato 90/2010 que supere a razão de 4,19% inicialmente avençada entre os montantes contratados para supervisão (R$ 18.175.221,67, no Contrato 90/2010) e para a execução da obra (R$ 433.993.842,40, Contrato 68/2010) , ou seja, todos os aditamentos e correspondentes medições realizados no Contrato 90/2010 que superaram a referida proporção, calculada em relação ao valor final ao Contrato 68/2010, devem ser incluídos no débito de responsabilidade exclusiva dos gestores da Valec responsáveis pela fiscalização e gestão do contrato de supervisão; 
9.6.2. identifique os responsáveis pelas irregularidades e submeta ao relator as propostas de citação e audiências pertinentes; 
9.6.3. realize exame conclusivo acerca da legalidade e da economicidade do décimo termo de aditamento ao Contrato 90/2010 (peça 77, p. 1-3) , firmado em 29/3/2017 e publicado no DOU em 8/5/2017, abordando as questões levantadas no voto condutor deste acórdão, submetendo ao relator propostas de audiência e/ou citação dos responsáveis no caso de apurar irregularidades; 
9.6.4. promova, com fundamento no art. 43, inciso II, da Lei 8.443/1992 e no art. 250, inciso IV, do Regimento Interno, a audiência do Sr. Daniel Ferreira Rodrigues, fiscal do contrato e signatário das medições 19, 20 e 21, correspondentes aos meses de junho, julho e agosto de 2012, e das medições 26, 27 e 28, referentes a janeiro, fevereiro e março de 2013, em que diversos itens foram medidos além da quantidade executada no período para compensar itens executados e não medidos em meses anteriores, caracterizando liquidação irregular de despesas, em violação aos artigos 62 e 63 da Lei 4.320/1964 e ao artigo 60, parágrafo único, da Lei 8.666/1993; 
9.7. com base no art. 43, inciso I, da Lei 8.443/1992, c/c o art. 250, inciso II, do Regimento Interno/TCU, determinar à Valec - Engenharia, Construções e Ferrovias S.A. que adote as seguintes providências: 
9.7.1. abstenha-se de aditar contratos de supervisão de obras além do limite legal de 25% estabelecido no art. 81, §1º, da Lei 13.303/2016, e no art. 65, §1º, da Lei 8.666/1993, no caso de haver prorrogação de prazo na execução da obra supervisionada, adotando medidas tempestivas com vistas a realizar nova contratação de supervisão, caso necessário; 
9.7.2. em futuros certames para contratação de serviços de supervisão, fiscalização ou gerenciamento de obras, faça inserir cláusula contratual ou elemento na matriz de riscos prevista no inciso X do art. 42 da Lei 13.303/2016 que preveja a diminuição ou supressão da remuneração da contratada, nos casos, ainda que imprevistos, de enfraquecimento do ritmo das obras ou de paralisação total, de forma a se manter o equilíbrio econômico-financeiro dos referidos contratos durante todo o período de execução do empreendimento; 
9.7.3. nos contratos de supervisão de obras que estejam em vigor, celebrados à égide da Lei 8.666/1993, caso seja necessária a prorrogação dos ajustes e estes ainda se encontrem aquém do limite legal de aditamento contratual, promova alteração unilateral quantitativa do objeto com vistas a suprimir postos de trabalho, com base no art. 65, inciso I, alínea 'b', da Lei 8.666/1993 ou, ainda, repactue a forma de pagamento avençada (art. 65, inciso II, alínea 'c', da mesma lei) , de forma a manter o equilíbrio econômico-financeiro do ajuste para diminuir ou suprimir a remuneração da contratada, de acordo com a mão de obra mínima necessária para prestação dos serviços; 
9.7.4. nas futuras contratações de serviços de supervisão de obras, evite a previsão de pagamentos por homem-mês ou relacionados à mera permanência de mão de obra ou disponibilização de equipamentos, devendo haver previsão de pagamentos estritamente atrelados a produtos entregues ou resultados alcançados, os quais devem ser previamente definidos em bases compreensíveis, tangíveis, objetivamente observáveis e comprováveis, com níveis esperados de qualidade da prestação do serviço e respectivas adequações de pagamento; 
9.7.5. em futuras licitações do tipo técnica e preço, se abstenha de adotar critérios de ponderação que tornam irrisória a proposta de preço em face da pontuação global ou de prever metodologia de cálculo da nota de proposta de preços que desestimule a competição entre os licitantes no critério preço, tendo como resultado prático a fixação de preço mínimo, o que infringe o princípio da seleção da proposta mais vantajosa e é incompatível com a diretriz de evitar operações em que se caracterize sobrepreço ou superfaturamento, nos termos do art. 31 da Lei 13.303/2016; 
9.7.6. na orçamentação de serviços de engenharia consultiva, limite a 20% o percentual adotado para despesas administrativas (overhead) da empresa contratada; 
9.8. dar ciência à Valec - Engenharia, Construções e Ferrovias S.A., com vistas à adoção de providências internas que previnam a ocorrência de outras semelhantes, de que a execução de serviços sem respaldo contratual, identificada no Contrato 90/2010, firmado com a empresa SGS Enger Engenharia Ltda., gera desorganização nas medições, distorce o cronograma físico-financeiro do contrato, e dificulta o seu acompanhamento, o que ofende os artigos 62 e 63 da Lei 4.320/1964 e o artigo 60, parágrafo único, da Lei 8.666/1993; 
9.9. determinar à SeinfraPortoFerrovia que monitore as determinações acima nas próximas contas anuais da Valec; 
9.10. encaminhar cópia da presente deliberação, bem como da íntegra dos autos, à Procuradoria da República no Município de Jales/SP, ante a conexão deste feito como ação civil pública 2016.03.00.021620-8/SP. 
9.11. cientificar o Ministro de Estado dos Transportes, Portos e Aviação Civil acerca da instauração de tomada de contas especial, na forma do parágrafo único do art. 198 do Regimento Interno do TCU; e 
9.12. após trânsito em julgado desta deliberação, apensar estes autos à tomada de contas especial a ser autuada, na forma do art. 41 da Resolução TCU 259/2014.'
1.2 A presente decisão foi confirmada pelo Acórdão 958/2018-TCU-Plenário (peça 131) , que conheceu e rejeitou o agravo e os embargos de declaração opostos em face da decisão.  
1.3 Cabe ainda a transcrição do Acórdão 1951/2018-TCU-Plenário (peça 151) , que modificou o item 9.1 e reiterou itens do Acórdão vergastado:
'VISTOS, relatados e discutidos estes autos de relatório de auditoria realizada com o objetivo de verificar a execução do contrato de supervisão de obras da Valec Engenharia, Construções e Ferrovias S.A. relativas ao Lote 5S da Extensão Sul da Ferrovia Norte-Sul,
ACORDAM os Ministros do Tribunal de Contas da União, reunidos em sessão do Plenário, ante as razões expostas pelo Relator, em:
9.1. nos termos do art. 276, §§ 5º e 6º, do Regimento Interno/TCU, manter a medida cautelar adotada por meio do subitem 9.1 do Acórdão 508/2018-TCU-Plenário, alterando-se, contudo, sua redação, para que passe a constar da seguinte forma:
'9.1. determinar cautelarmente, nos termos do art. 276, caput, do Regimento Interno/TCU, à Valec - Engenharia, Construções e Ferrovias S.A. que suspenda parcialmente a execução do Contrato 90/2010, celebrado com a empresa SGS Enger Engenharia Ltda., autorizando-se tão somente a execução dos serviços nos limites propostos pelas planilhas de peça 143, p. 6-9, dos presentes autos';
9.2. determinar à Valec - Engenharia, Construções e Ferrovias S.A. a adoção das seguintes providências, em comum acordo com a empresa SGS Enger Engenharia Ltda., com vistas a viabilizar a continuidade parcial do Contrato 90/2010:
9.2.1. apresente, a cada 60 (sessenta) dias, relatório circunstanciado no qual reste claro o andamento dos serviços e o estrito cumprimento ao cronograma proposto na peça 143, p. 6-9;
9.2.2. observe fielmente nos preços a serem praticados todos os apontamentos destacados no Acórdão 508/2018-TCU-Plenário, com especial atenção aos itens 9.3.1, 9.3.2, 9.3.4, 9.6.1.1, 9.6.1.2, 9.6.1.3, 9.6.1.4 e 9.6.1.5, cessando os pagamentos indevidos já identificados ou adequando-os às premissas constantes do acórdão, conforme o caso;
9.3. determinar à Secretaria de Controle Externo no Estado de São Paulo (Secex-SP) a adoção das seguintes providências:
9.3.1. após dar ciência da presente deliberação à Valec, à SGS Enger Engenharia Ltda. e aos demais interessados, encaminhar os autos à Serur para exame de admissibilidade dos recursos às peças 104 e 105;
9.3.2. realizar, nos autos do TC Processo 027.509/2018-4, as medidas saneadoras propostas nos tópicos 88.5.1, 88.5.2 e 88.5.3 da instrução reproduzida no relatório que fundamenta esta deliberação;
9.4. comunicar à Comissão Mista de Planos, Orçamentos Públicos e Fiscalização do Congresso Nacional que:
9.4.1. ainda não foram adotadas as medidas saneadoras elencadas no subitem 9.3 do Acórdão 508/2018-TCU-Plenário em relação aos indícios de irregularidades graves do tipo IG-P (inciso IV do §1º do art. 117 da LDO 2018) no Contrato 90/2010, referente aos serviços de supervisão de obras da Valec Engenharia, Construções e Ferrovias S.A. relativas ao lote 5S da extensão sul da Ferrovia Norte-Sul, cujo potencial de dano ao erário parcialmente quantificado é de R$ 12.415.487,85;
9.4.2. entretanto, com base no art. 118, §4º, da LDO/2018, com vistas a evitar a paralisação de empreendimento em avançado estágio de execução, caracterizando perigo na demora reverso, é recomendável o prosseguimento da execução do Contrato 90/2010, com equipe mínima mobilizada, nos limites estritamente propostos pela Valec, a fim de assegurar a continuidade da obra supervisionada, desde que atendidas as condicionantes elencadas no subitem 9.2 supra;
9.5. determinar ao Siob/Coinfra que, em relação ao contrato de supervisão do Lote 5S da Extensão Sul da Ferrovia Norte-Sul, reclassifique os achados de fiscalização como 'IG-C', no sistema Fiscalis.'
HISTÓRICO
2. Em agosto de 2016, a Secex SP apontou os seguintes achados de auditoria nas obras do lote 5 da Extensão Sul da Ferrovia Norte Sul (peça 84) : 
III.1 Superfaturamento decorrente de overhead excessivo;
III.2 Superfaturamento decorrente de itens pagos em duplicidade; 
III.3 Desequilíbrio econômico-financeiro do contrato de supervisão ante o descompasso entre a execução físico-financeira do contrato de execução e do contrato de supervisão;
III.4 Execução dos serviços sem respaldo contratual;
III.5 Superfaturamento decorrente de preços excessivos frente ao mercado.
2.1 Em setembro de 2017, a Secex SP, entre outras medidas, rejeitou as razões de justificativa das audiências e oitivas realizadas em razão da peça anterior, propôs a suspensão dos pagamentos, glosa dos valores considerados pagos irregularmente e providências por parte da Valec para adequação da execução e continuidade do contrato (peça 72, p. 23-25) . 
2.2 Em fevereiro de 2018, o então Ministro-Relator Augusto Nardes se declara impedido (peça 82) e o Ministro Benjamim Zymler é sorteado relator (peça 83) . 
2.3 Em março de 2018, o TCU, por meio do Acórdão vergastado, determina, entre outras medidas, a suspensão cautelar integral do Contrato 90/2010, classifica os achados da auditoria como IG-P (Irregularidade Grave com proposta de Paralisação) e determina a instauração de processo apartado de tomada de contas especial (peça 84) . 
2.4 Em agosto de 2018, o Acórdão 958/2018-TCU-Plenário (peça 131) , conhece e nega provimento ao agravo (peça 98) e aos embargos de declaração (peças 96 e 97) , opostos em face da decisão inicial. Além disso, foi determinado o sobrestamento da apreciação dos pedidos de reexame interpostos pela Valec (peça 105) e pela empresa SGS Enger Engenharia Ltda. (peça 104) contra o Acórdão vergastado até nova apreciação do mérito desta auditoria.
2.5 Em agosto de 2018, após analisar as manifestações acostadas em razão de oitivas determinadas pelo Acórdão 508/2018-TCU-Plenário, o TCU profere o Acórdão 1951/2018-TCU-Plenário (peça 151) . A presente decisão revogou parte dos dispositivos do Acórdão recorrido, destacando-se: a suspensão, que passou a ser parcial e não total da execução contratual, e a alteração de IG-P para IG-C (Irregularidade Grave com proposta de Continuidade) dos achados apontados. 
2.7 Em outubro de 2019, o Acórdão 2543/2019-TCU-Plenário, acolhendo a proposta da Serur (peças 168, 170, 171 e 184) e do representante do MPTCU (peça 186) , negou conhecimento ao pedido de reexame interposto pela empresa Enger Engenharia (peças 104 e 106-128) .   
EXAME DE ADMISSIBILIDADE
3. Reitera-se o exame preliminar de admissibilidade proposto nas instruções precedentes desta unidade instrutora (peças 169-171) , ratificado pelo então Ministro-Relator José Múcio Monteiro (peça 173) , que concluiu pelo conhecimento do pedido de reexame acostado às peças 105, 154 e 155, com fundamento no art. 48 da Lei 8.443/1992, c/c os arts. 285 e 286, parágrafo único, do RI/TCU, suspendendo-se os efeitos dos itens 9.7.1, 9.7.3, 9.7.4 e 9.7.6 do Acórdão 508/2018-TCU-Plenário em relação à recorrente.
3.1 Registra-se, por oportuno, o não conhecimento do recurso interposto pela empresa SGS Enger Engenharia Ltda. (peças 104 e 106-128) , consoante Acórdão 2543/2019-TCU-Plenário, relator Ministro Raimundo Carreiro. 
EXAME DE MÉRITO
4. Constitui objeto da presente instrução responder se:
 I. existe inadequação técnica na atual modelagem de contratação de serviços de supervisão de obras e a viabilidade de sua alteração para as futuras contratações (item 9.7.4) ; 
 II. Aplicam-se os limites de aditamento contratual da Lei 8.666/93 aos contratos de supervisão de obras (itens 9.71 e 9.7.3) ; 
III. houve superfaturamento em razão da taxa de overhead (itens 9.3.1 e 9.6.1.1) .
Da inadequação técnica na modelagem da contratação
5. A Valec defende a adequação da sua metodologia de contratação dos serviços de supervisão de obras, que é baseada na previsão de pagamentos por homem-mês ou relacionados à simples permanência de mão de obra ou disponibilização de equipamentos.  
5.1 Defende a tese acima com base nos seguintes argumentos:
a) Os serviços de supervisão não necessariamente obedeceriam ao ritmo de execução físico-financeira das obras. Em razão da especificidade desses serviços, seria exigido da contratada a execução e produção de serviços em dimensionamento maior ou menor, sem que existisse uma necessária correlação com a execução da obra (peça 105, p. 3) ; 
b) Uma redução no ritmo da obra não implicaria necessariamente uma redução proporcional dos serviços de supervisão, uma vez que existiria a necessidade de se manter um contingente de serviços compatível com o novo ritmo da obra, bem como para atender certas demandas, não necessariamente relacionadas com a execução direta da obra (peça 105, p. 3) ;
c) Em que pese a desmobilização da construtora no final de setembro de 2015, a supervisora teria realizado diversas atividades por solicitação da Valec, que não teriam influência direta com a obra (peça 105, p. 4-5) ;
5.2 A Valec defende ainda a impossibilidade de, sem prejuízo do interesse público, alterar, de maneira automática, o modelo de licitação dos serviços de supervisão de obras nos moldes propostos pelo item 9.7.4 do Acórdão vergastado.
5.3 Defende a tese acima com base nos seguintes argumentos: 
 d) A Valec, assim como outras entidades públicas contratantes de obras públicas de infraestrutura de transportes, utilizaria referenciais e paradigmas do Departamento Nacional de Infraestrutura de Transportes - Dnit (peça 105, p. 6) ;
 e) O TCU teria determinado anteriormente ao Dnit a realização de estudos com vistas a estabelecer parâmetros para o dimensionamento de equipes de contratos de supervisão (item 9.2.2 do Acórdão 1146/2004-TCU-Plenário) . Tal decisão teria sido posteriormente reiterada pelo Acórdão 176/2008-TCU-Plenário e monitorada pelo Acórdão 2129/2010-TCU-Plenário. (peça 105, p. 8) ; 
 f) Atualmente o TCU estaria monitorando a elaboração desses estudos envolvendo engenharia consultiva e supervisão de obras por parte do Dnit (peça 105, p. 6-8) ;
 g) O Dnit teria firmado contrato com a Fundação Getúlio Vargas (FGV) com o intuito de desenvolver nova metodologia de contratação de serviços de engenharia consultiva e de supervisão de obras (peça 105, p. 8) ;
 d) A decisão mais recente sobre o monitoramento dessa metodologia teria sido a do Acórdão 1570/2016-TCU-Plenário (peça 105, p. 9) :
ACORDAM, com fundamento no art. 1º, IV; 9º, III e 41, II, da Lei nº 8.443/92 c/c os arts. 143, inciso III, 238 e 244, do Regimento Interno/TCU, em: 
a) determinar ao Departamento Nacional de Infraestrutura de Transporte, com fundamento no art. 43, inciso I, da Lei 8.443/92, que realize estudos e adote, no prazo de 120 dias, medidas com vistas a:
a.1) normatização de critérios, claros e objetivos, para elaboração de orçamentos e dimensionamento de quantitativo de pessoal nas contratações de supervisão de obras, supervisão ambiental e elaboração de projetos, considerando, dentre outros aspectos, a extensão, o tipo e o prazo de execução da obra, bem como a necessidade de justificar as situações particulares que demandem a não adoção dos critérios estabelecidos;a.2) definição de critérios, no intuito de remunerar os contratos de prestação de serviços técnicos, especialmente os de elaboração de projetos e supervisão de obras, com base nos preços dos produtos contratados, tendo em vista o atendimento aos princípios da eficiência, da competição e da obtenção da melhor proposta pela Administração;
[destaques do documento original]
 e) Os resultados desses estudos teriam tido suas conclusões prorrogadas pelo TCU em duas ocasiões, em razão da necessidade de maior tempo para a sua elaboração através dos Acórdãos 2766/2016 e 1578/2017, ambos do Plenário (peça 105, p. 9) . 
 Análise
5.4 O item 9.7.4 do Acórdão 508/2018-TCU-Plenário determinou que a Valec, nas futuras contratações de supervisão de obras, evite a previsão de pagamentos por homem-mês ou relacionados à mera disponibilização de equipamentos, de modo que exista a previsão de pagamentos estritamente atrelados a produtos entregues ou resultados alcançados. 
5.5 Esta determinação foi proposta com o objetivo de coibir futuros desembolsos antieconômicos efetuados com base na mera disponibilização de mão de obra e de equipamentos por parte das supervisoras de obras. Tal ocorrência foi identificada pela equipe de auditoria na execução do Contrato 90/2010, em que foi constatada a realização de desembolsos significativos para a remuneração do contrato de supervisão enquanto a obra estivera paralisada.
5.6 Passando para as alegações recursais, a Valec entende que a sua atual metodologia de contratação de serviços de supervisão de obras, baseada na previsão de pagamentos com base em homem-mês e na simples disponibilização de equipamento, é adequada. Entende que, por possuírem escopo e naturezas distintas, não existiria uma exata correlação entre as execuções da obra e da supervisão (itens a e b) e que, justamente por essa razão, teria a supervisora executado serviços, solicitados pela Valec, durante o período que as obras estiveram paralisadas (item c) .
5.7 Quanto a este aspecto, entende-se que esses argumentos não merecem prosperar. Realmente não existe uma perfeita correlação entre o avanço da obra e os serviços de supervisão. Em razão da diferença de natureza entre os dois contratos, é possível observar estágios da obra que exijam maior ou menor acompanhamento por parte da supervisora sem que isso esteja necessariamente relacionado com o avanço físico do empreendimento. Por exemplo, é factível que a supervisora execute quantitativo maior de ensaios de um dado serviço, em razão de outras causas não vinculadas ao avanço físico da obra, tais como risco, histórico de problemas, dentre outros. 
5.8 Todavia, não se pode perder de vista que a obra é o contrato principal e a supervisão é o contrato acessório, em outras palavras, só existe contrato de supervisão porque existe contrato de obra. No caso vertente, a equipe de auditoria apurou que, enquanto a obra (contrato principal) sofreu uma majoração de 24,57%, a supervisão (contrato acessório) aumentou 237%, saltando de R$ 18.175.221,67 (valor inicial) para R$ 61.339.080,77 (peça 84, p. 13) . 
5.9 Dessa forma, ainda que não se possa esperar uma estreita correlação entre as execuções dos contratos principal (obra) e acessório (supervisão) , não é razoável admitir tal monta de diferença. Tal tamanha discrepância, leva à conclusão de que a Valec licitou o serviço de supervisão sem conhecer o escopo dos serviços que seriam necessários para acompanhar a obra.  
5.10 A falta de correspondência entre o contrato principal e acessório pode ser explicada pela diferença de remuneração adotada em cada caso. Enquanto a obra tem escopo definido e a legislação autoriza um acréscimo máximo de 25%, a empresa supervisora foi remunerada pela simples disponibilização de mão de obra e equipamentos, sem que isso estivesse vinculado a entrega de algum produto ou utilidade. Tal prática estimula a ineficiência da supervisora, que maximiza seus ganhos com a simples dilação do prazo contratual, sem que isso esteja vinculado à entrega de alguma utilidade para a Administração (paradoxo lucro-incompetência) .
5.11 Cabe frisar que a falta de produtos e resultados previstos e esperados, levando em conta a complexidade e o porte da obra, impede um adequado dimensionamento do objeto da licitação, qual seja, os ensaios a serem realizados e a equipe técnica necessária para o serviço.
5.12 Nesse sentido, uma licitação, em que o objeto não esteja claro e objetivamente definido, impossibilita sua adequada precificação pelos licitantes, bem como a comparação das diversas propostas por parte da Administração. Em outras palavras, a Administração compromete a principal finalidade da licitação, que é escolher a proposta mais vantajosa.
5.13 No mesmo sentido, a falta de métrica e parâmetros objetivos vinculados a produtos e resultados esperados dificulta, quando não impossibilita, não apenas o controle dos serviços realizados pela supervisora, por parte dos fiscais da Administração, como do próprio controle externo sobre a Administração, impactando na qualidade da obra e no custo do controle.
5.14 Dessa forma, entende-se que Acórdão vergastado enfrentou a principal causa da significativa falta de correspondência entre a execução da obra e a sua supervisão. No mesmo sentido, cabe frisar que o entendimento do TCU está alinhado com o disposto na Instrução Normativa 5/2017, do então Ministério do Planejamento, Desenvolvimento e Gestão, que dispõe sobre a contratação de serviços sob o regime de execução indireta.
5.15 Esse normativo traz orientações sobre os procedimentos para a contratação desses serviços e estabelece que toda licitação deve ser precedida da realização de estudos preliminares, no qual deverão ser produzidos elementos como estimativa das quantidades, acompanhadas das memórias de cálculo: estimativas de preços; demonstrativo dos resultados pretendidos em termos de economicidade e de melhor aproveitamento dos recursos humanos, materiais ou financeiros disponíveis; e definição do método utilizado para a quantificação dos volumes de serviços que serão demandados ao longo da execução do contrato (artigos 21, 24, Anexos III e V) . 
5.16 Por todo o exposto, entende-se que devem ser afastados os argumentos da Valec que propugnam pela adequação da metodologia utilizada no Contrato 90/2010 para contratar os serviços de supervisão e gerenciamento de obras públicas. 
5.17 Passando para a tese de impossibilidade de mudar, para as próximas licitações, o atual modelo de contratação de serviços de supervisão, em razão da complexidade e do tempo necessário para elaborar nova metodologia, entende-se que existe plausibilidade nas alegações.   
 5.18 Na primeira vez em que este Tribunal enfrentou questão análoga no Dnit, fixou-se prazo de 180 dias para a realização de estudos com vistas a estabelecer parâmetros para o dimensionamento de contratos de supervisão (Acórdão 1146/2004-TCU-Plenário) . Nesses quase quinze anos, o Tribunal, não só reiterou e monitorou tal determinação, como, a exemplo dos Acórdão 2766/2016-TCU-Plenário e 1.578/2017-Plenário, prorrogou o seu prazo em razão da necessidade de maior tempo para a sua elaboração.     
5.19 Atualmente o referido estudo para a definição de parâmetros objetivos de modelagem e remuneração de contratos de prestação de serviços técnicos, envolvendo engenharia consultiva e supervisão e gerenciamento de obras, a cargo do Dnit, se encontra em fase avançada de desenvolvimento por parte da FGV (peças 176 e 177) .  
5.20 Dessa forma, a determinação contida no item 9.7.4 do Acórdão vergastado, embora pertinente, envolve tempo para a sua adequada implementação, sob pena de comprometer a realização de importantes obras de infraestrutura para o país.
5.21 Nesse mesmo sentido, a Valec defende que a determinação do item 9.7.4 seja modificada no sentido de que a empresa pública 'adote o procedimento que está sendo elaborado pelo Dnit após a chancela desse TCU' (peça 105, p. 9) . 
5.22 Entende-se que a medida, além de razoável, é a que mais atende o interesse da Administração. Em primeiro, a Valec já utiliza a metodologia do Dnit para precificar contratações dessa natureza. Em segundo, já é escopo do contrato firmado com a FGV o 'desenvolvimento de novas metodologias e composições para definição de custos de referência de projetos, de estudos ambientais, de fiscalização e de gerenciamento de obras rodoviárias, ferroviárias e hidroviárias' (peça 177, p. 3) . Em terceiro, tal estudo se encontra em fase razoável de desenvolvimento e já vem sendo monitorado por este Tribunal no âmbito do TC Processo 025.789/20064 [apensado ao TC-Processo 002.546/2011-6]. 
5.23 Desse modo, a utilização dos estudos coordenados pelo Dnit é a alternativa mais célere (fase avançada) e econômica (dispensa nova contratação) para esta empresa pública.
5.24 Diante de todo o exposto, devem ser afastadas as considerações recursais que propugnam pela adequação do modelo de contratação de serviços de supervisão de obras adotado no Contrato 90/2010. Por outro lado, entende-se que, em razão da sua complexidade de implementação, procedem as alegações que apontam para a impossibilidade de se promoverem as alterações propostas pelo item 9.7.4 do Acórdão vergastado, de maneira automática, para as futuras contratações, sob pena de paralisar importantes obras de infraestrutura. 
5.25 Dessa forma, considerando que o Dnit, em atendimento à determinação do TCU, vem elaborando, em parceria com a FGV, metodologia nova de precificação de serviços de engenharia consultiva e supervisão de obras rodoviárias, ferroviárias e hidroviárias e que a mesma se encontra em estágio avançado de desenvolvimento, entende-se que a adoção, por parte da Valec, dessa metodologia constitua a alternativa mais célere e econômica para implementar essas contratações.
5.26 Portanto, propõe-se dar provimento parcial às alegações da Valec para alterar a redação do item 9.7.4 do Acórdão 508/2018-TCU-Plenário, para que passe a constar nos seguintes termos:
'9.7.4 nas futuras contratações de serviços de supervisão de obras, evite a previsão de pagamentos por homem-mês ou relacionados à mera permanência de mão de obra ou disponibilização de equipamentos e utilize, após a validação do Departamento Nacional de Infraestrutura de Transportes, a sua metodologia de precificação de custos de referência de projetos, de estudos ambientais, de fiscalização e de gerenciamento de obras rodoviárias, ferroviárias e hidroviárias que se encontra em fase de desenvolvimento pela Fundação Getúlio Vargas.'       
Da aplicabilidade dos limites de aditamento contratual da Lei 8.666/93.
6. A Valec entende que o Acórdão 508/2018-TCU-Plenário inovou com relação à aplicabilidade do limite de aditamento contratual do § 1º do art. 65 da Lei 8.666/93 para os contratos de supervisão de obras, defendendo que o TCU aplique uma regra de transição para o Contrato 90/2014, que teria sido elaborado e regido pela jurisprudência anterior que não aplicaria tal limite de aditamento aos contratos dessa natureza.
6.1 Tal afirmação é baseada nos seguintes argumentos:
 a) A decisão recorrida inovou em relação ao entendimento anteriormente pacificado, que previa que a prorrogação dos contratos de supervisão de obra de infraestrutura de transporte, por necessidade e conveniência da Administração, mantendo suas condições originais, não altera quantitativamente seu objeto e escopo (peça 154, p. 5-7) . Cabe trazer transcrição de excerto do voto condutor da decisão paradigma do entendimento anterior (Decisão 90/2001-1ª Câmara) :
'3. Significa dizer que mesmo os contratos de serviços continuados estão sujeitos, durante toda a sua vigência, ao limite de acréscimo quantitativo. Para esses contratos, a diferença reside, em relação aos demais, na flexibilidade de prorrogação, que não se restringe à ocorrência das situações previstas no § 1º do artigo 57 da Lei nº 8.666/93, podendo operar segundo as regras da conveniência e da oportunidade.
4. Sem dúvida, as hipóteses normativas dos incisos I, II e IV do artigo 57 da Lei nº 8.666/93 contêm em si modelos de prorrogações que não se vinculam a quaisquer tipos de atrasos na execução ou aumentos do objeto do contrato, porém sim ao interesse da Administração Pública na conservação do mesmo acordo, preservados o contratante e as condições contratuais, por um período maior de tempo, visando à realização de trabalhos que não poderiam ser finalizados num único exercício financeiro.
5. Acontece que a deliberação recorrida baseou-se no juízo de que a simples prorrogação denota um aumento quantitativo de objeto, quando isso não corresponde à verdade. Prorrogar, em sentido puro, é dilatar o prazo de vigência do contrato, mantidas as demais cláusulas. Algumas vezes, como no caso dos serviços continuados, a prorrogação requer aditamento do valor contratual, ainda que o objeto avençado mantenha-se invariável. Isso se deve apenas ao prolongamento do encargo e da remuneração da contratada por novoperíodo de tempo. 
 (...) 
Para os serviços executados de modo contínuo, e para os demais do artigo 57, caput, da Lei nº 8.666/93, a prorrogação compreende a manutenção da mesma contratada, por conveniência, para dar continuidade aos trabalhos, que não aumentaram, mas tão somente refletiram a permanência da necessidade a que se correlacionam.
9. Vem daí que o acréscimo do valor do contrato, nessas circunstâncias, não decorre propriamente da ampliação do objeto, e sim do alargamento do prazo em que as necessidades permanentes continuarão sendo satisfeitas, restando inaplicáveis os §§ 1º e 2º do artigo 65 da Lei de Licitações e Contratos.
10. Assim, há que se distinguir a modificação do valor contratual decorrente de acréscimo de objeto daquela resultante de simples prorrogação. Somente a primeira hipótese obriga o cumprimento do limite de 25%, de acordo com os dispositivos legais (artigos 57, § 1º, inciso IV; e 65, inciso I, alínea 'b', da Lei nº  8.666/93) , que nada dizem a respeito da segunda situação.' 
[destaques do documento da Valec]
b) Ao julgar os embargos de declaração, o voto condutor do Acórdão 958/2018-TCU-Plenário teria apontado que a tese acolhida na Decisão 90/2001-Plenário não fora produzida pelo Plenário e que a ampla maioria dos Ministros do TCU atualmente em exercício sequer participaram da aludida deliberação (peça 154, p. 8) ;
c) Todavia, nos últimos dezessete anos, o entendimento firmado pela Decisão 90/2001-1ª Câmara teria sido corroborado por diversos acórdãos do Plenário e inclusive com a maioria da atual composição atual do TCU destacando-se: Acórdãos 10/2003, 1317/2006, 701/2008, 1884/2008, 2100/2009, 766/2010, 3014/2011, 56/2012, 1754/2013 e 2941/2016, todos do Plenário (peça 154, p. 8) .
d) Em respeito à segurança jurídica das decisões do gestor, eventual nova interpretação ou orientação de conteúdo indeterminado, impondo novo dever ou novo condicionamento de direito, teria que prever regime de transição para que o novo dever ou condicionamento de direito seja cumprido de modo proporcional, equânime, eficiente e sem prejuízo aos interesses gerais (peça 154, p. 9) : 
'a revisão quanto à validade de ato ou contrato, cuja produção já se houver completado, deve levar em conta orientações gerais então existentes, não sendo razoável, com base em mudança posterior de orientação geral, que se declarem inválidas situações plenamente constituídas.'
e) No caso de uma eventual mudança de entendimento do TCU, esta deveria ter efeitos prospectivos (ex nunc) , a exemplo do Acórdão 749/2010-TCU-Plenário, que igualmente tratou de dimensionamento de contratos por escopo e observância do limite legal de 25% e que teria estabelecido que o entendimento ali previsto se aplicaria aos contratos futuros, de modo a evitar a paralisação imediata de diversas obras (peça 154, p. 9-11) .
 g) Não seria só a Valec que adota as premissas da Decisão 90/2001-1ª Câmara para a gestão de contratos de supervisão de obras, gerenciamento e consultorias, de sorte que a alteração abrupta de posicionamento traria insegurança jurídica para toda a Administração  (peça 154, p. 10) .
6.2 A Valec defende ainda que a extinção, por decurso de prazo, de um contrato de supervisão, cuja obra ainda esteja em andamento, em razão do extrapolamento do limite de 25%, pode conduzir a prejuízo à Administração. 
6.3 Defende a alegação acima com base nos seguintes argumentos:
 h) Para licitar novo contrato de supervisão, deveria ser levado em consideração custos com desmobilização da atual contratada, mobilização da nova contratada, custos com a realização e novo certame e perda de serviços que podem comprometer produtos como o 'As Built' (peça 154, p. 12) ;
 i) Esse teria sido o fundamento que levou o TCU (Acórdão 2941/2016-TCU-Plenário) a considerar contraindicada a realização de nova licitação para contratar serviço de supervisão de obras do Dnit (peça 154, p. 12) :
'22. Igualmente a determinação no sentido de somente prorrogar de novo o Contrato TT-010/2005-00, referente à supervisão dos lotes de obra 25 e 26, caso efetivamente conveniente para a Administração, principalmente em termos de vantagens financeiras, e desde que o equilíbrio econômico-financeiro entre as partes seja mantido até o término de sua execução, objeto do subitem 9.1.6 do Acórdão 1754/2013-TCU-Plenário, foi considerada cumprida. Para tanto, contribuíram o acolhimento da alegação de que seria contraindicada nova contratação para a supervisão de pequena parcela remanescente de obras e as demonstrações da vantajosidade econômica dos valores dos termos aditivos de prorrogação em relação aos valores de Referencial de Preços de Serviços de Consultoria do Dnit e de que houve manutenção do equilíbrio econômico-financeiro à medida que o ritmo das obras supervisionadas se reduziu.
 (...) 
122. Considera-se procedente a argumentação do Dnit em considerar contraindicada a realização de nova contratação para a supervisão do término das obras dos lotes 25 e 26. Trata-se de um serviço em grande parte intelectual que exige conhecimento detalhado das condições e histórico das obras e que sofreria muito com a substituição das equipes técnicas.
123. Já é conhecida a necessidade de se prorrogar os lotes de supervisão, se os lotes de obra a que se referem atrasam também.'
Análise
6.4 O item 9.7.1 do Acórdão vergastado determinou que a Valec se abstenha de aditar contratos de supervisão de obras, no caso de haver prorrogação de prazo na execução da obra supervisionada, além do limite de 25%, conforme previsto no § 1º do art. 81 da Lei 13.303/2016 e no art. 65 da Lei 8.666/93. Por sua vez, o item 9.7.3 determinou à Valec que, no caso de contratos de supervisão de obras em execução e que se encontrem aquém do limite de aditamento contratual de 25%, promova alteração unilateral quantitativa do seu objeto com vistas a suprimir postos de trabalho, de forma a manter o equilíbrio econômico-financeiro do ajuste e diminuir ou suprimir a remuneração da contratada, de acordo com a mão de obra necessária para prestação dos serviços.
6.5 Em linhas gerais, a Valec defende que o TCU mudou seu entendimento, que anteriormente entendia que os limites de aditamento da legislação não eram aplicáveis aos contratos de consultoria e supervisão de obras (itens 'a', 'b' e 'c') . Defende ainda que, em razão de o novo entendimento impor novo dever ou condicionamento de direito, tal mudança jurisprudencial deveria ter efeitos prospectivos (ex nunc) - itens 'd', 'e' e 'g'.  
6.6 Passando para análise dessas considerações, o Acórdão 508/2018-TCU-Plenário estabeleceu a aplicabilidade do limite de 25%, previsto na Lei 8.666/93, para os contratos de supervisão de obras. De início, entende-se que a aplicação desse limite evitará práticas de desvirtuamento dos contratos dessa natureza, tal qual foi apontado pela equipe de auditoria. 
6.7 Em que pese esse entendimento, o TCU perfilhou entendimento diferente nos últimos anos, a exemplo da Decisão 90/2001-1ª Câmara e dos Acórdãos 1317/2006, 701/2008, 3014/2011, 1754/2013, todos do plenário. 
6.8 Pelo entendimento anterior, a supervisão de obras era considerada um serviço de natureza contínua, vale dizer, constituía exceção à regra de duração dos contratos 'adstrita à vigência dos respectivos créditos orçamentários' (art. 57) e a dos limites de aditamento (art. 65) , ambas da Lei 8.666/93. Tal enquadramento possibilitou a prorrogação sucessiva e além dos 25% dos contratos de supervisão e monitoração de obras.
6.9 Pelo entendimento do Acórdão 508/2018-TCU-Plenário, a supervisão de obras passa a ser considerada serviço de natureza não continuada, sendo aplicável os limites legais de aditamento e consequentemente regras mais rígidas de prorrogação. 
6.10 O novo entendimento, além de buscar enfrentar as causas de problemas apontados pela presente auditoria, principalmente, no que se refere ao descompasso entre a execução física da obra e a sua supervisão, se alinha à regulamentação do Poder Executivo quanto à contratação de serviços sob regime de execução indireta (IN 5/2017) :
'Art. 15. Os serviços prestados de forma contínua são aqueles que, pela sua essencialidade, visam atender à necessidade pública de forma permanente e contínua, por mais de um exercício financeiro, assegurando a integridade do patrimônio público ou o funcionamento das atividades finalísticas do órgão ou entidade, de modo que sua interrupção possa comprometer a prestação deum serviço público ou o cumprimento da missão institucional.
Parágrafo único. A contratação de serviços prestados de forma contínua deverá observar os prazos previstos no art. 57 da Lei nº 8.666, de 1993.
Art. 16. Os serviços considerados não continuados ou contratados por escopo são aqueles que impõem aos contratados o dever de realizar a prestação de um serviço específico em um período predeterminado, podendo ser prorrogado, desde que justificadamente, pelo prazo necessário à conclusão do objeto, observadas as hipóteses previstas no § 1º do art. 57 da Lei nº  8.666, de 1993.' 
[destaques inseridos]           
6.11 Pelo exposto, assim como a obra é contratada por escopo e deve ser realizada ao longo de um período predeterminado, a sua supervisão também o é, não cabendo uma distinção de tratamento entre o contrato principal (execução da obra) e o correspondente contrato acessório (supervisão) . Desse modo, o Acórdão 508/2018-TCU-Plenário colocou a supervisão de obras no rol dos serviços não continuados do art. 16 da IN 5/2017.   
6.12 Passando para a alegação de que o acórdão vergastado perfilhou novo entendimento e que por isso este deveria ter efeitos prospectivos, entende-se que, em que pese a correção do entendimento propugnado pela Valec, tal aspecto, por si só, não impõe um ajuste da decisão. 
6.13 Primeiramente, com relação à imposição de débito pela execução do serviço de supervisão numa proporção maior que os 4,19% da proporção inicial entre o contrato de supervisão (R$ 18.175.221,67) e o contrato da obra propriamente dita (433.993.842,40) - item 9.6.1.6 do Acórdão vergastado, entende-se que os aditamentos, além do limite de 25%, não implicam, por si só, em dano à Administração. Primeiro, porque a própria jurisprudência do TCU entendia que tais limites não eram aplicáveis aos contratos dessa natureza. Em segundo, será avaliado, em processo próprio, a adequação dos serviços que foram entregues pela supervisora. 
6.14 Assim, eventual débito não constitui objeto do presente processo, uma vez que tal assunto será tratado em processo apartado de tomada de contas especial (item 9.5 do Acórdão vergastado) , oportunidade em que a unidade instrutora poderá confrontar os preços dos serviços executados pela supervisora com as referências oficiais.
6.15 Com relação às determinações constantes nos itens 9.7.1 e 9.7.3 do Acórdão vergastado, em que pese a mudança jurisprudencial do TCU, tais determinações já possuem efeitos prospectivos ou ex nunc, não havendo procedência nas alegações da Valec. 
6.16 No caso do item 9.7.1, o TCU proibiu futuros aditamentos contratuais que extrapolem o limite de 25% da legislação. Em outras palavras, tal determinação não implica qualquer restrição de direito em razão de aditamentos que extrapolaram esse limite antes dessa decisão.
6.17 Similarmente, o item 9.7.3 apenas determinou que a Valec implemente ajustes nos contratos de supervisão em vigor, que ainda não extrapolaram o limite legal, de modo a ajustar a mão de obras, serviços e equipamentos disponibilizados às necessidades das obras. Além de tais ajustes buscarem evitar novas irregularidades e manterem o equilíbrio econômico-financeiro dos contratos em vigor, elas serão implementadas mediante aditivo contratual, hipótese em que o contratado terá a liberdade de aceitar ou não os novos termos, não existindo, portanto, qualquer afronta ao ato jurídico perfeito e à segurança jurídica.
6.18 Portanto, em que pese o TCU ter mudado o entendimento perfilhado com relação à aplicabilidade dos limites de aditamento contratual para os contratos de supervisão de obras, as determinações atacadas pelo recorrente possuem efeitos prospectivos, de forma que não cabe acolher a alegação de afronta à segurança jurídica.
6.19 Quanto à alegação de que a extinção, por decurso de prazo, de um contrato de supervisão, cuja obra ainda esteja em andamento, em razão da extrapolação do limite de 25%, pode conduzir a prejuízo à Administração, entende-se haver razão na manifestação da Valec.
6.20 Isso porque a realização de nova concorrência 'pode' levar a preço maior que o anteriormente contratado. Ademais, além dos custos com a desmobilização da supervisora antiga, a mobilização da supervisora nova e os custos inerentes à licitação (item 'h') precisam ser estimados para a tomada da melhor decisão, não se podendo perder de vista que a substituição de empresa, que acompanhou grande parte da execução da obra, implica a perda de importante conhecimento quanto ao histórico e às peculiaridades da obra, o que pode vir a ser relevante em certos casos (conforme Acórdão 2941/2016-TCU-Plenário - item 'i') .
6.21 Dessa forma, entende-se que a superação do limite de 25% dos contratos de supervisão deveria ensejar, não uma rescisão automática desses contratos e a consequente realização de nova contratação, mas uma avaliação cuidadosa da Administração com relação aos aspectos positivos e negativos da rescisão contratual e da nova licitação, a fim de que seja tomada a melhor decisão.
6.22 Aliás, foi justamente esse o entendimento dos Acórdãos 1317/2006, 3014/2011 e 1754/2013, todos do Plenário. Nessas oportunidades, o TCU determinou que a Administração se abstivesse de prorrogar contratos dessa natureza além dos limites previstos na legislação, todavia, excepcionando a possibilidade de manutenção desses contratos caso ficasse comprovado e devidamente justificado a vantagem da prorrogação do ajuste.      
6.23 Por todo o exposto, entende-se que, em que pese a mudança de entendimento deste Tribunal com relação à aplicabilidade do limite de aditamento contratual aos contratos de supervisão de obras, o Acórdão vergastado determinou medidas à Valec com efeitos prospectivos (ex nunc) , devendo ser afastada a alegação de afronta ao princípio da segurança jurídica. 
6.24 Por fim, conforme defendido pela Valec, entende-se que a rescisão automática e a consequente nova licitação de serviços de supervisão de obras, em razão da extrapolação do limite de 25%, pode levar a desembolsos antieconômicos da Administração. Dessa forma, entende-se que a extrapolação do referido limite deveria ensejar uma avaliação rigorosa da Administração com relação aos aspectos positivos e negativos da prorrogação do ajuste e da nova contratação, de modo a possibilitar a tomada da melhor decisão em cada caso concreto.
6.25 Portanto, propõe-se dar provimento parcial às alegações da Valec para alterar a redação do item 9.7.1 do Acórdão 508/2018-TCU-Plenário para que passe a constar nos seguintes termos:
'9.7.1 abstenha-se de aditar contratos de supervisão de obras além do limite legal de 25% estabelecido no art. 81, §1º, da Lei 13.303/2016, e no art. 65, §1º, da Lei 8.666/1993, no caso de haver prorrogação de prazo na execução da obra supervisionada, adotando medidas tempestivas com vistas a realizar nova contratação de supervisão, ressalvada a inequívoca comprovação de desvantajosidade da medida, o que deverá ser devidamente justificado.'
Da taxa de overhead
7. A Valec defende a adequação da taxa de 40% de overhead adotada.  
7.1 Suporta a alegação acima com base nos seguintes argumentos:
 a) Ao contrário do posicionamento da unidade técnica e do voto condutor do Acórdão 508/2018-TCU-Plenário, as despesas indiretas teriam sido remuneradas, exclusivamente, pela taxa de overhead, inexistindo nas planilhas orçamentárias remuneração a título de BDI (Benefícios e Despesas Indiretas) e porquanto duplicidade (peça 154, p. 13) ;
 b) O Acórdão recorrido e o relatório de auditoria teriam se baseado nos Acórdãos 1523/2005, 581/2009 e 653/2011 e na cartilha do TCU elaborada em 2014 para concluir pela adequação da taxa de overhead menor que 20%. Todavia, o contrato em tela teria sido firmado em 2010, de sorte que qualquer julgado ou norma posterior a este ano prejudicaria a adoção, no contrato em questão, de qualquer orientação diversa. Desse modo, não se poderia utilizar o Acórdão 653/2011-TCU-Plenário nem a cartilha do TCU, de forma a orientar, de forma cogente, a adoção imediata dos parâmetros ali incluídos à Valec (peça 154, p. 15) ;
c)  Por sua vez, os julgados trazidos como critério referentes aos anos de 2005 e 2009 (Acórdão 1523 e 581, respectivamente) não se prestariam a orientar, de maneira cogente, a Valec, uma vez que o primeiro não trataria da taxa de overhead, mas sim de BDI, e o segundo fora dirigido especificamente à Secretaria de Estado de Tocantins (peça 154, p. 15) ;
d) Com efeito, jurisprudências que não teriam tido caráter comparável ao da 'repercussão geral' ou que serviriam para a edição de súmula do TCU ou que delimitariam marco temporal para a adoção de critérios não poderiam ser considerados para a constatação de supostas irregularidades, cabendo, nesse sentido, a seguinte transcrição (peça 154, p. 15) : 
'Veja-se que o indício de irregularidade apontado utiliza, como lastro cognitivo, a não observância da jurisprudência do TCU sobre a questão, ao mesmo tempo que somente no presente momento traz entendimento de determinação para que a VALEC adote o critério tido por ora como correto.'
[destaques do original]     
 e) Ao passo que o TCU se utilizaria de vários julgados para entender que o percentual correto é de 20%, rechaçaria o contido no Acórdão 2839/2011-TCU-Plenário, único dirigido diretamente à Valec, em que se entendeu razoável o percentual de 40% de overhead (peça 154, p. 15) ;
 f) A atual tabela de consultoria do Dnit (versão de 2018) utilizaria como referência do item 'custo administrativo' o percentual de 30% e este teria sido estabelecido de acordo com a orientação do TCU (peça 154, p. 17) . 
 Análise
7.2 A Secex-SP apontou um superfaturamento de R$ 2.727.192,69 (valor histórico) , em razão da utilização e pagamento de taxa de overhead de 40% em suposta contrariedade a jurisprudência desta Corte de Contas que prescreveria um percentual de até 20% para esta rubrica.
7.3 Passando paras alegações recursais, entende-se que o percentual de 20% do overhead, previsto no item 9.3.1 do Acórdão vergastado não deve ser aplicado no caso vertente e as alegações da Valec procedem e devem ser acolhidas.   
7.4 Quanto aos critérios de auditoria colacionados pela unidade instrutora (peça 84, p. 9) , entende-se que aqueles constituídos após o Contrato 90/2010 (Acórdão 653/2011-TCU-Plenário e a Portaria TCUSegecex 33/2012) não podem retroagir para prejudicar gestor público ou empresa, sob pena de ofensa à segurança jurídica e à confiança. Tais decisões até podem orientar decisões relativas a casos anteriores, todavia, jamais serem utilizadas retroativamente como fundamento de uma penalidade ou de um débito. 
7.5 Quanto aos critérios constituídos anteriormente à elaboração do Contrato 90/2010, o Acórdão 1523/2005-TCU-Plenário não trata de overhead, mas de Bonificação e Despesas Indiretas (BDI) , não sendo aplicável a este caso. Por sua vez, o Acórdão 581/2009-TCU-Plenário estabelece a adequação da taxa de 20% de overhead para obra de irrigação em Tocantins, todavia, vislumbram-se três razões para entender que a presente decisão não constitui um critério satisfatório para o caso concreto. 
7.6 Em primeiro, o Acórdão 2839/2011-TCU-Plenário, dirigido diretamente à Valec, considerou razoável o custo administrativo (overhead) de 40%:      
'7.2.2.4 Um outro aspecto das razões apresentadas diz respeito aos valores de Encargos Sociais e Custo Administrativo. Foi assinalado que os percentuais máximos de 84,04% e 30%, respectivamente, não se aplicariam à Valec, pois o Acórdão 629/2011-TCU-Plenário (DOU de 28/3/2011) trata de situação diversa, em razão de que tais percentuais seriam aplicados apenas se o DNIT optasse por não utilizar a metodologia do BDI. Consideramos tal argumentação pertinente.
7.2.2.5 Desse modo, optamos por realizar nova pesquisa. Em consulta ao site do DNIT (http://www.dnit.gov.br/) , em 15/9/2011, opção 'Custos e Pagamentos', subopção 'Tabela de Preços de Consultoria', item 'Tabela de Consultoria (2011) ', obtivemos Tabela de Preços de Consultoria - Última Atualização 13/5/2011 (http://www.dnit.gov.br/servicos/tabela-de-precos-deconsultoria/Tabela%20de%20Consultoria%20-dezembro2009.pdf; Peça 108) . Nessa tabela, na linha 'Taxas', identificamos os seguintes percentuais: Encargos Sociais - 88,04%; Custo Administrativo - 50,00%; Remuneração da Empresa - 12%; Despesas Fiscais/PIS/COFINS (Sem CSLL e CPMF) = 16.62%. Desse modo, os percentuais utilizados no Edital 2/2011 para as rubricas Encargos Sociais, Custo Administrativo (overhead) , Lucro e Despesas Fiscais, quais sejam, 87,54%, 40%, 12% e 16,62%, apresentam-se razoáveis.'
[destaques acrescidos]
7.7 Em segundo, uma decisão sem eficácia geral (inter partes) direcionada à Secretaria de Tocantins não pode se sobressair sobre outra decisão, como a do Acórdão 2839/2011-TCU-Plenário, de mesma natureza e ainda posterior e aplicada diretamente à Valec. 
7.8 Em terceiro, o entendimento do Acórdão 581/2009 se deu sobre uma obra de irrigação, cuja natureza é diversa das obras administradas pela Valec, sendo temerário, sem um estudo razoável, utilizar tal decisão como referência para uma obra de ferrovia.
7.9 Dessa forma, o TCU pode e deve mudar o seu entendimento sempre que necessário para o alcance da eficiência e do interesse público, todavia, tais mudanças devem preservar situações constituídas de acordo com as orientações válidas então existentes. 
7.10 Ainda que agora se entenda que o percentual de 40% de overhead é incorreto, o fato é que o TCU já entendeu que o mesmo percentual (em obra semelhante da Valec) era adequado, não cabendo a escolha de outra decisão, endereçada a outro órgãos e relacionada à obra de natureza distinta, para fundamentar uma redução dessa taxa.
7.11 Do contrário, o Tribunal impõe incentivos desfavoráveis à Administração e ao parceiro privado. No primeiro caso, pode paralisar ou atrasar a tomada de decisão por parte dos gestores públicos, que podem vir a reconhecer nessa instabilidade decisória o risco de ser punido ou responsabilizado pelo simples ato de decidir. No segundo caso, a falta de estabilidade das regras é percebida como mais um risco ao particular, que o repassará ao seu preço, de maneira a encarecer os custos da Administração e a reduzir o acesso da sociedade às utilidades contratadas.
7.12 Portanto, propõe-se dar provimento integral as alegações que propugnaram pelo afastamento do superfaturamento, em razão da taxa de 40% de overhead do Contrato 90/2010. 
CONCLUSÃO
8. Das análises anteriores, ante os elementos constantes destes autos, o contexto normativo e as diretrizes jurisprudenciais aplicáveis ao caso, conclui-se pela:
 I.1 inadequação da metodologia de contratação dos serviços de supervisão de obras, baseada na previsão de pagamentos por homem-mês ou relacionados à simples permanência de mão de obra ou disponibilização de equipamentos, utilizada pela Valec no Contrato 90/2010;
 I.2  impossibilidade de se mudar para as próximas licitações, sob pena de comprometer a execução de importantes obras, o atual modelo de contratação de serviços de supervisão de obras, em razão da sua complexidade e da necessidade de tempo para a sua implementação;
 II.1 aplicabilidade do limite de aditamento contratual, previsto no §1º do art. 65 da Lei 8.666/93, para os serviços de supervisão de obras;
 III. inexistência de superfaturamento em razão da taxa de overhead adotada.
8.1 Por todo o exposto, propõe-se conhecer do presente recurso e, no mérito, dar-lhe provimento parcial para:
 a.  alterar a redação do item 9.7.4 do Acórdão 508/2018-TCU-Plenário para: nas futuras contratações de serviços de supervisão de obras, evite a previsão de pagamentos por homem-mês ou relacionados à mera permanência de mão de obra ou disponibilização de equipamentos e utilize, após a validação do Departamento Nacional de Infraestrutura de Transportes, a sua metodologia de precificação de custos de referência de projetos, de estudos ambientais, de fiscalização e de gerenciamento de obras rodoviárias, ferroviárias e hidroviárias que se encontra em fase de desenvolvimento pela Fundação Getúlio Vargas.
 b. alterar a redação do item 9.7.1 do Acórdão 508/2018-TCU-Plenário para: salvo se as condições do artigo 57, inciso I e § 2º, da Lei 8.666/93, forem rigorosamente cumpridas, e se justificada a vantagem da prorrogação em contraste com a possibilidade de uma nova contratação, abstenha-se de aditar contratos de supervisão de obras além do limite legal de 25% estabelecido no art. 81, §1º, da Lei 13.303/2016, e no art. 65, §1º, da Lei 8.666/1993, no caso de haver prorrogação de prazo na execução da obra supervisionada, adotando medidas tempestivas com vistas a realizar nova contratação de supervisão, caso necessário. 
 c.  afastar o superfaturamento, em razão da taxa de overhead.          
PROPOSTA DE ENCAMINHAMENTO
9. Ante o exposto, com fundamento nos arts. 32, inciso I, e 33 da Lei 8.443/92 e art. 285 do RITCU, submetem-se os autos à apreciação superior, com a seguinte proposta de encaminhamento:
 a) conhecer do recurso interposto e, no mérito, dar-lhe provimento parcial para:
 a.1) alterar a redação do item 9.7.4 do Acórdão 508/2018-TCU-Plenário para: nas futuras contratações de serviços de supervisão de obras, evite a previsão de pagamentos por homem-mês ou relacionados à mera permanência de mão de obra ou disponibilização de equipamentos e utilize, após a validação do Departamento Nacional de Infraestrutura de Transportes, a sua metodologia de precificação de custos de referência de projetos, de estudos ambientais, de fiscalização e de gerenciamento de obras rodoviárias, ferroviárias e hidroviárias que se encontra em fase de desenvolvimento pela Fundação Getúlio Vargas;
 a.2) alterar a redação do item 9.7.1 do Acórdão 508/2018-TCU-Plenário para: abstenha-se de aditar contratos de supervisão de obras além do limite legal de 25% estabelecido no art. 81, §1º, da Lei 13.303/2016, e no art. 65, §1º, da Lei 8.666/1993, no caso de haver prorrogação de prazo na execução da obra supervisionada, adotando medidas tempestivas com vistas a realizar nova contratação de supervisão, ressalvada a inequívoca comprovação de desvantajosidade da medida, o que deverá ser devidamente justificado.
 a.3)  tornar sem efeito o item 9.3.1 e, por arrastamento, o item 9.6.1.1, ante a conclusão de inexistência de superfaturamento na taxa de overhead do Contrato 90/2010;
 b) cientificar a recorrente e os demais interessados do acórdão que vier a ser prolatado, ressaltando-se que o relatório e o voto que o acompanharem podem ser consultados no endereço www.tcu.gov.br/acordaos, no dia seguinte ao de sua oficialização."
4. O Diretor da Serur divergiu parcialmente do auditor, apresentando os seguintes argumentos e proposta (peça 192) :
"Revisando os autos, entendo necessário submeter às instâncias subsequentes as seguintes considerações pontuais quanto ao mérito do recurso em análise (peças 105 e 154) interposto pela Valec contra o Acórdão 508/2018-TCU-Plenário, modificado parcialmente pelo Acórdão 1951/2018-TCU-Plenário.
2. 	As conclusões e proposta de mérito do auditor possuem o seguinte teor:
'CONCLUSÃO
8.	Das análises anteriores, ante os elementos constantes destes autos, o contexto normativo e as diretrizes jurisprudenciais aplicáveis ao caso, conclui-se pela:
I.1.	inadequação da metodologia de contratação dos serviços de supervisão de obras, baseada na previsão de pagamentos por homem-mês ou relacionados à simples permanência de mão de obra ou disponibilização de equipamentos, utilizada pela Valec no Contrato 90/2010;
I.2. impossibilidade de se mudar para as próximas licitações, sob pena de comprometer a execução de importantes obras, o atual modelo de contratação de serviços de supervisão de obras, em razão da sua complexidade e da necessidade de tempo para a sua implementação;
II.1. aplicabilidade do limite de aditamento contratual, previsto no §1º do art. 65 da     Lei 8.666/93, para os serviços de supervisão de obras;
III. inexistência de superfaturamento em razão da taxa de overhead adotada.
8.1	Por todo o exposto, propõe-se conhecer do presente recurso e, no mérito, dar-lhe provimento parcial para:
a.	alterar a redação do item 9.7.4 do Acórdão 508/2018-TCU-Plenário para: nas futuras contratações de serviços de supervisão de obras, evite a previsão de pagamentos por homem-mês ou relacionados à mera permanência de mão de obra ou disponibilização de equipamentos e utilize, após a validação do Departamento Nacional de Infraestrutura de Transportes, a sua metodologia de precificação de custos de referência de projetos, de estudos ambientais, de fiscalização e de gerenciamento de obras rodoviárias, ferroviárias e hidroviárias que se encontra em fase de desenvolvimento pela Fundação Getúlio Vargas.
b.	alterar a redação do item 9.7.1 do Acórdão 508/2018-TCU-Plenário para: salvo se as condições do artigo 57, inciso I e § 2º, da Lei 8.666/93, forem rigorosamente cumpridas, e se justificada a vantagem da prorrogação em contraste com a possibilidade de uma nova contratação, abstenha-se de aditar contratos de supervisão de obras além do limite legal de 25% estabelecido  no art. 81, §1º, da Lei 13.303/2016, e no art. 65, §1º, da Lei 8.666/1993, no caso de haver prorrogação de prazo na execução da obra supervisionada, adotando medidas tempestivas com vistas a realizar nova contratação de supervisão, caso necessário.
c.	afastar o superfaturamento, em razão da taxa de overhead.
PROPOSTA DE ENCAMINHAMENTO
9.	Ante o exposto, com fundamento nos arts. 32, inciso I, e 33 da Lei 8.443/92 e art. 285 do RITCU, submetem-se os autos à apreciação superior, com a seguinte proposta de encaminhamento:
a)	conhecer do recurso interposto e, no mérito, dar-lhe provimento parcial para:
a.1)	alterar a redação do item 9.7.4 do Acórdão 508/2018-TCU-Plenário para: nas futuras contratações de serviços de supervisão de obras, evite a previsão de pagamentos por homem-mês ou relacionados à mera permanência de mão de obra ou disponibilização de equipamentos e utilize, após a validação do Departamento Nacional de Infraestrutura de Transportes, a sua metodologia de precificação de custos de referência de projetos, de estudos ambientais, de fiscalização e de gerenciamento de obras rodoviárias, ferroviárias e hidroviárias que se encontra em fase de desenvolvimento pela Fundação Getúlio Vargas;
a.2)	alterar a redação do item 9.7.1 do Acórdão 508/2018-TCU-Plenário para: abstenha-se de aditar contratos de supervisão de obras além do limite legal de 25% estabelecido  no art. 81, §1º, da Lei 13.303/2016, e no art. 65, §1º, da Lei 8.666/1993, no caso de haver prorrogação de prazo na execução da obra supervisionada, adotando medidas tempestivas com vistas a realizar nova contratação de supervisão, ressalvada a inequívoca comprovação de desvantajosidade da medida, o que deverá ser devidamente justificado.
a.3)	tornar sem efeito o item 9.3.1 e, por arrastamento, o item 9.6.1.1, ante a conclusão de inexistência de superfaturamento na taxa de overhead do Contrato 90/2010;
b)	cientificar a recorrente e os demais interessados do acórdão que vier a ser prolatado, ressaltando-se que o relatório e o voto que o acompanharem podem ser consultados no endereço www.tcu.gov.br/acordaos, no dia seguinte ao de sua oficialização.'
3. 	Com o devido respeito, diverge-se parcialmente do encaminhamento resultante das análises/conclusões do auditor no que se refere à necessidade de a Valec adequar sua modelagem de remuneração dos serviços de supervisão de obras (estradas de ferro) [item 9.7.4 do Acórdão 508/2018-TCU-Plenário]. Conforme substanciosa análise desenvolvida na instrução precedente, está demonstrada nos autos a flagrante inadequação do modelo remuneratório adotado pela Valec nesse tipo de contrato (pagamentos por homem-mês ou relacionados à simples permanência de mão de obra ou disponibilização de equipamentos) . Tal modelo permite distorções injustificáveis da lógica (econômico-financeira) original que sustenta tais contratações, possibilitando, como se viu no presente caso concreto, inexplicável descompasso na evolução dos custos do contrato acessório (supervisão da obra) em relação ao contrato principal (execução da obra em si) . Quanto a esse aspecto, portanto, anui-se integralmente à análise desenvolvida nos parágrafos 5.4 a 5.16 e 8 (subtópico I.1) da instrução precedente.
3.1.	Entretanto, entende-se que a determinação contida no item 9.7.4 do Acórdão 508/2018-TCU-Plenário não deva ser alterada nos termos pleiteados pela recorrente. De fato, deve ser reconhecido que o acompanhamento dessa problemática pelo TCU (desde 2004) sugere dificuldade em se reunir consenso técnico sobre a matéria capaz de convencer o Tribunal a exigir peremptoriamente uma conclusão definitiva dos estudos a cargo do Departamento Nacional de Infraestrutura de Transportes (Dnit) desde então (p. ex. acórdãos 1146/2004, 2766/2016 e 1578/2017, todos do Plenário) . Mas tal quadro não é bastante para inibir o TCU de, ante situação flagrantemente abusiva verificada concretamente em fiscalização de vultosos contratos, determinar à unidade jurisdicionada gestora de tais contratos adequação na metodologia falha. A proposta de encaminhamento consignada na instrução precedente terminaria por condicionar o início do tratamento do problema no âmbito da Valec a atos de terceiro que não é parte no presente processo (Dnit) , estacionando sua Administração numa posição passiva que tende a expor a empresa estatal continuadamente a visíveis riscos financeiros em licitações/contratos da espécie. Também é preciso ter em perspectiva, a par da já comentada dificuldade em arrematar fórmula consensual sobre o tema, que os estudos contratados pelo Dnit junto à Fundação Getúlio Vargas (FGV) , conforme pontuado na instrução, encontram-se em estágio avançado, embora ainda inconclusos e não submetidos ao TCU, o que está fora da alçada da Valec. O que se observa é que referidos estudos progrediram consideravelmente tratando de obras de grande porte (estradas de rodagem) cuja natureza dos serviços ordinariamente demandados da consultoria/supervisão (técnicas de engenharia, tipo e nível de capacitação dos profissionais, equipamentos e condições logísticas da execução) é bastante similar em muitos aspectos àquelas ordinariamente geridas pela Valec (estradas de ferro) . Assim, num primeiro passo para movimentá-la da posição verificada nos autos (modelo de remuneração de consultoria pelo mero decurso de tempo, totalmente desvinculada do andamento da obra em si) , a Valec poderia, por exemplo, dentre outras fontes reconhecidamente idôneas, valer-se desta apreciável base de informações técnicas e econômicas já processada pelo Dnit/FGV, adaptando-as pontualmente, caso necessário, às eventuais peculiaridades das obras ferroviárias que, justificadamente, se mostrem relevantes para fins de determinação dos custos de consultoria/supervisão (p. ex. vide 3º Relatório Técnico 08-01/2019 - Engenharia Consultiva - Supervisão de Obras - Objetivo IV, elaborado pela FGV em maio/2019 como produto do contrato firmado com o Dnit, peça 177 destes autos) . Avalia-se que tais medidas estão ao alcance da Administração da Valec como esforço inicial para adequar a rudimentar modelagem vista nestes autos a balizas técnicas e econômicas aceitáveis, guardando proporcionalidade justificável entre a remuneração da empresa supervisora e a evolução física da obra. Essa parece ser a preocupação essencial do TCU ao dirigir a determinação (item 9.7.4) .
3.2.	Ainda nessa linha, não está demonstrado nos autos que tais medidas iniciais de adequação preventiva a cargo da Valec, nos moldes minimamente requeridos pelo TCU neste momento, possam comprometer obras que pretenda executar. Quanto mais relevantes forem pretensas obras, mais acurada e diligente deveria ser a postura da empresa no sentido de adotar medidas que visam minimizar riscos do tipo demonstrado cabalmente nestes autos. Num segundo momento dessa linha evolutiva, quando o Dnit vier a concluir definitivamente um modelo aplicável às ferrovias, ocasião que não se pode estimar no horizonte temporal e, repita-se, depende de atos não sujeitos ao controle da gestão da Valec, obviamente a empresa estatal poderá (ou deverá) passar a adotar o modelo mais amadurecido tecnicamente que venha a ser apresentado.
3.3.	Portanto, ante tais considerações, entende-se deva ser negado provimento ao pleito recursal que ataca o item 9.7.4 do Acórdão 508/2018-TCU-Plenário.
4.	Com relação ao superfaturamento derivado da taxa de overhead (40%) entende-se pertinentes e anui-se às análises e conclusões lançadas na instrução precedente. Apenas realça-se para melhor explicitar, que os fundamentos ali defendidos se revelam substanciosos para propor, exclusivamente, a insubsistência dos itens da decisão recorrida alusivos à parcela do débito por superfaturamento fundado na referida taxa de overhead (40%) para engenharia consultiva (supervisão de obra ferroviária) verificado no caso concreto do Contrato 90/2010. Isto porque reputa-se como principal argumento revelador de aparente fragilidade dessa parcela do aventado débito a ausência (nos autos) de critério de auditoria tecnicamente seguro e juridicamente exigível da Valec em momento anterior à celebração do específico objeto fiscalizado (Contrato 90/2010) que indicasse seguramente aos gestores da referida entidade e licitantes da época o percentual de 20% como limite máximo aceitável (ou permitido) . Especialmente naquele específico contexto de supervisão de obras de implantação de ferrovia, cujas características diferem sobremaneira de outros tipos de obra mencionadas como parâmetros ilustrativos até aqui (p. ex. edificação em zona urbana, implantação de perímetro de irrigação etc) , o que poderia efetivamente incrementar a estrutura de custos da respectiva supervisão de obra ferroviária em relação àquelas outras citadas como base de comparação.
4.1	As diferenças de custos podem se dar tanto no que concerne às técnicas de engenharia e materiais/equipamentos empregados como quanto à própria logística de execução dos serviços (concentrada em um ponto/área delimitada ou se estendendo por quilômetros lineares; em área já explorada com alguma infraestrutura ou a partir de grandes extensões sequer desmatadas; em zona urbana ou rural; próxima ou distante de grandes centros etc) . Até a prolação do acórdão recorrido, a fiscalização não se desincumbiu do ônus de demonstrar inequivocamente o impacto de referidas diferenciações de estruturas de custos entre o (s) critério (s) de auditoria adotado (s) e o objeto auditado, concretamente. Nessa linha, reputa-se que seria dificultosa a apuração tecnicamente consistente, 'por meios confiáveis' e em montante que 'seguramente não excederia o real valor devido' (RI/TCU, art. 210, § 1º) , dessa específica parcela do aludido débito, referente àquele Contrato 90 firmado pela Valec em 2010. 
4.2	Por outro lado, tal conclusão não deve afetar o item 9.7.6 do Acórdão 508/2018-TCU-Plenário, haja vista que este visa limitar pro futuro a taxa de overhead em 20% nas licitações que a Valec venha a conduzir para contratação de serviços de engenharia consultiva. Neste caso, por pautar abstratamente apenas casos futuros (sem afetar relações jurídicas subjetivas constituídas anos antes) , a decisão afigura-se justificável e, também, à vista do amadurecimento do tema e da observação do TCU em muitos casos posteriormente a 2010, resultando em outros critérios de auditoria teoricamente válidos desde então.
5.	De tudo exposto, respeitosamente formula-se a seguinte proposta de encaminhamento, pontualmente divergente daquela constante da instrução precedente:
a)	conhecer do recurso interposto pela Valec (peças 105 e 154) e, no mérito, dar-lhe provimento parcial exclusivamente para:
a.1)	alterar a redação do item 9.7.1 do Acórdão 508/2018-TCU-Plenário para: 
9.7.1 abstenha-se de aditar contratos de supervisão de obras além do limite legal de 25% estabelecido  no art. 81, §1º, da Lei 13.303/2016, e no art. 65, §1º, da Lei 8.666/1993, no caso de haver prorrogação de prazo na execução da obra supervisionada, adotando medidas tempestivas com vistas a realizar nova contratação de supervisão, ressalvada a inequívoca comprovação de desvantajosidade da medida, o que deverá ser devidamente justificado.
a.3)	tornar sem efeito os itens 9.3.1 e 9.6.1.1 do Acórdão 508/2018-TCU-Plenário e parte do item 9.2.2 do Acórdão 1951/2018-TCU-Plenário (este exclusivamente no que se refere ao mencionado item 9.6.1.1 da decisão anterior) , ante a conclusão de ausência de critério de auditoria tecnicamente consistente e juridicamente exigível ao tempo dos atos que resultaram na formalização do Contrato 90/2010 da Valec que permita sustentar o aventado superfaturamento derivado da taxa de overhead (40%) no âmbito da referida avença e/ou a apuração segura de sua extensão;
b) cientificar a recorrente, os demais interessados e os órgãos mencionados nos itens 9.3, 9.10 e 9.11 do Acórdão 508/2018-TCU-Plenário da decisão que vier a ser prolatada, ressaltando-se que o relatório e o voto que a acompanharem podem ser consultados no endereço www.tcu.gov.br/acordaos, no dia seguinte ao de sua oficialização."
5. Por sua vez, o titular da Serur manifestou-se no seguinte sentido (peça 193) :
"Analisa-se pedido de reexame interposto por Valec Engenharia, Construções e Ferrovias S/A (Valec) contra o Acórdão 508/2018 (peça 84, rel. min. Benjamin Zymler) , mantido pelo Acórdão 958/2018 (peça 131) e alterado pelo Acórdão 1951/2018 (peça 151) , todos do Plenário.
2. No processo, discutem-se aspectos relevantes da sistemática de contratação dos serviços de supervisão de obras pela Valec. Estão em exame, neste momento, as questões tratadas nos seguintes itens do acórdão de peça 84:
a)  item 9.7.4: forma de medição e pagamento dos serviços (por insumos disponibilizados ou por produtos objetivamente mensuráveis) ;
b)  itens 9.7.1 e 9.7.3: limite de 25% para aditamentos dos contratos, também aplicável nas prorrogações (item 9.7.1) , com a necessidade de redução de despesas (supressão de postos, diminuição de insumos etc.) na prorrogação de contratos regidos pela Lei 8.666/1993, para que o limite não seja extrapolado (item 9.7.3) ;
c)  itens 9.3.1 e 9.6.1.1: redução da taxa de despesas indiretas (overhead) de 40% para 20%.
I
3. Sobre a forma de medição e pagamento dos contratos (item 9.7.4) , houve divergência nos exames precedentes. O Diretor defendeu a negativa de provimento do recurso. O Auditor, por seu turno, propôs o acolhimento das ponderações da Valec, no sentido de que: a contratação dos serviços de supervisão observa os parâmetros adotados pelo Departamento Nacional de Infraestrutura de Transportes (Dnit) ; a alteração do modelo é tarefa complexa, que já está em adiantada fase de estudos pelo Dnit, em conjunto com a Fundação Getúlio Vargas (FGV) ; esses estudos têm exatamente o objetivo proposto pelo TCU, de que a supervisão seja contratada com base em produtos, e não pela atual sistemática de fornecimento dos insumos materiais e humanos demandados.
4. A determinação foi motivada por distorções verificadas no contrato em exame (§ 3.1 do pronunciamento do Diretor) . É interessante ressaltar que parte relevante dessas distorções (como a elevada variação do valor dos contratos, referida no § 5.8 do exame do Auditor) serão mitigadas pelas demais medidas determinadas pelo Tribunal, a exemplo da limitação de aditamentos em 25%. 
5. Nesse cenário, penso não ser conveniente que a Valec se antecipe às discussões que já estão em curso pelo Dnit, em parceria com a FGV, haja vista a complexidade envolvida na alteração da forma de contratar os serviços, a necessidade de que o novo modelo conte com bases seguras para ser implementado, bem como o avançado estágio dos estudos do Dnit, que vêm sendo monitorados pelo Tribunal. 
6. Assim, em função da complexidade e do tempo requerido para a Valec desenvolver uma metodologia própria, manifesto-me de acordo com as conclusões do Auditor, de que 'a utilização dos estudos coordenados pelo Dnit é a alternativa mais célere (fase avançada) e econômica (dispensa nova contratação) ' para atingir o objetivo pretendido pelo Tribunal.
7. Ademais, a alteração de redação proposta pelo Auditor preserva a essência do item 9.7.4 do acórdão recorrido, mantendo o comando do Tribunal ('evite a previsão de pagamentos por homem-mês...') até que se concluam os estudos a cargo do Dnit, mas deixando expresso que a utilização da nova metodologia passará a ser obrigatória após a conclusão desses estudos ('utilize, após a validação do [Dnit], a sua metodologia de precificação') .
II
8. Relativamente ao item 9.7.1 do acórdão recorrido, foi proposto pelo Auditor, com a anuência do Diretor, a alteração da determinação, para ressalvar a hipótese de 'inequívoca comprovação da vantajosidade' do aditamento do contrato, comparativamente aos impactos de nova licitação para continuidade dos serviços, indicando-se precedentes do Tribunal nessa linha. 
9. Penso, contudo, que a alteração proposta se justifica no item 9.7.3, e não no item 9.7.1, que deve ser mantido inalterado. 
10. Com efeito, o item 9.7.1 trata de contratos regidos pela Lei 13.303/2016 (Lei das Estatais) , reservando-se o item 9.7.3 para disciplinar os 'contratos de supervisão de obras que estejam em vigor, celebrados à égide da Lei 8.666/1993'. O objetivo do item 9.7.1 foi o de coibir prorrogações nos ajustes regidos pela Lei das Estatais, para estimular que o contrato de supervisão já seja celebrado de forma compatível com o prazo da obra (pois o art. 71 da Lei 13.303/2016 admite a maior duração desses contratos) , o que não é viável sob o regime da Lei 8.666/1993, ante o não enquadramento dos serviços no art. 57 desta lei e a limitação de 25% nas prorrogações.
11. Os precedentes citados pelo Auditor (§ 6.22) são todos relativos a contratos anteriores à Lei das Estatais. Nestes casos, regidos pela Lei 8.666/1993 e objeto do item 9.7.3 do acórdão recorrido, eventual descompasso entre o contrato de obras (que pode ter duração prolongada) e o de supervisão (anual, e com prorrogação limitada a 25% de acréscimo) pode justificar a ressalva indicada nos precedentes. Já no novo regime da Lei das Estatais, é perfeitamente viável, e deve ser estimulada, a compatibilidade entre ambas as contratações, como indicado no § 6.11 do exame do Auditor, o que desaconselha a alteração do item 9.7.1 do acórdão.
III
12. Por fim, quanto à redução da taxa de despesas indiretas de 40% para 20% (itens 9.3.1 e 9.6.1.1 do acórdão de peça 84) , acompanho os exames antecedentes. 
13. Como destacado (§ 7.6 do exame do Auditor) , houve decisão específica dirigida à Valec, que entendeu razoável a taxa de 40% de overhead, em acórdão que tratou especificamente de obra ferroviária. Ademais, o acórdão utilizado como referência para a taxa de 20%, nesta nova auditoria, tratou de obra de irrigação, sem que tenha sido realizado um impacto das diferenças, para conferir segurança à aplicação deste novo critério ao caso em exame, notadamente para imputar débito (§§ 4 a 4.2 do pronunciamento do Diretor) .
14. Concordo com os citados pareceres, de que a revisão da jurisprudência não deve prejudicar situações constituídas de acordo com orientações então vigentes (§ 7.9 do exame) , o que justifica o acolhimento do recurso, no ponto, para excluir os itens 9.3.1 e 9.6.1.1 do Acórdão 508/2018-TCU-Plenário. Considero não ser necessário alterar parte do item 9.2.2 do Acórdão 1951/2018, como proposto pelo Diretor no item 'a.3' da conclusão de seu pronunciamento, pois a exclusão do item 9.6.1.1 torna sem efeito, por si só, eventuais remissões, por outros acórdãos, ao comando excluído.
15. Tal proposta, como destacado pelo Diretor no § 4.2 de seu pronunciamento, está limitada aos itens que tratam da redução da taxa no contrato auditado. Não alcança, portanto, o item 9.7.6 do acórdão, que trata da adoção da taxa de 20% nos contratos futuros. Essa redução, de 40% para 20% nos futuros contratos, deve ser mantida e tende a dar mais transparência aos ajustes, pois grande parte das despesas que antes estavam englobadas como overhead passarão a ser especificadas em itens próprios da formação do preço.
IV
16. Ante o exposto, manifesto-me pelo conhecimento do recurso, dando-lhe provimento parcial para: 
a)  alterar a redação do item 9.7.4 do acórdão recorrido, na forma do item 'a.1' da proposta de encaminhamento formulada pelo Auditor;
b)  esclarecer, quanto ao item 9.7.3, que se o limite legal de aditamento já estiver atingido ou se as providências indicadas para redução de despesas se mostrarem infrutíferas, deverá ser promovida nova licitação dos serviços, como regra, ressalvada a inequívoca comprovação de desvantajosidade da medida, o que deverá ser devidamente justificado;
c) excluir os itens 9.3.1 e 9.6.1.1, na forma do item 'a.3' do encaminhamento proposto pelo Auditor, com a anuência do Diretor.
6. Tendo sido instado por mim (peça 194) a se pronunciar no processo, o Ministério Público (peça 200) sugeriu o retorno dos autos à Serur, para que esta avaliasse os novos elementos juntados pela Valec (peças 195-199) e os possíveis reflexos, no presente processo, do Acórdão 84/2020-TCU-Plenário, relator Ministro Bruno Dantas.
7. Transcrevo parcialmente, a seguir, a mais recente instrução da Serur (peça 206) , ratificada pelos dirigentes da unidade técnica (peças 207 e 208) , em que, ante o exame dos argumentos recursais e dos novos elementos aduzidos pela Valec e apontados pela Procuradoria, a unidade técnica mantem sua proposta de conhecer e dar provimento parcial ao recurso, embora tenha alterado, em parte, suas conclusões:
"EXAME DE MÉRITO
4. Constitui objeto da presente instrução verificar se a proposta de encaminhamento do exame acostado junto à peça 191 necessita ser atualizada frente aos elementos adicionais carreados pela Valec (peças 196-199) e ao disposto pelo Acórdão 84/2020-TCU-Plenário. 
4.1 Com relação à nova documentação trazida pela Valec, esta se compõe de:
 a. Resolução da Diretoria Executiva 4/2020 - que dispõe sobre medidas administrativas para conformar as contratações atuais e futuras aos termos dos Acórdãos 508/2018 e 84/2020, ambos do Plenário (peça 196) ;
 b. Cronograma simplificado do Plano de Ação exigido pelo Acórdão 84/2020-TCU-Plenário (peça 197) ;
 c. Quadro situacional dos contratos de supervisão vigentes (peça 198) ;
 d.  Edital 9/2019 (peça 199) . 
4.2 Por sua vez, o Acórdão 84/2020-TCU-Plenário (Ministro-Relator Bruno Dantas) , trata de auditoria operacional realizada para avaliar os contratos de supervisão e de gerenciamento de obras de construção rodoviária do Departamento Nacional de Infraestrutura de Transportes (Dnit) . 
4.3 Para trazer clareza e didática, a análise dos impactos da documentação adicional e do Acórdão 84/2020-TCU-Plenário serão apresentados na mesma estrutura lógica do exame de mérito anteriormente realizado, o qual foi dividido nas seguintes partes ou questões recursais: 
I. existe inadequação técnica na atual modelagem de contratação de serviços de supervisão de obras e a viabilidade de sua alteração para as futuras contratações (item 9.7.4) ; 
II. aplicam-se os limites de aditamento contratual da Lei 8.666/93 aos contratos de supervisão de obras (itens 9.71 e 9.7.3) ; 
III. houve superfaturamento em razão da taxa de overhead (itens 9.3.1 e 9.6.1.1) .
4.4 Além disso, como o exame anterior contou com despachos posteriores, trazendo posicionamentos pontuais divergentes desta unidade instrutora, a presente análise apresentará tais posicionamentos e os incorporará, em caso de concordância deste auditor. 
4.5 Passa-se à análise de cada um dos tópicos.
Da inadequação técnica na modelagem da contratação
5. Para melhor compreensão do tema, o TCU, por meio do Acórdão 508/2018-TCU-Plenário, reputou como incorreta a contratação de empresa supervisora baseada na previsão de pagamentos por homem-mês ou relacionados a simples permanência de mão de obra ou disponibilização de equipamentos. Naquela oportunidade, por meio do item 9.7.4, determinou à Valec que (in verbis) :
'9.7.4. nas futuras contratações de serviços de supervisão de obras, evite a previsão de pagamentos por homem-mês ou relacionados à mera permanência de mão de obra ou disponibilização de equipamentos, devendo haver previsão de pagamentos estritamente atrelados a produtos entregues ou resultados alcançados, os quais devem ser previamente definidos em bases compreensíveis, tangíveis, objetivamente observáveis e comprováveis, com níveis esperados de qualidade da prestação do serviço e respectivas adequações de pagamento;.
5.1 Por sua vez, quanto ao referido tema, o Acórdão 84/2020-TCU-Plenário, por meio do item 9.2.4, recomendou ao Dnit que avalie a conveniência e a oportunidade de (peça 204) :
'9.2.4. adotar como critério de pagamento para os serviços de supervisão e gerenciamento de obras de construção, de acordo com, os art. 28 e Anexo V da IN-MPDG 5/2017 e com a jurisprudência dessa Corte de Contas, a entrega de produtos ou de resultados alcançados, os quais devem ser previamente definidos em bases compreensíveis, tangíveis, objetivamente observáveis e comprováveis, com níveis esperados de qualidade da prestação do serviço e respectivas adequações de pagamento;' 
5.2 Ainda, sobre o tema, o acórdão supra, determinou ao Dnit que (item 9.1.5) : 
'9.1.5. apresente, nos próximos processos licitatórios para contratação de serviços de supervisão e gerenciamento de obras, justificativas para a escolha do critério de medição, em observância ao dever de motivação dos atos administrativos, especialmente nos casos em que se verifique ser inaplicável a adoção de critérios de medição baseados na entrega de produtos ou em resultados alcançados;'
5.3 Em síntese, o item 9.2.4 do Acórdão 84/2020-TCU-Plenário excepcionou (via recomendação) situações em que seria possível não utilizar a parametrização com base em produtos ou em resultados alcançados. Por sua vez, o item 9.1.5 desta decisão determinou que o Dnit fundamente a escolha do critério de medição adotado, especialmente quando não for possível a adoção de critérios baseados na entrega de produtos ou resultados alcançados.  
5.4 Em um primeiro exame das alegações recursais da Valec, acolhendo-as em parte, havia sido proposto alterar a redação do item 9.7.4 do Acórdão 508/2018-TCU-Plenário para que passasse a constar nos seguintes termos (peça 191, p. 18) :
'a.1) nas futuras contratações de serviços de supervisão de obras, evite a previsão de pagamentos por homem-mês ou relacionados à mera permanência de mão de obra ou disponibilização de equipamentos e utilize, após a validação do Departamento Nacional de Infraestrutura de Transportes, a sua metodologia de precificação de custos de referência de projetos, de estudos ambientais, de fiscalização e de gerenciamento de obras rodoviárias, ferroviárias e hidroviárias que se encontra em fase de desenvolvimento pela Fundação Getúlio Vargas;'
5.5 Feito este breve retrospecto, passa-se a análise dos impactos dos novos elementos encaminhados, bem como das novas diretrizes estabelecidas pelo Acórdão 84/2020-TCU-Plenário no encaminhamento anteriormente proposto.
 Análise:
5.6 Primeiramente, a proposta do exame anterior não é mais cabível, visto que, naquela oportunidade, deu-se provimento a parte das alegações da Valec, que, todavia, não estão aderentes à nova documentação carreada pela empresa pública.
5.7 Nesse sentido, a Valec que, ao tempo das suas alegações recursais, defendia a adequação do seu modelo de contratação de serviços de supervisão de obras; nesta etapa, passou a reconhecer a impropriedade do seu modelo e a tomar medidas no sentido de atender as disposições dos Acórdãos 508/2018 e 84/2020, ambos do Plenário.
5.8 Isso porque acostou a Resolução da Diretoria Executiva 4/2020 (peça 196, p. 3) , que, disciplinando as contratações de supervisão de obras e de engenharia consultiva, previu que essas se constituiriam de contratos por escopo (art. 5º) , cujos pagamentos deverão ser atrelados a produtos entregues ou a resultados alcançados (art. 6º) .
5.9 Ademais, foi proposto, no exame anterior, provimento das alegações que propugnaram pela impossibilidade de, em razão da complexidade temática, a Valec alterar, de maneira automática, o modelo de contratação de serviços de engenharia consultiva e supervisão de obras, sob pena de comprometer a realização de importantes obras de infraestrutura (peça 191, p 10-11) .
5.10 Como mencionado, a Resolução da Diretoria Executiva 4/2020 já estabeleceu que as novas contratações de supervisão de obras e de engenharia consultiva serão parametrizadas pela entrega de produtos ou resultados alcançados. 
5.11 Com relação ao Acórdão 84/2020-TCU-Plenário, entende-se que cabem ajustes no item 9.7.4 da decisão paradigma, para que esta fique perfeitamente compatível com esta decisão.
5.12 Isso porque o Acórdão 84/2020-TCU-Plenário excepciona situações em que seria possível a não utilização da parametrização com base em produtos ou em resultados alcançados, ao passo que, no Acórdão 508/2018-TCU-Plenário, essa ressalva não parece possível.
5.13 Nesse sentido, embora a determinação do item 9.7.4 do Acórdão 508/2018-TCU-Plenário contenha o trecho 'evite a previsão de pagamentos por homem-mês ou relacionados à mera permanência de mão de obra ou disponibilização de equipamentos', a parte seguinte do item, transcrita em negrito a seguir, transmite a ideia de não caber exceção à regra dos pagamentos baseados na entrega de produtos ou resultados:
'9.7.4. nas futuras contratações de serviços de supervisão de obras, evite a previsão de pagamentos por homem-mês ou relacionados à mera permanência de mão de obra ou disponibilização de equipamentos, devendo haver previsão de pagamentos estritamente atrelados a produtos entregues ou resultados alcançados, os quais devem ser previamente definidos em bases compreensíveis, tangíveis, objetivamente observáveis e comprováveis, com níveis esperados de qualidade da prestação do serviço e respectivas adequações de pagamento;'                 
[destaques acrescidos] 
5.14 Além disso, cabe ressaltar que a unidade instrutora propôs que o item 9.2.4 do Acórdão 84/2020-TCU-Plenário fosse externado na forma de determinação, o que, todavia, não foi acolhido pelo Ministro-Relator, Bruno Dantas, que entendeu que o normativo do Poder Executivo, que trata de procedimentos de licitação de serviços sob o regime de execução indireta, traz exceções ao pagamento com base em produtos ou resultados (peça 205, p. 5-6) :
'25. Acompanho a análise da unidade instrutora, porém considero que o encaminhamento proposto deva ser dirigido ao Dnit como recomendação em vez de determinação, pois mesmo a mencionada IN-MPDG 5/2017 admite exceções ao modelo de pagamento com base em resultados, conforme item 2.6 do Anexo V a seguir transcrito:
'd) Definir a forma de aferição/medição do serviço para efeito de pagamento com base no resultado, conforme as seguintes diretrizes, no que couber:
d.1. estabelecer a unidade de medida adequada para o tipo de serviço a ser contratado, de forma que permita a mensuração dos resultados para o pagamento da contratada e elimine a possibilidade de remunerar as empresas com base na quantidade de horas de serviço ou por postos de trabalho, observando que:
d.1.1. excepcionalmente poderá ser adotado critério de remuneração da contratada por quantidade de horas de serviço, devendo ser definido o método de cálculo para quantidade, qualificação da mão de obra e tipos de serviços sob demanda, bem como para manutenção preventiva, se for o caso;
d.1.2. excepcionalmente poderá ser adotado critério de remuneração da contratada por postos de trabalho, devendo ser definido o método de cálculo para quantidades e tipos de postos necessários à contratação;'
26. Dessa forma, acolho na forma de recomendação o item I.c da proposta de encaminhamento do relatório de fiscalização. Não obstante, considero que os critérios de medição adotados devem ser justificados nos respectivos processos licitatórios, baseados em estudos que analisem, para cada caso, as vantagens e desvantagens dos possíveis métodos de pagamento, em observância ao dever de motivação dos atos administrativos. Essas justificativas são mais necessárias ainda nos casos e que se verificar ser inaplicável a adoção de critérios de medição baseados na entrega de produtos ou em resultados alcançados, dada a excepcionalidade da situação diante do que dispõe a IN-MPDG 5/2017 bem como dos indícios de ineficiência do critério de medição baseado na disponibilização de mão de obra. Portanto, reputo que deva ser exarada determinação ao Dnit nesse sentido.'
[destaques acrescidos]
5.15 Pela passagem acima, fica evidente que o item 9.7.4 do Acórdão 508/2018-TCU-Plenário deve permitir, de maneira clara, exceções à regra geral da parametrização desses serviços com base em produtos ou resultados, visto que o próprio normativo do Poder Executivo estabelece situações em que tal pressuposto não é possível ou não pode ser exigido do gestor público. 
5.16 Dessa forma, entende-se que a determinação ínsita no item 9.7.4 do Acórdão 508/2018-TCU-Plenário deve ser tornada sem efeito, para que se amolde aos termos constantes do item 9.2.4 do Acórdão 84/2020-TCU-Plenário, recomendando-se à Valec que avalie a conveniência e a oportunidade de: 
'adotar como critério de pagamento para os serviços de supervisão e gerenciamento de obras de construção, de acordo com, os art. 28 e Anexo V da IN-MPDG 5/2017 e com a jurisprudência dessa Corte de Contas, a entrega de produtos ou de resultados alcançados, os quais devem ser previamente definidos em bases compreensíveis, tangíveis, objetivamente observáveis e comprováveis, com níveis esperados de qualidade da prestação do serviço e respectivas adequações de pagamento;' 
5.17 Por último, entende-se ainda que a determinação do item 9.1.5 do Acórdão 84/2020-TCU-Plenário é oportuna para o caso em apreço, visto que, se por um lado a recomendação proposta pode ampliar exageradamente a discricionaridade do gestor público; por outro, a referida determinação o condiciona a fundamentar e a justificar a escolha do critério de medição, sobretudo, quando não for utilizado critérios de medição baseados em produtos ou resultados.
5.18 Portanto, propõe-se determinar à Valec que:     
'apresente, nos próximos processos licitatórios para contratação de serviços de supervisão e gerenciamento de obras, justificativas para a escolha do critério de medição, em observância ao dever de motivação dos atos administrativos, especialmente nos casos em que se verifique ser inaplicável a adoção de critérios de medição baseados na entrega de produtos ou em resultados alcançados;'
Da aplicabilidade dos limites de aditamento contratual da Lei 8.666/93
6. O Acórdão 508/2018-TCU-Plenário fixou o entendimento de que os limites de aditamento contratual previstos na legislação (Leis 8.666/1993 e 13.303/2016) são aplicáveis aos contratos de supervisão e gerenciamento de obras. Assim, por meio dos itens 9.7.1 e 9.7.3 daquela decisão, foi determinado à Valec que (in verbis) :
'9.7.1. abstenha-se de aditar contratos de supervisão de obras além do limite legal de 25% estabelecido no art. 81, §1º, da Lei 13.303/2016, e no art. 65, §1º, da Lei 8.666/1993, no caso de haver prorrogação de prazo na execução da obra supervisionada, adotando medidas tempestivas com vistas a realizar nova contratação de supervisão, caso necessário
 (...) 
9.7.3. nos contratos de supervisão de obras que estejam em vigor, celebrados à égide da Lei 8.666/1993, caso seja necessária a prorrogação dos ajustes e estes ainda se encontrem aquém do limite legal de aditamento contratual, promova alteração unilateral quantitativa do objeto com vistas a suprimir postos de trabalho, com base no art. 65, inciso I, alínea 'b', da Lei 8.666/1993 ou, ainda, repactue a forma de pagamento avençada (art. 65, inciso II, alínea 'c', da mesma lei) , de forma a manter o equilíbrio econômico-financeiro do ajuste para diminuir ou suprimir a remuneração da contratada, de acordo com a mão de obra mínima necessária para prestação dos serviços;'
6.1 Por sua vez, com relação ao tema, o Acórdão 84/2020-TCU-Plenário fez a seguinte determinação (item 9.1.3) ao Dnit:
'9.1.3. abstenha-se de aditar além do limite legal de 25% os contratos de supervisão e gerenciamento de obras futuramente celebrados, por estar em desacordo com o estabelecido no art. 65, §§ 1º e 2º, da Lei 8.666/1993, inclusive quando a modificação do valor ocorrer em razão da prorrogação de prazo de vigência, adotando medidas tempestivas com vistas a realizar nova contratação, caso necessário;' 
6.2 Após a análise das alegações recursais da Valec, acolheu-se as alegações de que a extinção de um contrato de supervisão, cuja obra ainda esteja em andamento, em razão da extrapolação do limite de 25%, pode conduzir a prejuízo à Administração (peça 191, p. 16) :  
'6.20 Isso porque a realização de nova concorrência 'pode' levar a preço maior que o anteriormente contratado. Ademais, além dos custos com a desmobilização da supervisora antiga, a mobilização da supervisora nova e os custos inerentes à licitação (item 'h') precisam ser estimados para a tomada da melhor decisão, não se podendo perder de vista que a substituição de empresa, que acompanhou grande parte da execução da obra, implica na perda de importante conhecimento quanto ao histórico e às peculiaridades da obra, o que pode vir a ser relevante em certos casos (conforme Acórdão 2941/2016-TCU-Plenário - item 'i') .'
6.3 Assim, entendeu-se que a superação do limite de 25% de aditamento dos contratos de supervisão deveria ensejar, não a sua rescisão automática e a consequente realização de nova licitação, mas uma avaliação cuidadosa da Administração com relação aos seus impactos positivos e negativos a fim de que seja tomada a melhor decisão.
6.4 Nesse sentido, foi proposto alterar a redação do item 9.7.1 do Acórdão 508/2018-TCU-Plenário nos seguintes termos (peça 191, p. 18) :
'9.7.1 abstenha-se de aditar contratos de supervisão de obras além do limite legal de 25% estabelecido no art. 81, § 1º, da Lei 13.303/2016, e no art. 65, § 1º, da Lei 8.666/1993, no caso de haver prorrogação de prazo na execução da obra supervisionada, adotando medidas tempestivas com vistas a realizar nova contratação de supervisão, ressalvada a inequívoca comprovação de desvantajosidade da medida, o que deverá ser devidamente justificado.'
6.5 Feita esta breve síntese dos fatos, passa-se a análise dos impactos dos novos elementos encaminhados, bem como das diretrizes estabelecidas pelo Acórdão 84/2020-TCU-Plenário no encaminhamento anteriormente proposto.
 Análise:
6.4 De início, cabe antecipar que a documentação acostada pela Valec, bem como o disposto no Acórdão 84/2020-TCU-Plenário não ensejam alteração da proposta anterior.
6.5 Com relação à nova documentação acostada, verifica-se que a Valec vem tomando medidas administrativas para adequar os contratos futuros e os em andamento às exigências do Acórdão 84/2020-TCU-Plenário, que confirmou a aplicabilidade dos limites legais de aditamento contratual para os contratos de supervisão de obras e determinou a realização de plano de ação para que seja evitada a superação desses limites por parte dos contratos já em execução. 
6.6 Assim, a Resolução da Diretoria Executiva 4/2020 (peça 196, p. 4-5) estabelece classificação para os diferentes contratos dessa natureza (art. 11) , tendo como critério o estágio de sua execução, e cria o plano de ação (art. 12) , objeto de determinação do Acórdão 84/2020-TCU-Plenário, para que sejam evitados aditamentos além dos limites legais dos contratos em andamento ou para que sejam, ao menos, atenuados os seus efeitos caso esses se façam necessários. 
6.7 Além disso, o cronograma simplificado do plano de ação (peça 197) e o quadro situacional dos contratos vigentes (peça 198) reforçam o compromisso da Valec com as determinações do Acórdão 84/2020-TCU-Plenário e, por consequência, com os limites de aditamento contratual estabelecidos pela legislação.
6.8 Nesse sentido, embora a nova documentação acostada possa sugerir que a Valec concorde com a aplicação dos limites legais de aditamento contratual aos contratos de supervisão e gerenciamento de obras, a proposta encampada no exame anterior continua válida e oportuna, visto que apenas ressalva hipótese excepcional em que a extrapolação dos limites legais de aditamento contratual não deva conduzir à nova licitação, em razão da sua desvantajosidade. 
6.9 Quanto ao Acórdão 84/2020-TCU-Plenário (peça 204) , em que pese tal decisão não trazer expressamente qualquer situação em que a superação do limite legal de 25% para os aditamentos seja possível (item 9.1.3) , entende-se desejável manter a proposta do exame anterior que, mesmo vedando a possibilidade de aditamento além dos referidos limites, ressalva a possibilidade dessa extrapolação, quando a realização de novo certame se mostrar, inequivocamente, desvantajosa para a Administração. 
6.10 Isso porque podem existir situações, excepcionais, em que a realização de nova licitação possa onerar a contratação ou mesmo prejudicar os objetivos almejados pela Administração com a sua contratação original.
6.11 Quanto ao primeiro aspecto, seria a situação em que os custos com a desmobilização da supervisora antiga, a mobilização da supervisora nova e os custos inerentes à licitação superarem o desconto esperado de uma proposta vencedora. Quanto ao segundo aspecto, podem existir situações em que, em razão do histórico e de peculiaridades da obra, a substituição de empresa acarretar perda de importante conhecimento que não possa ser suprido integralmente pela simples transferência de pessoal e tecnologia entre a antiga e a nova contratada.
6.12 Além disso, o entendimento proposto está aderente ao entendimento firmado por outros Acórdãos, tais como o 1.317/2006, o 3.014/2011 e o 1.754/2013 (todos do Plenário) , em que o TCU determinou que a Administração se abstivesse de prorrogar contratos dessa natureza além dos limites da legislação, todavia, excepcionou a possibilidade de manutenção desses contratos caso ficasse comprovado e devidamente justificado a vantagem da sua prorrogação.  
6.13 Assim, em que pese o encaminhamento proposto no exame anterior excepcionar situação não prevista no Acórdão 84/2020-TCU-Plenário para a extrapolação do limite de 25% de aditamento, entende-se pertinente a sua manutenção, visto que, embora nele não esteja expresso ressalva equivalente, está implícita a impossibilidade de exigir a realização de licitação, quando, inequivocamente, a mesma se mostrar desvantajosa para Administração, seja por onerar os custos da contratação, seja por, de alguma forma, comprometer resultados esperados.  
6.14 Aliás, cabe frisar que justamente, em situações análogas às mencionadas, a legislação regente prevê hipóteses em que o procedimento licitatório é inexigível (ou vedado) : a)  Lei 8.666/1993 (art. 25) , b) Lei 12.462/2011 (art. 35) e c) Lei 13.303/2016 (art. 30) .  
6.15 Por último, no despacho que sucedeu o último exame, o Secretário concordou com a proposta de excepcionar a vedação à extrapolação dos limites legais de aditamento contratual nas situações em que a realização de nova licitação se mostrar, inequivocamente, desvantajosa, todavia entendeu que a mesma deveria ser aplicada, não ao item 9.7.1 da decisão vergastada, mas ao item 9.7.3 do decisum (peça 193, p. 2) .
6.16 Naquela oportunidade, o despacho entendeu que existem dois tipos de contratos. Em primeiro, contratos mais antigos, regidos exclusivamente pela Lei 8.666/1993 (item 9.7.3 do decisum) . Em segundo, contratos mais recentes, regidos também pela Lei 13.303/2016 (item 9.7.1) . Para os mais recentes, o Secretário entendeu que a ressalva não seria pertinente, visto que o art. 71 da Lei 13.303/2016 prevê uma maior duração para certos contratos, o que poderia ser aplicável aos contratos de supervisão de obras, de modo que esses possam acompanhar toda a execução do empreendimento. Para os mais antigos, regidos exclusivamente pela Lei 8.666/1993, a referida ressalva seria aplicável, visto que este diploma não enquadra os serviços do seu art. 57 no limite de 25% para prorrogação.
6.17 Em síntese, o despacho acostado junto à peça 193 propôs a ressalva à regra de vedação à superação do limite de 25% de aditamento ao item 9.7.3 (contratos antigos regidos exclusivamente pela Lei 8.666/1993) e a manutenção da redação do item 9.7.1 (contratos mais recentes regidos também pela Lei das Estatais) . 
6.18 Na presente análise, entende-se, com o devido respeito, que as considerações trazidas são, apenas em parte, oportunas. 
6.19 Quanto à supressão da mencionada ressalva no item 9.7.1 da decisão vergastada, entende-se que esta não se mostra a mais acertada. Isso porque, mesmo considerando que esse item se refira a contratos mais recentes, regidos pela Lei das Estatais, o § 1º do art. 81 da Lei 13.303/2016 estabelece, de maneira idêntica ao art. 65, §§ 1º e 2º, da Lei 8.666/1993, o limite de 25% aos aditamentos contratuais. 
6.20 Nesse sentido, ainda que a Lei 13.303/2016 preveja, em seu art. 71, uma duração maior a certos contratos, o que poderia ser aplicado aos contratos de supervisão e gerenciamento de obras, ainda assim, tais contratos, regidos por esse diploma, continuarão limitados ao limite de 25% para os aditamentos. 
6.21 Em outras palavras, uma coisa é a duração de um contrato e outra diferente é o limite de aditamento. A possibilidade, conferida pela Lei 13.303/2016, de elaboração de contratos com duração maior (art. 71) não afasta a exigência de cumprimento do limite de 25%. 
6.22 Dessa forma, entende-se que, nas situações em que a realização de novo certame se mostrar inequivocamente desvantajosa, cabe a flexibilização do limite de 25% também para os contratos regidos pela Lei das Estatais.
6.23 Quanto à inclusão da mencionada ressalva no item 9.7.3 da decisão vergastada, entende-se que esta seja oportuna, visto que ela se refere a contratos mais antigos, regidos pela Lei 8.666/1993, que ainda se encontram em fase de execução. Quanto a esses contratos, o próprio Ministro-Relator, Bruno Dantas, em seu voto condutor do Acórdão 84/2020-TCU-Plenário, vislumbrou a possibilidade de aditamento além dos limites legais (peça 205, p. 4-5) : 
'Quanto aos contratos vigentes, vislumbro que pode haver situações das mais diversas. Para contratos em estágio inicial de execução, não vejo óbice para que se obedeçam aos limites de acréscimo de 25%, desde que realizado um adequado acompanhamento e planejamento caso seja necessária nova licitação para a continuidade dos serviços de supervisão. Já para outros contratos, pode não se mostrar viável ou vantajoso vedar a realização de aditivos. Nesse sentido, considero que, por meio da apresentação de um plano de ação, o próprio Dnit pode estabelecer as ações que balizarão a gestão dos contratos atualmente vigentes no que tange à observância do limite previsto no art. 65, § 1º, da Lei 8.666/1993.'
6.24 Por todo o exposto, entende-se que a nova documentação acostada pela Valec e o disposto no Acórdão 84/2020-TCU-Plenário não possuem o condão de alterar a proposta de encaminhamento do parágrafo 6.25 do exame anterior (peça 191, p. 15) . Entretanto, entende-se oportuna a proposta encampada pelo despacho acostado junto à peça 193, propondo a alteração da redação do item 9.7.3 da decisão vergastada, nos seguintes termos:
'9.7.3. nos contratos de supervisão de obras que estejam em vigor, celebrados à égide da Lei 8.666/1993, caso seja necessária a prorrogação dos ajustes e estes ainda se encontrem aquém do limite legal de aditamento contratual, promova alteração unilateral quantitativa do objeto com vistas a suprimir postos de trabalho, com base no art. 65, inciso I, alínea 'b', da Lei 8.666/1993 ou, ainda, repactue a forma de pagamento avençada (art. 65, inciso II, alínea 'c', da mesma lei) , de forma a manter o equilíbrio econômico-financeiro do ajuste para diminuir ou suprimir a remuneração da contratada, de acordo com a mão de obra mínima necessária para prestação dos serviços. Se ainda assim tais medidas se mostrarem infrutíferas para evitar futuros aditamentos contratuais além do mencionado limite legal, realizar novo procedimento licitatório, ressalvada a inequívoca comprovação de desvantajosidade da medida, o que deverá ser devidamente justificado;' 
Da taxa de overhead
7. O Acórdão 508/2018-TCU-Plenário entendeu haver possível superfaturamento, decorrente da taxa de overhead, de 40%, utilizada no Contrato 90/2010, estabelecendo que a taxa máxima do caso em apreço seria 20%. 
7.1 Nesse sentido, comunicou à Comissão Mista de Planos, Orçamentos Públicos e Fiscalização do Congresso Nacional às irregularidades apuradas no curso da auditoria (item 9.3) e, especialmente, no item 9.3.1, a suposta irregularidade na taxa de overhead (in verbis) : 
'9.3.1. quanto ao achado III.1, 'superfaturamento decorrente de overhead excessivo', é necessária a adoção de medidas administrativas por parte da Valec para a celebração de termo aditivo ao Contrato 90/2010, com a finalidade de reduzir o percentual praticado de 40% para 20%;'
7.2 A decisão vergastada determinou ainda à Secex-SP a instauração de processo apartado de tomada de contas especial (item 9.6) e estabeleceu, no item 9.6.1.1, a seguinte medida a ser adotada por essa unidade instrutora (in verbis) : '9.6.1.1. utilizar como paradigma a taxa de overhead de 20%'. 
7.3 Após a análise das alegações recursais carreadas, acolheu-se integralmente as alegações da Valec que propugnaram pela adequação da taxa de 40% de overhead, externando-se, na oportunidade, a seguinte análise (peça 191, p. 16-17) : 
'7.2 A Secex-SP apontou um superfaturamento de R$ 2.727.192,69 (valor histórico) , em razão da utilização e pagamento de taxa de overhead de 40% em suposta contrariedade a jurisprudência desta Corte de Contas que prescreveria um percentual de até 20% para esta rubrica.
7.3 Passando paras alegações recursais, entende-se que o percentual de 20% do overhead, previsto no item 9.3.1 do Acórdão vergastado não deve ser aplicado no caso vertente e as alegações da Valec procedem e devem ser acolhidas.   
7.4  Quanto aos critérios de auditoria colacionados pela unidade instrutora (peça 84, p. 9) , entende-se que aqueles constituídos após o contrato 90/2010 (Acórdão 653/2011-TCU-Plenário e a Portaria TCUSegecex 33/2012) não podem retroagir para prejudicar gestor público ou empresa, sob pena de ofensa à segurança jurídica e à confiança. Tais decisões até podem orientar decisões relativas a casos anteriores, todavia, jamais serem utilizadas retroativamente como fundamento de uma penalidade ou de um débito. 
7.5 Quanto aos critérios constituídos anteriormente a elaboração do Contrato 90/2010, o Acórdão 1523/2005 não trata de overhead, mas de Bonificação e Despesas Indiretas (BDI) , não sendo aplicável a este caso. Por sua vez, o Acórdão 581/2009-TCU-Plenário estabelece a adequação da taxa de 20% de overhead para obra de irrigação em Tocantins, todavia, vislumbra-se três razões para entender que a presente decisão não constitui um critério satisfatório para o caso concreto. 
7.6 Em primeiro, o Acórdão 2839/2011-TCU-Plenário, dirigido diretamente à Valec, considerou razoável o custo administrativo (overhead) de 40%:      
'7.2.2.4 Um outro aspecto das razões apresentadas diz respeito aos valores de Encargos Sociais e Custo Administrativo. Foi assinalado que os percentuais máximos de 84,04% e 30%, respectivamente, não se aplicariam à Valec, pois o Acórdão 629/2011-TCU-Plenário (DOU de 28/3/2011) trata de situação diversa, em razão de que tais percentuais seriam aplicados apenas se o DNIT optasse por não utilizar a metodologia do BDI. Consideramos tal argumentação pertinente.
7.2.2.5 Desse modo, optamos por realizar nova pesquisa. Em consulta ao site do DNIT (http://www.dnit.gov.br/) , em 15/9/2011, opção 'Custos e Pagamentos', subopção 'Tabela de Preços de Consultoria', item 'Tabela de Consultoria (2011) ', obtivemos Tabela de Preços de Consultoria - Última Atualização 13/5/2011 (http://www.dnit.gov.br/servicos/tabela-de-precos-deconsultoria/Tabela%20de%20Consultoria%20-dezembro2009.pdf; Peça 108) .
Nessa tabela, na linha 'Taxas', identificamos os seguintes percentuais: Encargos Sociais - 88,04%; Custo Administrativo - 50,00%; Remuneração da Empresa - 12%; Despesas Fiscais/PIS/COFINS (Sem CSLL e CPMF) = 16.62%. Desse modo, os percentuais utilizados no Edital 2/2011 para as rubricas Encargos Sociais, Custo Administrativo (overhead) , Lucro e Despesas Fiscais, quais sejam, 87,54%, 40%, 12% e 16,62%, apresentam-se razoáveis. [destaques acrescidos]'
7.7 Em segundo, uma decisão sem eficácia geral (inter partes) direcionada à Secretaria de Tocantins não pode se sobressair sobre outra decisão, como a do Acórdão 2839/2011-TCU-Plenário, de mesma natureza e ainda posterior e aplicada diretamente à Valec. 
7.8 Em terceiro, o entendimento do Acórdão 581/2009 se deu sobre uma obra de irrigação, cuja natureza é diversa das obras administradas pela Valec, sendo temerário, sem um estudo razoável, utilizar tal decisão como referência para uma obra de ferrovia.
7.9 Dessa forma, o TCU pode e deve mudar o seu entendimento sempre que necessário para o alcance da eficiência e do interesse público, todavia, tais mudanças devem preservar situações constituídas de acordo com as orientações válidas então existentes. 
7.10 Ainda que agora se entenda que o percentual de 40% de overhead é incorreto, o fato é que o TCU já entendeu que o mesmo percentual (em obra semelhante da Valec) era adequado, não cabendo a escolha de outra decisão, endereçada a outro órgãos e relacionada à obra de natureza distinta, para fundamentar uma redução dessa taxa.
7.11 Do contrário, o Tribunal impõe incentivos desfavoráveis à Administração e ao parceiro privado. No primeiro caso, pode paralisar ou atrasar a tomada de decisão por parte dos gestores públicos, que podem vir a reconhecer nessa instabilidade decisória o risco de ser punido ou responsabilizado pelo simples ato de decidir. No segundo caso, a falta de estabilidade das regras é percebida como mais um risco ao particular, que o repassará ao seu preço, de maneira a encarecer os custos da Administração e a reduzir o acesso da sociedade às utilidades contratadas.
7.12 Portanto, propõe-se dar provimento integral as alegações que propugnaram pelo afastamento do superfaturamento, em razão da taxa de 40% de overhead do Contrato 90/2010.'
[destaques do original] 
7.4 Diante do exposto, entendeu-se como principal argumento da aparente fragilidade da parcela do aventado débito a ausência (nos autos) de critério de auditoria tecnicamente seguro e juridicamente exigível da Valec em momento anterior à celebração do específico objeto fiscalizado (Contrato 90/2010) que indicasse seguramente aos gestores da referida entidade e licitantes da época o percentual de 20% como limite máximo aceitável (ou permitido) . 
7.5 Portanto, propôs-se tornar sem efeito o item 9.3.1 e, por arrastamento, o item 9.6.1.1, da decisão vergastada, ante a conclusão de inexistência de superfaturamento na taxa de overhead. 
7.6 Em que pese tanto a documentação complementar acostada pela Valec como o Acórdão 84/2020-TCU-Plenário não tratarem da taxa de overhead, no despacho que sucedeu o último exame, o Diretor, concordando com a proposta de inexistência de dano em razão da taxa de overhead utilizada, propôs, adicionalmente 'tornar sem efeito os itens 9.3.1 e 9.6.1.1 do Acórdão 508/2018-TCU-Plenário'; tornar sem efeito 'parte do item 9.2.2 do Acórdão 1951/2018-TCU-Plenário' - na parte em que este se refere ao mencionado item 9.6.1.1 do Acórdão 508/2018-TCU-Plenário (peça 192, p. 3-4) .
7.7 Por sua vez, no despacho seguinte, o Secretário, concordando integralmente com a proposta do exame, entendeu que 'a exclusão do item 9.6.1.1 torna sem efeito, por si só, eventuais remissões, por outros acórdãos, ao comando excluído' (peça 193, p. 2) . 
7.8 Passa-se a seguir a análise das considerações dos despachos posteriores. 
Análise
7.9 De pronto, entende-se que, em que pese a exclusão de item 9.6.1.1 do acórdão vergastado implicar a automática exclusão do correspondente item 9.2.2 do Acórdão 1951/2018-TCU-Plenário, a referência expressa ao item da decisão seguinte torna mais imediata, transparente e didática a sua exclusão para os destinatários da deliberação. 
7.10 Assim, como dito alhures, a documentação acostada pela Valec e o disposto no Acórdão 84/2020-TCU-Plenário não alteram a proposta de encaminhamento do parágrafo 7.12 do exame anterior (peça 191, p. 18) . Entretanto, entende-se oportuna a proposta encampada pelo despacho do Diretor, propondo o provimento das alegações, nos seguintes termos (peça 192, p. 4) :
'a.4) tornar sem efeito os itens 9.3.1 e 9.6.1.1 do Acórdão 508/2018-TCU-Plenário e parte do item 9.2.2 do Acórdão 1951/2018-TCU-Plenário (este exclusivamente no que se refere ao mencionado item 9.6.1.1 da decisão anterior) , ante a conclusão de ausência de critério de auditoria tecnicamente consistente e juridicamente exigível ao tempo dos atos que resultaram na formalização do Contrato 90/2010 da Valec que permita sustentar o aventado superfaturamento derivado da taxa de overhead (40%) no âmbito da referida avença e/ou a apuração segura de sua extensão;'
CONCLUSÃO
8. Das análises anteriores, entende-se que os elementos adicionais juntados pela Valec (peças 196-199) , o Acórdão 84/2020-TCU-Plenário (peça 204) , bem como os despachos acostados às peças 192 e 193 ensejam alterações na proposta de encaminhamento anteriormente alvitrada (peça 191) . 
8.1 Nesse sentido, tem-se as seguintes conclusões sobre os questionamentos recursais propostos no exame precedente:  
I. inadequação da metodologia de contratação dos serviços de supervisão de obras, baseada na previsão de pagamentos por homem-mês ou relacionados à simples permanência de mão de obra ou disponibilização de equipamentos, utilizada pela Valec no Contrato 90/2010;
 II. aplicabilidade do limite de aditamento contratual, previsto no §1º do art. 65 da Lei 8.666/93, para os serviços de supervisão de obras;
 III. inexistência de superfaturamento em razão da taxa de overhead adotada.
8.2 Por todo o exposto, propõe-se dar provimento parcial ao presente recurso.
PROPOSTA DE ENCAMINHAMENTO
9. Ante o exposto, com fundamento nos arts. 32, inciso I, e 33 da Lei 8.443/92 e art. 285 do RITCU, submetem-se os autos à apreciação superior, com a seguinte proposta de encaminhamento:
 a) conhecer do recurso interposto e, no mérito, dar-lhe provimento parcial para:
 a.1) tornar sem efeito o item 9.7.4 do Acórdão 508/2018-TCU-Plenário e:
 a.1.1) determinar à Valec que apresente, nos próximos processos licitatórios para contratação de serviços de supervisão e gerenciamento de obras, justificativas para a escolha do critério de medição, em observância ao dever de motivação dos atos administrativos, especialmente nos casos em que se verifique ser inaplicável a adoção de critérios de medição baseados na entrega de produtos ou em resultados alcançados;
 a.1.2) recomendar à Valec que avalie a conveniência e a oportunidade de: adotar como critério de pagamento para os serviços de supervisão e gerenciamento de obras de construção, de acordo com, os art. 28 e Anexo V da IN-MPDG 5/2017 e com a jurisprudência dessa Corte de Contas, a entrega de produtos ou de resultados alcançados, os quais devem ser previamente definidos em bases compreensíveis, tangíveis, objetivamente observáveis e comprováveis, com níveis esperados de qualidade da prestação do serviço e respectivas adequações de pagamento;
 a.2) alterar a redação do item 9.7.1 do Acórdão 508/2018-TCU-Plenário para que passe a contar nos seguintes termos: abstenha-se de aditar contratos de supervisão de obras além do limite legal de 25% estabelecido no art. 81, §1º, da Lei 13.303/2016, e no art. 65, §1º, da Lei 8.666/1993, no caso de haver prorrogação de prazo na execução da obra supervisionada, adotando medidas tempestivas com vistas a realizar nova contratação de supervisão, ressalvada a inequívoca comprovação de desvantajosidade da medida, o que deverá ser devidamente justificado;
 a.3)  alterar a redação do item 9.7.3 do Acórdão 508/2018-TCU-Plenário para que passe a constar nos seguintes termos: nos contratos de supervisão de obras que estejam em vigor, celebrados à égide da Lei 8.666/1993, caso seja necessária a prorrogação dos ajustes e estes ainda se encontrem aquém do limite legal de aditamento contratual, promova alteração unilateral quantitativa do objeto com vistas a suprimir postos de trabalho, com base no art. 65, inciso I, alínea 'b', da Lei 8.666/1993 ou, ainda, repactue a forma de pagamento avençada (art. 65, inciso II, alínea 'c', da mesma lei) , de forma a manter o equilíbrio econômico-financeiro do ajuste para diminuir ou suprimir a remuneração da contratada, de acordo com a mão de obra mínima necessária para prestação dos serviços. Se ainda assim tais medidas se mostrarem infrutíferas para evitar futuros aditamentos contratuais além do mencionado limite legal, realizar novo procedimento licitatório, ressalvada a inequívoca comprovação de desvantajosidade da medida, o que deverá ser devidamente justificado;
 a.4) tornar sem efeito os itens 9.3.1 e 9.6.1.1 do Acórdão 508/2018-TCU-Plenário e parte do item 9.2.2 do Acórdão 1951/2018-TCU-Plenário (este exclusivamente no que se refere ao mencionado item 9.6.1.1 da decisão anterior) , ante a conclusão de ausência de critério de auditoria tecnicamente consistente e juridicamente exigível ao tempo dos atos que resultaram na formalização do Contrato 90/2010 da Valec que permita sustentar o aventado superfaturamento derivado da taxa de overhead (40%) no âmbito da referida avença e/ou a apuração segura de sua extensão;
 a.5) informar ao recorrente e demais interessados do acórdão a ser proferido, destacando que o relatório e o voto que o fundamentam podem ser acessados por meio do endereço eletrônico www.tcu.gov.br/acordaos."
	
8. O Ministério Público pronunciou-se (peça 211) no sentido de dar provimento parcial ao pedido de reexame, nestes termos: 
"Cuidam os autos de pedido de reexame interposto pela Valec Engenharia, Construções e Ferrovias S/A (Valec) [footnoteRef:2] contra os subitens 9.7.1, 9.7.3, 9.7.4 e 9.7.6 do Acórdão 508/2018-TCU-Plenário (peça 84) , mantido pelo Acórdão 958/2018-TCU-Plenário[footnoteRef:3] (peça 131) e alterado pelo Acórdão 1951/2018-TCU-Plenário[footnoteRef:4] (peça 151) , todos sob relatoria do Ministro Benjamin Zymler. [2:  Peças: 105, inserida no e-TCU em 10/4/2018; 154 e 155, inseridas no e-TCU em 27/8/2018.]  [3:  Principais medidas constantes do Acórdão 958/2018-TCU-Plenário: conhecimento e negativa de provimento a agravo oposto pela Valec contra o Acórdão 508/2018-TCU-Plenário; conhecimento e rejeição de embargos de declaração opostos pela empresa pública contra o Acórdão 508/2018-TCU-Plenário; e sobrestamento do exame dos pedidos de reexame interpostos pela Valec e pela empresa SGS Enger Engenharia Ltda. contra o Aco¿rda¿o 508/2018-TCU-Plena¿rio. O recurso da sociedade SGS não foi conhecido, nos termos do Acórdão 2543/2019-TCU-Plenário (relator Ministro Raimundo Carreiro) .]  [4:  Análise de oitivas determinadas pelo subitem 9.2 do Aco¿rda¿o 508/2018-TCU-Plena¿rio, com base no art. 276, § 3º, do Regimento Interno/TCU.] 
Por meio do Acórdão 508/2018-TCU-Plenário, o Tribunal apreciou auditoria, no a¿mbito do Fiscobras/2016, cujo escopo se restringiu ao Contrato 90/2010, firmado em 30/12/2010, entre a Valec e a empresa SGS Enger Engenharia Ltda., no montante original de R$ 18.175.221,67, com vigência prevista até 3/3/2017[footnoteRef:5], cujo objeto era a supervisa¿o das obras relativas ao Lote 5S da extensa¿o sul da Ferrovia Norte-Sul (FNS) [footnoteRef:6]. [5:  Parágrafo 14 do relatório de fiscalização à peça 38 (p. 6) . Em 14/3/2018, data da prolação do acórdão recorrido, o Contrato 90/2010 encontrava-se " (...) em seu de¿cimo termo aditivo, (...) vigente ate¿ 30/3/2018, ao valor total de R$ 64.369.093,61 (sem reajuste) ou R$ 74.688.757,95, a prec¿os reajustados." (excerto do parágrafo 5 do voto condutor do Acórdão 508/2018-TCU-Plenário) .]  [6:  Execução das obras com base no Contrato 68/2010, celebrado em 15/12/2010, entre a Valec e a empresa TIISA - Triunfo Iesa Infraestrutura S.A., pela quantia de R$ 433.993.842,40 (parágrafo 13 do relatório de fiscalização à peça 38, p. 6) .] 
A Valec demonstrou sua irresignação em relação a quatro temas, objeto das determinações a ela dirigidas por meio dos subitens, a seguir transcritos, do acórdão recorrido:
limite de aditamento de contratos de supervisão de obras (pro futuro) :
'9.7.1. abstenha-se de aditar contratos de supervisa¿o de obras ale¿m do limite legal de 25% estabelecido no art. 81, §1º, da Lei 13.303/2016, e no art. 65, §1º, da Lei 8.666/1993, no caso de haver prorrogac¿a¿o de prazo na execuc¿a¿o da obra supervisionada, adotando medidas tempestivas com vistas a realizar nova contratac¿a¿o de supervisa¿o, caso necessa¿rio;' (grifo nosso) 
condições para a prorrogação de contratos de supervisão de obras celebrados com base na Lei 8.666/1993 e em vigor à época da prolação do Acórdão 508/2018-TCU-Plenário, com fins à manutenção do equilíbrio econômico-financeiro:
'9.7.3. nos contratos de supervisa¿o de obras que estejam em vigor, celebrados a¿ e¿gide da Lei 8.666/1993, caso seja necessa¿ria a prorrogac¿a¿o dos ajustes e estes ainda se encontrem aque¿m do limite legal de aditamento contratual, promova alterac¿a¿o unilateral quantitativa do objeto com vistas a suprimir postos de trabalho, com base no art. 65, inciso I, ali¿nea 'b', da Lei 8.666/1993 ou, ainda, repactue a forma de pagamento avenc¿ada (art. 65, inciso II, ali¿nea 'c', da mesma lei) , de forma a manter o equili¿brio econo¿mico-financeiro do ajuste para diminuir ou suprimir a remunerac¿a¿o da contratada, de acordo com a ma¿o de obra mi¿nima necessa¿ria para prestac¿a¿o dos servic¿os;' (grifos nossos) 
critério de pagamento de contratos de supervisão de obras (pro futuro) :
'9.7.4. nas futuras contratac¿o¿es de servic¿os de supervisa¿o de obras, evite a previsa¿o de pagamentos por homem-me¿s ou relacionados a¿ mera permane¿ncia de ma¿o de obra ou disponibilizac¿a¿o de equipamentos, devendo haver previsa¿o de pagamentos estritamente atrelados a produtos entregues ou resultados alcanc¿ados, os quais devem ser previamente definidos em bases compreensi¿veis, tangi¿veis, objetivamente observa¿veis e comprova¿veis, com ni¿veis esperados de qualidade da prestac¿a¿o do servic¿o e respectivas adequac¿o¿es de pagamento;' (grifos nossos) 
limite para pagamento de despesas administrativas (overhead) em contratos de serviços de engenharia consultiva (pro futuro) :
'9.7.6. na orc¿amentac¿a¿o de servic¿os de engenharia consultiva, limite a 20% o percentual adotado para despesas administrativas (overhead) da empresa contratada;' (grifos nossos e do original) 
Ao analisar o recurso apresentado pela Valec, a Secretaria de Recursos do Tribunal (Serur) apresentou três opiniões distintas, consideradas as manifestações do Auditor Federal de Controle Externo - AUFC (peça 191) , do diretor (peça 192) e do titular da unidade técnica (peça 193) , todas datadas de 1º/7/2020 (data de inserção das manifestações no e-TCU) . As três propostas foram coincidentes quanto ao conhecimento e provimento parcial do pedido de reexame, mas apontaram distintos desfechos.
Em nenhuma das três manifestações mencionadas foi feita remissão ao Acórdão 84/2020-TCU-Plenário (relator Ministro Bruno Dantas - peça 204) , prolatado em 22/1/2020, no âmbito do TC Processo 032.129/2017-3, referente à auditoria operacional realizada para avaliar os contratos de gerenciamento e de supervisão de obras de construção rodoviária do Departamento Nacional de Infraestrutura de Transportes (DNIT) , no que tange a sua contribuição para a entrega dos empreendimentos no custo, prazo e qualidade projetados.
Após o pronunciamento da Serur, foi realizada, em 22/9/2020, reunião virtual entre representantes da Valec - incluso seu diretor-presidente, Sr. André Kuhn - e este membro do Ministério Público de Contas da União, bem como parte de sua assessoria, ocasião em que a empresa pública esclareceu que já teria adotado ou estaria implementando diversas medidas para dar cumprimento às disposições do Acórdão 508/2018-TCU-Plenário, bem como se adequar às diretrizes consignadas no Acórdão 84/2020-TCU-Plenário - considerando que essa deliberação trouxe reflexos à temática dos contratos de engenharia consultiva no âmbito da Administração Pública.
Como resultado da reunião, o dirigente-máximo da entidade recorrente comprometeu-se a encaminhar ao Tribunal elementos que, em sua opinião, poderiam resultar no provimento do pedido de reexame.
Em 26/9/2020, a Valec juntou a este processo o Ofício 438/2020/ADMIN-VALEC/GAB-VALEC/PRESI-VALEC, de 22/9/2020 (peça 195) , por meio do qual indicou a anexação aos autos dos seguintes documentos:
Resolução da Diretoria Executiva (Direx) 4, de 2/7/2020 (peça 196) , assim ementada: 'Dispõe sobre medidas administrativas para conformar as contratac¿o¿es atuais e futuras aos termos dos Aco¿rda¿os nº 508/2018 e nº 84/2020 - Plena¿rio do Tribunal de Contas da Unia¿o (TCU) .' (peça 196, p. 1 - grifo nosso) ;
'Cronograma Simplificado - Plano de Ação 84/2020' (peça 197) , no qual foram apresentados diversos quadros com ações efetivadas e a serem efetivadas no período de julho de 2020 a outubro de 2021, relacionadas a: contratos vigentes de engenharia consultiva; novos editais de engenharia consultiva; e futuras licitações para contratação de serviços de gerenciamento de obras, de supervisão de obras e de apoio à desapropriação;
Quadro intitulado 'Situacional - Contratos vigentes assunção da nova Gestão', com subtítulo 'Contratos de Engenharia Consultiva - Resolução 2/2020 - Direx' (peça 198) ;
minuta do Edital 9/2019[footnoteRef:7] (peça 199) , atinente à: [7:  Licitação "Homologada" (disponível em:  e  - acessos em 28/7/2021) .] 
'Contratac¿a¿o de empresa de consultoria especializada para realizac¿a¿o de gerenciamento, apoio te¿cnico, monitoramento ambiental e execuc¿a¿o de estudos e programas ambientais dos empreendimentos da VALEC, para o peri¿odo de 24 (vinte e quatro) meses.' (peça 199, p. 1) 
Na mencionada reunião virtual, a Valec ressaltou que já teria adotado, desde o momento em que tomou conhecimento do Acórdão 84/2020-TCU-Plenário, diversas medidas internas para adequar seus procedimentos a essa deliberação, tendo em vista sua compreensão de que teria havido ' (...) mudanc¿a do entendimento jurisprudencial da Corte de Contas sobre os contratos de engenharia consultiva' em relação ao estabelecido no Aco¿rda¿o nº 508/2018 - TCU (conforme considerando da Resolução da Diretoria Executiva 4/2020 - peça 196, p. 1) .
Tendo em vista o momento em que o pedido de reexame foi interposto, em 10/4/2018 (peça 105) , e as ações levadas a efeito desde então pela Valec - especialmente a partir da aprovação do Acórdão 84/2020-TCU-Plenário -, o Ministério Público verificou a necessidade de retorno dos autos à Serur.
Considerando que a Valec havia juntado novos elementos ao processo após o pronunciamento da unidade técnica (peças 195 a 199) ; que o Acórdão 84/2020-TCU-Plenário trouxe novos entendimentos do Tribunal sobre a matéria tratada na auditoria; e que o alinhamento das medidas consignadas na referida deliberação com aquelas constantes do acórdão recorrido poderiam evitar, em respeito ao art. 926, caput, do Código de Processo Civil (CPC) [footnoteRef:8], posições dissonantes da Corte de Contas sobre o mesmo tema (contratos de supervisão de obras) , em relação a unidades jurisdicionadas distintas (Valec e DNIT) , foi sugerido, no parecer deste membro do MP/TCU à peça 200, que a Serur reavaliasse o pedido de reexame interposto pela Valec. [8:  "Art. 926. Os tribunais devem uniformizar sua jurisprudência e mantê-la estável, íntegra e coerente."] 
Consoante determinação do Ministro Raimundo Carreiro, novo relator sorteado para o pedido de reexame[footnoteRef:9], os autos foram remetidos para reinstrução pela Serur (peça 201) . [9:  O pedido de reexame foi admitido pelo Ministro José Múcio Monteiro, relator então encarregado de sua apreciação, por meio do despacho à peça 173.] 
Por meio da instrução à peça 206 (pareceres concordantes dos dirigentes das Serur às peças 207 e 208) , a unidade técnica concluiu que os novos elementos juntados pela Valec a este processo e o advento do Acórdão 84/2020-TCU-Plenário implicaram a necessidade de promover alterações nas propostas anteriormente apresentadas às peças 191-193, desta vez com manifestações uníssonas do AUFC, do diretor e do secretário da Serur.
As conclusões da Serur sobre os temas tratados no pedido de reexame da Valec foram por ela resumidas da seguinte forma, no parágrafo 8.1 da instrução à peça 206 (p. 17) :
'I. inadequação da metodologia de contratação dos serviços de supervisão de obras, baseada na previsão de pagamentos por homem-mês ou relacionados à simples permanência de mão de obra ou disponibilização de equipamentos, utilizada pela Valec no Contrato 90/2010;
II. aplicabilidade do limite de aditamento contratual, previsto no §1º do art. 65 da Lei 8.666/93, para os serviços de supervisão de obras;'
III. inexistência de superfaturamento em razão da taxa de overhead adotada.
 (grifo nosso) 
A partir das mencionadas conclusões, a Serur propôs, ao final da instrução à peça 206, que o Tribunal conhecesse do pedido de reexame interposto pela Valec e, no mérito, desse-lhe provimento parcial. Esse desfecho implicaria, no entendimento da unidade técnica, a necessidade da adoção das seguintes medidas:
a.1) tornar sem efeito o item 9.7.4 do Acórdão 508/2018-TCU-Plenário e:
a.1.1) determinar à Valec que apresente, nos próximos processos licitatórios para contratação de serviços de supervisão e gerenciamento de obras, justificativas para a escolha do critério de medição, em observância ao dever de motivação dos atos administrativos, especialmente nos casos em que se verifique ser inaplicável a adoção de critérios de medição baseados na entrega de produtos ou em resultados alcançados; 
a.1.2) recomendar à Valec que avalie a conveniência e a oportunidade de: adotar como critério de pagamento para os serviços de supervisão e gerenciamento de obras de construção, de acordo com, os art. 28 e Anexo V da IN-MPDG 5/2017 e com a jurisprudência dessa Corte de Contas, a entrega de produtos ou de resultados alcançados, os quais devem ser previamente definidos em bases compreensíveis, tangíveis, objetivamente observáveis e comprováveis, com níveis esperados de qualidade da prestação do serviço e respectivas adequações de pagamento; 
a.2) alterar a redação do item 9.7.1 do Acórdão 508/2018-TCU-Plenário para que passe a constar nos seguintes termos: abstenha-se de aditar contratos de supervisão de obras além do limite legal de 25% estabelecido no art. 81, §1º, da Lei 13.303/2016, e no art. 65, §1º, da Lei 8.666/1993, no caso de haver prorrogação de prazo na execução da obra supervisionada, adotando medidas tempestivas com vistas a realizar nova contratação de supervisão, ressalvada a inequívoca comprovação de desvantajosidade da medida, o que deverá ser devidamente justificado; 
a.3) alterar a redação do item 9.7.3 do Acórdão 508/2018-TCU-Plenário para que passe a constar nos seguintes termos: nos contratos de supervisão de obras que estejam em vigor, celebrados à égide da Lei 8.666/1993, caso seja necessária a prorrogação dos ajustes e estes ainda se encontrem aquém do limite legal de aditamento contratual, promova alteração unilateral quantitativa do objeto com vistas a suprimir postos de trabalho, com base no art. 65, inciso I, alínea 'b', da Lei 8.666/1993 ou, ainda, repactue a forma de pagamento avençada (art. 65, inciso II, alínea 'c', da mesma lei) , de forma a manter o equilíbrio econômico-financeiro do ajuste para diminuir ou suprimir a remuneração da contratada, de acordo com a mão de obra mínima necessária para prestação dos serviços. Se ainda assim tais medidas se mostrarem infrutíferas para evitar futuros aditamentos contratuais além do mencionado limite legal, realizar novo procedimento licitatório, ressalvada a inequívoca comprovação de desvantajosidade da medida, o que deverá ser devidamente justificado;
a.4) tornar sem efeito os itens 9.3.1 e 9.6.1.1 do Acórdão 508/2018-TCU-Plenário e parte do item 9.2.2 do Acórdão 1951/2018-TCU-Plenário (este exclusivamente no que se refere ao mencionado item 9.6.1.1 da decisão anterior) , ante a conclusão de ausência de critério de auditoria tecnicamente consistente e juridicamente exigível ao tempo dos atos que resultaram na formalização do Contrato 90/2010 da Valec que permita sustentar o aventado superfaturamento derivado da taxa de overhead (40%) no âmbito da referida avença e/ou a apuração segura de sua extensão; 
 (transcrição da proposta de encaminhamento da Serur - peça 206, p. 17-18) 
Tendo em vista solicitação anterior do Ministro Raimundo Carreiro (peça 194) , este membro do Parquet de Contas requereu a Sua Excelência, à peça 209, a oportunidade de, novamente, oficiar nos autos, com fulcro no art. 6º, inciso XV, da Lei Complementar 75/1993, nos arts. 81, inciso II, e 84 da Lei 8.443/1992, e no art. 9º, caput e § 1º, da Portaria MP/TCU 2/2020.
Com base no despacho do Ministro Raimundo Carreiro à peça 210, os autos retornaram a este gabinete para pronunciamento de mérito quanto ao recurso apresentado pela Valec.
***
Antes de avaliar a necessidade de manutenção, alteração ou insubsistência dos subitens 9.7.1, 9.7.3, 9.7.4 e 9.7.6 do Acórdão 508/2018-TCU-Plenário, contra os quais a Valec se insurgiu, bem como de eventual adoção de novas medidas - vide a determinação e a recomendação sugeridas pela Serur nos subitens 'a.1.1' e 'a.1.2' do parágrafo 9 da instrução à peça 206 (p. 17) -, cabem algumas considerações preliminares.
Considerando que o Acórdão 84/2020-TCU-Plenário foi proferido em auditoria realizada no DNIT abrangendo os contratos de gerenciamento e de supervisão de obras de construção rodoviária da autarquia, ambas espécies de contratos de engenharia consultiva, e que, nos presentes autos, o foco recaiu apenas sobre o contrato de supervisão das obras relativas ao Lote 5S da extensa¿o sul da FNS, cabe esclarecer os conceitos destacados.
De acordo com o documento à peça 176 destes autos[footnoteRef:10], elaborado pela Fundação Getúlio Vargas (FGV) , em conjunto com o Instituto Brasileiro de Economia (Ibre) , a definição de engenharia consultiva seria a seguinte: 'É o setor da engenharia que atua nos estudos preliminares e viabilidade técnica e ambiental, concepção, projetos, supervisão e gerenciamento de um empreendimento.' (peça 176, p. 3 - grifos nossos) . [10:  Workshop "Engenharia Consultiva", realizado em 4/6/2019 pela FGV e pelo Ibre.] 
Para o DNIT, a engenharia consultiva teria como objeto de estudo ' (...) uma série de serviços indispensáveis à concepção e à fiscalização dos empreendimentos sob a responsabilidade da autarquia (...) '[footnoteRef:11]. Tais serviços seriam:  [11:  Resolução DNIT 11, de 21/8/2020 (ementa: "Institui a Tabela de Preços de Consultoria do Departamento Nacional de Infraestrutura de Transportes") . Transcrições da p. 7 do arquivo disponível em:  - acesso em 28/7/2021.] 
' (...) caracterizados pela interação multidisciplinar e avançam sobre a elaboração de estudos, projetos e anteprojetos de engenharia (inclusive os ambientais) , supervisão e gerenciamento de obras, gestão ambiental, desapropriação e reassentamento.' (grifo nosso) 
De acordo com o relatório que integrou o Acórdão 84/2020-TCU-Plenário:
'12. Os contratos de supervisão e gerenciamento fazem parte do setor chamado de engenharia consultiva e são firmados no âmbito do DNIT para auxiliar tanto o fiscal servidor da obra quanto as instâncias gerenciais da autarquia, com o objetivo de obtenção de um alto padrão de qualidade na execução dos contratos (IS DG DNIT 6/2018, p. 30-31) .
13. Enquanto a supervisora técnica, ou simplesmente supervisora, deve realizar um acompanhamento contínuo das frentes de serviço, a gerenciadora possui atribuições mais abrangentes referentes ao conjunto de um empreendimento, como conferência e auxílio na resolução tempestiva de questões referentes ao meio ambiente, desapropriação e remanejamento de infraestruturas de serviços públicos (luz, água, telefone, etc.) , resguardadas as competências das demais contratadas (supervisoras ambientais, empresas auxiliares em serviços de desapropriação, etc.) .'
 (grifo nosso) 
Por meio da Resolução Direx 4/2020, a Valec disciplinou quais de seus contratos poderiam ser considerados como de engenharia consultiva:
'Art. 1º Todos os contratos presentes ou futuros, sendo eles regidos pela Lei nº 8.666/1993 ou regidos pela Lei nº 13.303/2016, que tenham por objeto assuntos afeitos à engenharia consultiva no âmbito da VALEC reger-se-ão pelo disposto nesta Resolução, ficando estabelecido como Contratos de Engenharia Consultiva, os contratos ora fixados.
§1º Os contratos de engenharia consultiva são divididos em dois grupos:
I. Serviços de apoio e assessoramento geral; e
II. Serviços especializados.
§2º Os contratos contidos no grupo previsto no inciso II do §1º deste artigo têm sua execução relacionada diretamente à implantação de um dado empreendimento e visam a executar, dentre outros, os seguintes objetos:
 (...) 
V. Gerenciamento da obra;
 (...) 
VIII. Supervisão.'
 (grifos nossos) 
Em termos da jurisprudência da Corte de Contas, conforme vislumbrado no parecer deste membro do Ministério Público à peça 200 e confirmado pela Serur em sua derradeira manifestação nos autos (peças 206-208) , o Acórdão 84/2020-TCU-Plenário - em fase de monitoramento no TC Processo 032.129/2017-3 - representa o atual paradigma da Corte de Contas para os órgãos e entidades públicos federais atuarem nas fases de licitação e execução de contratos de gerenciamento e de supervisão de obras.
Pertinente, portanto, a análise realizada pela Serur à peça 206, na qual foram confrontadas as avaliações e propostas anteriores da unidade técnica (peças 191-193) com a novel deliberação que norteia parte dos assuntos explorados na auditoria objeto deste processo. Há que se louvar, ainda, a iniciativa da Valec, considerando que o Acórdão 84/2020-TCU-Plenário foi proferido em processo no qual a empresa pública não era parte e nem foi destinatária de qualquer medida emanada do Tribunal, mas, mesmo assim, a motivou a adotar, internamente, os entendimentos ali consignados.
Quanto ao marco legal que disciplina os contratos de supervisão de obras da Valec, no caso, as Leis 8.666/1993 e 13.303/2016 (Lei das Estatais) , cabe destacar que a Lei 14.133, de 1º/4/2021 - a nova 'Lei de Licitações e Contratos Administrativos' (ementa da lei) -, não se aplica, em sua quase totalidade[footnoteRef:12], a empresas públicas, como a Valec, e, em consequência, não traz implicações para o pedido de reexame sob análise. [12:  Vide arts. 1º, § 1º, e 178 da Lei 14.133/2021:"Art. 1º omissis (...) § 1º Não são abrangidas por esta Lei as empresas públicas, as sociedades de economia mista e as suas subsidiárias, regidas pela Lei nº 13.303, de 30 de junho de 2016, ressalvado o disposto no art. 178 desta Lei. (...) Art. 178. O Título XI da Parte Especial do Decreto-Lei nº 2.848, de 7 de dezembro de 1940  (Código Penal) , passa a vigorar acrescido do seguinte Capítulo II-B:'CAPÍTULO II-BDOS CRIMES EM LICITAÇÕES E CONTRATOS ADMINISTRATIVOS (...) '" (grifo nosso) ] 
Passa-se ao exame de mérito do pedido de reexame, segmentando-se a análise por tema, na forma preconizada no parágrafo 14 deste parecer.
Limite de aditamento de contratos de supervisão de obras (pro futuro) 
Além de ter concluído pela aplicabilidade do limite de aditamento contratual previsto no art. 65, § 1º, da Lei 8.666/1993, para os serviços de supervisão de obras, a Serur detalhou, na instrução à peça 191, os motivos que a levaram a sugerir alteração na redação do subitem 9.7.1 do Acórdão 508/2018-TCU-Plenário. Na nova redação sugerida pela unidade técnica, foi proposta ressalva quanto à 'inequívoca comprovação de desvantajosidade da medida [eventual nova contratac¿a¿o de supervisa¿o de obras], o que deverá ser devidamente justificado' (subitem 'a.2' do parágrafo 9 da instrução à peça 206, p. 17) .
O Ministério Público concorda com a proposta de nova redação do subitem 9.7.1 do Acórdão 508/2018-TCU-Plenário, considerando que a unidade técnica evidenciou, na instrução à peça 191 (parágrafos 6.20 a 6.24 - p. 15) , o risco de nova contratação de supervisão de obras se mostrar antieconômica e mesmo contraproducente, em vista da perda do conhecimento angariado pela antiga supervisora, a ser substituída pela nova contratada.
A redação ora sugerida representa, inclusive, aprimoramento em relação à determinação que foi dirigida ao DNIT por meio do subitem 9.1.3 do Acórdão 84/2020-TCU-Plenário, a seguir transcrito, no qual não foi permitida qualquer flexibilidade quando a referida entidade se deparar com a extrapolação do limite legal de aditamento contratual:
'9.1.3. abstenha-se de aditar além do limite legal de 25% os contratos de supervisão e gerenciamento de obras futuramente celebrados, por estar em desacordo com o estabelecido no art. 65, §§ 1º e 2º, da Lei 8.666/1993, inclusive quando a modificação do valor ocorrer em razão da prorrogação de prazo de vigência, adotando medidas tempestivas com vistas a realizar nova contratação, caso necessário;' (grifos nossos) 
Prorrogação de contratos de supervisão de obras celebrados com base na Lei 8.666/1993 e em vigor à época da prolação do Acórdão 508/2018-TCU-Plenário e manutenção do equilíbrio econômico-financeiro
Antes de avaliar a proposta da Serur, de alteração do texto que constou, originalmente, do subitem 9.7.3 do Acórdão 508/2018-TCU-Plenário, cabe destacar que, em setembro de 2020, de acordo com informações prestadas pela Valec (peça 198) , havia apenas três contratos, assinados sob a égide da Lei 8.666/1993, na situação delineada pelo referido subitem. Não há informações, nestes autos, se algum desses contratos ainda se encontraria em vigor.
Para os três contratos de engenharia consultiva indicados à peça 198 - considerando, por hipótese, que ainda não tenham sido encerrados - deveriam ser adotadas, portanto, providências no sentido de sua alteração unilateral pela entidade contratante, com base no art. 65, inciso I, ali¿nea 'b', da Lei 8.666/1993, ou, ainda, por meio da repactuação da forma de pagamento avenc¿ada (art. 65, inciso II, ali¿nea 'c', da referida lei) , na hipótese consignada no subitem recorrido (necessidade de prorrogação dos ajustes que se encontrassem aquém do limite legal de aditamento contratual) .
'Eventual descompasso entre o contrato de obras (que pode ter durac¿a¿o prolongada) e o de supervisa¿o (anual, e com prorrogac¿a¿o limitada a 25% de acre¿scimo) pode justificar a ressalva indicada nos precedentes[footnoteRef:13]', destacou o então titular da Serur para justificar o acréscimo na redação do subitem 9.7.3 do Acórdão 508/2018-TCU-Plenário (peça 193, p. 2) . [13:  Instrução à peça 191 (p. 15) : "6.22 Aliás, foi justamente esse o entendimento dos Acórdãos 1317/2006, 3014/2011 e 1754/2013, todos do Plenário. Nessas oportunidades, o TCU determinou que a Administração se abstivesse de prorrogar contratos dessa natureza além dos limites previstos na legislação, todavia, excepcionando a possibilidade de manutenção desses contratos caso ficasse comprovado e devidamente justificado a vantagem da prorrogação do ajuste." (grifo nosso) .] 
Tendo como fundamento as mesmas justificativas que embasaram a proposta de alteração do texto original do subitem 9.7.1 do Acórdão 508/2018-TCU-Plenário, a Serur sugeriu que, à redação original do subitem 9.7.3 da referida deliberação, fosse acrescentado o seguinte: 
Se ainda assim tais medidas se mostrarem infrutíferas para evitar futuros aditamentos contratuais além do mencionado limite legal, realizar novo procedimento licitatório, ressalvada a inequívoca comprovação de desvantajosidade da medida, o que deverá ser devidamente justificado; (parte final do subitem 'a.3' do parágrafo 9 da proposta de encaminhamento da Serur - peça 206, p. 17 - grifo nosso) 
Com o acréscimo sugerido pela Serur, o Ministério Público conclui que a nova redação sugerida para o subitem 9.7.3 do Acórdão 508/2018-TCU-Plenário permitirá à Valec - caso remanesça algum contrato de supervisão de obras, entre aqueles mencionados à peça 198, ainda não substituído por ajuste decorrente de nova licitação - dar continuidade aos serviços de supervisão de obras, sem que haja desrespeito aos ditames da Lei de Licitações e sem que haja desequilíbrio na equação econômico-financeira do contrato em vigor, cuja prorrogação se fez necessária.
Critério de pagamento de contratos de supervisão de obras (pro futuro) 
Quanto ao tema objeto do subitem 9.7.4 do Acórdão 508/2018-TCU-Plenário, a Serur concluiu pela inadequação dos critérios de contratação dos serviços de supervisão de obras baseado na previsão de pagamentos por homem-mês ou pela simples permanência de mão-de-obra ou disponibilização de equipamentos (conforme verificado no Contrato 90/2010) , os quais o referido subitem apenas determinava que fossem evitados.
Em decorrência, sugeriu que o referido subitem fosse tornado sem efeito, com a substituição da determinação nele contida por medidas constantes do Acórdão 84/2020-TCU-Plenário, a serem direcionadas à Valec. São elas: (a) a determinação dirigida ao DNIT por meio do subitem 9.1.5 do Acórdão 84/2020-TCU-Plenário (subitem 'a.1.1' do parágrafo 9 da instrução à peça 206, p. 17) e (b) a recomendação, também dirigida ao Departamento, por meio do subitem 9.2.4 da referida deliberação (subitem 'a.1.2' do parágrafo 9 da instrução à peça 206, p. 17) .
Considerando que ao DNIT e à Valec, tendo em conta o disposto no art. 926, caput, do CPC, devem ser dirigidas determinações análogas ou, no mínimo, similares, para disciplinar as mesmas situações fáticas em relação a contratos de supervisão de obras, o Ministério Público considera apropriada a adoção das providências indicadas nos subitens 9.1.5 e 9.2.4 do Acórdão 84/2020-TCU-Plenário pela Valec, a partir de novas determinação e recomendação a serem dirigidas à empresa pública.
Não obstante a auditoria levada a efeito neste processo ter se restringido a um contrato de supervisão e não de gerenciamento de obras da Valec, o Ministério Público, tendo em conta que ambas as espécies de contratação estão submetidas à mesma norma da empresa pública referente a contratos de engenharia consultiva - vide Resolução Direx 4/2020 -, manifesta sua concordância com as propostas da Serur, anteriormente indicadas, nas quais foi feita remissão, também, a contratos de gerenciamento de obras.
Além de evitar futuras ocorrências similares às que foram detectadas no Contrato 90/2010, especificamente pagamentos por homem-mês ou pela simples permanência de mão-de-obra ou disponibilização de equipamentos, a determinação e a recomendação sugeridas pela Serur evidenciarão o acerto da Valec ao ter reconhecido os erros cometidos na referida contratação e, em momento posterior, ter adotado, proativamente, os entendimentos constantes no Acórdão 84/2020-TCU-Plenário, refletidos nos arts. 5º a 7º da Resolução Direx 4/2020 (peça 196, p. 3-4) .
Limite para pagamento de despesas administrativas (overhead) em contratos de serviços de engenharia consultiva (pro futuro) 
A Serur concluiu pela inexistência de superfaturamento em razão da taxa de overhead adotada pela Valec no Contrato 90/2010 - percentual de 40%. Em consequência, a unidade técnica sugeriu que fossem tornados sem efeito os subitens 9.3.1 e 9.6.1.1 do Acórdão 508/2018-TCU-Plenário e parte do subitem 9.2.2 do Acórdão 1951/2018-TCU-Plenário (este exclusivamente no que se refere ao subitem 9.6.1.1 do acórdão recorrido) , ante a seguinte conclusão:
' (...) ausência de critério de auditoria tecnicamente consistente e juridicamente exigível ao tempo dos atos que resultaram na formalização do Contrato 90/2010 da Valec que permita sustentar o aventado superfaturamento derivado da taxa de overhead (40%) no âmbito da referida avença e/ou a apuração segura de sua extensão;' (subitem 'a.4' do parágrafo 9 da instrução à peça 206, p. 18 - grifo nosso) 
De fato, não havia, quando da assinatura do Contrato 90/2010, em 30/12/2010, parâmetro confiável para limitar os dispêndios a título de taxa de overhead, no sentido de impugnar todos os valores pagos à empresa SGS Enger Engenharia Ltda. que tivessem ultrapassado o patamar de 20%.
A sinalização dada à época pelo TCU à Valec era a de que percentuais elevados de overhead - entre 40% e 50% - deveriam ser objeto, tão somente, de detalhamento quanto à sua composição, sem que fosse considerada irregularidade a ponto de configurar sobrepreço/superfaturamento. Essa foi a conclusão externada pelo Acórdão 2115/2010-TCU-Plenário (relator Ministro Valmir Campelo) , prolatado em 25/8/2010, no âmbito do TC Processo 010.091/2010-6, apenas quatro meses antes da assinatura do Contrato 90/2010.
Da leitura da transcrição de excertos do relatório, do voto e da parte dispositiva do acórdão destacado no parágrafo precedente é possível concluir que não houve, à época, juízo de reprovação do TCU sobre o elevado percentual então praticado pela Valec a título de taxa de overhead, a ponto de demandar a audiência e/ou citação dos envolvidos:
I - Relatório:
'3.6 - Inclusão inadequada de itens na composição do BDI.
3.6.1 - Tipificação do achado: 
Classificação - outras irregularidades
3.6.2 - Situação encontrada: 
Na Concorrência 004/07, que teve por objeto a contratação de serviços de consultoria para execução de Supervisão das Obras de Implantação da Ferrovia Norte-Sul, da qual originaram-se os Contratos 011/08 (Vega) , 012/08 (Concremat) , 013/08 (Planservi) e 014/08 (Enger) , foi constatada a previsão, no item 2.2. do anexo II, das seguintes taxas incidentes na composição de preços dos referidos serviços:
 (...) 
b) Para os custos administrativos (overhead) : 
'deverá ser indicada, diretamente no Anexo X A, a taxa adotada para cobrir as despesas indiretas incorridas na realização dos trabalhos, tais como: tempo profissional do (s) diretor (es) ; serviços de documentalista especializado; contatos com repartições associadas ao projeto; trabalhos especializados de profissionais dos quadros permanentes que serão deslocados para o projeto; despesas pré-contratuais; contabilização nos livros da empresa; despesas com o pessoal entre o término de um contrato e o engajamento em um novo trabalho; despesas com angariação de novos trabalhos; Plano de Saúde dos funcionários envolvidos etc.. Esta taxa incidirá somente sobre as despesas de salários para cada serviço e está previsto no subitem 2.2.5 como valor máximo admitido a taxa de 50%.'
Já no edital da Concorrência 009/04, que deu origem ao Contrato 007/06, os encargos sociais previstos foram na ordem de 76,42% e o overhead de 40%. 
Além disso, a Valec estabelece, em ambas as concorrências, os percentuais máximos de lucro, de despesas fiscais e de mobilização, sem, no entanto, discriminar os componentes e as justificativas desses valores.
As Despesas Indiretas, também chamadas de custos com o overhead da empresa, incluem despesas com administração central, salários, suporte organizacional, marketing institucional, pró-labores, infraestrutura de apoio, contabilidade, RH, consultorias, depreciações, entre outros. São todas as despesas não alocáveis diretamente à execução da obra ou serviço e decorrentes, por conseguinte, das necessidades e obrigações do executor e não diretamente do projeto, cuja valoração possa ser obtida em função de percentuais dos custos diretos. Na aferição desse percentual, nem sempre está incluído o lucro, como nas licitações empreendidas pela Valec, que é a remuneração alcançada em conseqüência do desenvolvimento de uma determinada atividade econômica.
Tomando como parâmetro procedimentos licitatórios de outros órgãos públicos, verificou-se que o overhead previsto nas propostas de preços desses órgãos encontra-se em percentual bem abaixo daquele previsto nos editais da Valec. 
 (...) 
O efeito financeiro do overhead, mesmo quando aplicado sobre a base de cálculo do salário base, é bastante significativo.
 (...) 
Sendo Overhead a despesa de funcionamento da empresa não diretamente relacionada com a execução do Serviço, composta de itens típicos dos custos da sede (tempo dos sócios, tempo não faturável, tempo de supervisão do projeto pelo pessoal sênior, aluguel, equipe de apoio, pesquisa, treinamento de pessoal, marketing etc.) , o custo do pessoal não empregado em projetos que gerem receita, e os custos de desenvolvimento de negócios, tais despesas deverão ser pormenorizadas, de forma que se vislumbre o percentual que cada um deles representa no salário básico quando tal salário sirva de base de cálculo para aplicação do percentual de overhead. 
A mera admissão da taxa de overhead no percentual admitido, sem justificativa do valor por meio de demonstrativo dos itens que o compõem, não é compatível com a boa técnica de composição de custos dos serviços a serem adquiridos pela Administração Pública. Isso porque deve a Administração pagar o preço justo pelo serviço ou bem adquirido.
 (...) 
Do exposto, entende-se que a previsão de taxa de 40 % ou de 50%, a título de overhead nas propostas de preços para contratação de serviços de supervisão e/ou gerenciamento de obras, constitui percentual inadequado, ante as considerações e conceituações do que sejam despesas indiretas.
[...]
3.6.7 - Conclusão da equipe: 
A inclusão inadequada de itens na composição do BDI, no âmbito das Concorrências 004/07 e 009/05 (...) , sem explicitar quais os componentes que estavam incluídos no referido percentual, (...) não se coaduna com o entendimento do Tribunal, expresso no Acórdão 2262/2006-TCU-Plenário e no Acórdão 325/2007-TCU-Plenário.
Portanto, propõe-se determinar a Valec que, nos próximos certames licitatórios, quando da elaboração das planilhas de referência para contratação de supervisoras, explicite a composição do 'overhead' e dos encargos sociais que estão sendo utilizado na formação dos preços e exija que os licitantes façam o mesmo em relação às suas propostas.'
 (grifos nossos) 
II - Voto:
'3.	Do relatório precedente, verifica-se que foram identificados os seguintes indícios de irregularidades:
 (...) 
f) inclusão indevida de itens na composição de BDI.
4.	Deve ser ressaltado, todavia, que nenhum dos indícios acima resumidos são passíveis de enquadramento nas hipóteses legais de recomendação para bloqueio da execução física, financeira ou orçamentária da obra, nos termos do inciso IV do § 1º do art. 94 da Lei nº 12.017/2009 (LDO 2010) .
5.	Ademais, as únicas ocorrências que motivam proposta de audiência dos responsáveis e oitiva das empresas interessadas são as relacionadas à inobservância de cláusulas contratuais em contratos de supervisão das obras ferroviárias fiscalizadas.
6.	As demais são passíveis de tratamento mediante a expedição de determinações corretivas e de alerta de caráter pedagógico, para prevenir falhas em futuras licitações a cargo da Valec (...) .
 (...) 
8.	Nessas condições, acolho, no essencial, as propostas de encaminhamento alvitradas pela equipe de fiscalização e endossadas pelo corpo dirigente da Secob-2.'
 (grifos nossos) 
III - Parte dispositiva do Acórdão 2115/2010-TCU-Plenário:
'9.4. alertar à Valec - Engenharia, Construções e Ferrovias S/A para que nos próximos certames licitatórios, quando da elaboração das planilhas de referência para contratações de supervisoras, explicite a composição do overhead e dos encargos sociais que estão sendo utilizados na formação dos preços e exija que os licitantes façam o mesmo em relação às suas propostas;' (grifo nosso) 
Verifica-se, portanto, que o percentual praticado pela Valec em momento próximo à assinatura do Contrato 90/2010 foi considerado pelo Tribunal como mera impropriedade, razão pela qual foi dirigida à entidade, tão somente, 'alerta de caráter pedagógico' para explicitação dos componentes da taxa de overhead em futuras licitações, sem que tivesse sido imposto limite para a referida taxa.
Além do Acórdão 2115/2010-TCU-Plenário, outro precedente do Tribunal evidencia a necessidade de se desconsiderar como irregularidade causadora de superfaturamento, em relação ao Contrato 90/2010, a prática da taxa de overhead de 40%. Trata-se do Acórdão 2839/2011-TCU-Plenáriolena¿rio (relator Ministro Raimundo Carreiro) , mencionado pela Serur na instrução à peça 191, no bojo de raciocínio, a seguir transcrito, por meio do qual se buscou evidenciar que seria possível acolher as alegações recursais da Valec em relação ao suposto superfaturamento decorrente do mencionado percentual de overhead:
'7.6 (...) o Acórdão 2839/2011-TCU-Plenário, dirigido diretamente à Valec, considerou razoável o custo administrativo (overhead) de 40%:
7.2.2.4 Um outro aspecto das razões apresentadas diz respeito aos valores de Encargos Sociais e Custo Administrativo. Foi assinalado que os percentuais máximos de 84,04% e 30%, respectivamente, não se aplicariam à Valec, pois o Acórdão 629/2011-TCU-Plenário (DOU de 28/3/2011) trata de situação diversa, em razão de que tais percentuais seriam aplicados apenas se o DNIT optasse por não utilizar a metodologia do BDI. Consideramos tal argumentação pertinente.
7.2.2.5 Desse modo, optamos por realizar nova pesquisa. Em consulta ao site do DNIT (http://www.dnit.gov.br/) , em 15/9/2011, opção 'Custos e Pagamentos', subopção 'Tabela de Preços de Consultoria', item 'Tabela de Consultoria (2011) ', obtivemos Tabela de Preços de Consultoria - Última Atualização 13/5/2011 (http://www.dnit.gov.br/servicos/tabela-de-precos-deconsultoria/Tabela%20de%20Consultoria%20-dezembro2009.pdf; Peça 108) . Nessa tabela, na linha 'Taxas', identificamos os seguintes percentuais: Encargos Sociais - 88,04%; Custo Administrativo - 50,00%; Remuneração da Empresa - 12%; Despesas Fiscais/PIS/COFINS (Sem CSLL e CPMF) = 16.62%. Desse modo, os percentuais utilizados no Edital 2/2011 para as rubricas Encargos Sociais, Custo Administrativo (overhead) , Lucro e Despesas Fiscais, quais sejam, 87,54%, 40%, 12% e 16,62%, apresentam-se razoáveis.'
 (transcrição em itálico oriunda do relatório que integrou o Aco¿rda¿o 2.839/2011-TCU-Plena¿rio, citada no parágrafo 7.6 da instrução à peça 191 [p. 16-17] - grifos nossos e do original) 
Assim, com suporte, em especial, nas manifestações do Tribunal externadas pelos Acórdãos 2.115/2010 e 2.839/2011, ambos do Plenário, deve prevalecer a conclusão, a partir do provimento parcial do pedido de reexame, de que a taxa de overhead de 40% - apesar de elevada - não configurou, especificamente para o Contrato 90/2010, motivo para ser reconhecido o correspondente superfaturamento nos pagamentos que beneficiaram a empresa SGS Enger Engenharia Ltda.
Quanto à proposta da Serur de 'tornar sem efeito os itens 9.3.1 e 9.6.1.1 do Acórdão 508/2018-TCU-Plenário e parte do item 9.2.2 do Acórdão 1951/2018-TCU-Plenário (este exclusivamente no que se refere ao mencionado item 9.6.1.1 da decisão anterior) ' (subitem 'a.4' do parágrafo 9 da instrução à peça 206, p. 18 - grifo nosso) , o Ministério Público sugere, em vez de tornar insubsistente parte do subitem 9.2.2 do Acórdão 1951/2018-TCU-Plenário, que seja adotada nova redação para esse subitem, de modo que sejam, tão somente, excluídas as menções aos subitens 9.3.1 e 9.6.1.1 do acórdão ora recorrido.
Em alinhamento com o raciocínio defendido pela Serur nas instruções às peças 191 e 206, o Ministério Público concorda com o entendimento de que não há razões para se alterar o texto ou tornar insubsistente o subitem 9.7.6 do Acórdão 508/2018-TCU-Plenário, visto ter sido direcionado ao disciplinamento de situações futuras, relacionadas aos contratos de engenharia consultiva da empresa pública (efeito ex nunc) .
O Parquet de Contas alerta que o provimento parcial do pedido de reexame nos termos propostos pela unidade técnica e aqui endossados, trará reflexos para o exame do TC Processo 027.509/2018-4  (relator Ministro Benjamin Zymler) , que trata de TCE autuada por força do subitem 9.5 do Acórdão 508/2018-TCU-Plenário, a seguir transcrito:
'9.5. determinar a instauração de processo apartado de tomada de contas especial, com fulcro no art. 47 da Lei 8.443/1992 c/c o art. 41 da Resolução TCU 259/2014, a partir da extração de cópias das peças necessárias destes autos, com vistas a¿ quantificação dos débitos e identificação dos responsáveis pelos indícios de dano ao erário apurados no Contrato 90/2010;' (grifo nosso) 
Entre as irregularidades que demandaram a citação de responsáveis no TC Processo 027.509/2018-4 está aquela mencionada no subitem 9.6.1.1 do Acórdão 508/2018-TCU-Plenário:
'9.6. determinar Secretaria de Controle Externo no Estado de Sa¿o Paulo que, no a¿mbito do processo apartado de tomada de contas especial a ser constitui¿do em atendimento ao subitem anterior, adote as seguintes medidas (...) : 
9.6.1. quantifique os de¿bitos e respectivas datas de origem atinentes ao superfaturamento constatado no Contrato 90/2010, adotando as seguintes premissas: 
9.6.1.1. utilizar como paradigma a taxa de overhead de 20%;
 (...) ' (grifos nossos e do original) 
Tendo em vista a relação entre um dos tópicos que foi objeto de citação de responsáveis na mencionada TCE ('overhead excessivo (40%) '[footnoteRef:14] - grifo do original) e o pedido de reexame interposto pela Valec, faz-se necessário que o desfecho a ser conferido ao presente pedido de reexame seja levado em conta quando do exame das alegações de defesa apresentadas no TC Processo 027.509/2018-4.  [14:  Vide condutas descritas na letra "a" do parágrafo 63.1 do despacho proferido pelo Ministro Benjamin Zymler à peça 464 do TC Processo 027.509/2018-4 (p. 13-14) .] 
Em caso de oportuna concordância com a proposta adiante sugerida, de tornar insubsistentes os subitens 9.3.1 e 9.6.1.1 do Acórdão 508/2018-TCU-Plenário e de alterar a redação do subitem 9.2.2 do Acórdão 1951/2018-TCU-Plenário, não haverá mais fundamento para ser exigida, de diversos responsáveis citados no TC Processo 027.509/2018-4, a restituição de valores (débito) oriundos das importâncias pagas à empresa SGS Enger Engenharia Ltda. a título de taxa de overhead.
***
Por força do subitem 9.1 do Acórdão 1951/2018-TCU-Plenário, a seguir apresentado, foi mantida a medida cautelar originalmente determinada pelo subitem 9.1 do Acórdão 508/2018-TCU-Plenário, para que a execução do Contrato 90/2010 pudesse prosseguir com as condições então autorizadas pelo Tribunal (vide subitem 9.2, a seguir transcrito) :
'9.1. nos termos do art. 276, §§ 5º e 6º, do Regimento Interno/TCU, manter a medida cautelar adotada por meio do subitem 9.1 do Aco¿rda¿o 508/2018-Plena¿rio, alterando-se, contudo, sua redac¿a¿o, para que passe a constar da seguinte forma: 
'9.1. determinar cautelarmente, nos termos do art. 276, caput, do Regimento Interno/TCU, a¿ Valec - Engenharia, Construc¿o¿es e Ferrovias S.A. que suspenda parcialmente a execuc¿a¿o do Contrato 90/2010, celebrado com a empresa SGS Enger Engenharia Ltda., autorizando-se ta¿o somente a execuc¿a¿o dos servic¿os nos limites propostos pelas planilhas de pec¿a 143, p. 6-9, dos presentes autos'; 
9.2. determinar a¿ Valec - Engenharia, Construc¿o¿es e Ferrovias S.A. a adoc¿a¿o das seguintes provide¿ncias, em comum acordo com a empresa SGS Enger Engenharia Ltda., com vistas a viabilizar a continuidade parcial do Contrato 90/2010: 
9.2.1. apresente, a cada 60 (sessenta) dias, relato¿rio circunstanciado no qual reste claro o andamento dos servic¿os e o estrito cumprimento ao cronograma proposto na pec¿a 143, p. 6-9; 
9.2.2. observe fielmente nos prec¿os a serem praticados todos os apontamentos destacados no Aco¿rda¿o 508/2018-Plena¿rio, com especial atenc¿a¿o aos itens 9.3.1, 9.3.2, 9.3.4, 9.6.1.1, 9.6.1.2, 9.6.1.3, 9.6.1.4 e 9.6.1.5, cessando os pagamentos indevidos ja¿ identificados ou adequando-os a¿s premissas constantes do aco¿rda¿o, conforme o caso;'
 (grifos nossos) 
Apesar de o TCU ter autorizado a Valec a dar continuidade à execução do Contrato 90/2010, as condicionantes impostas pela Corte de Contas levaram a SGS Enger Engenharia Ltda. a se negar a prosseguir no ajuste, ' (...) posicionando-se pelo prosseguimento das providências de encerramento formal da avença, como se pode observar na correspondência OF-SUP-L05- 3010/18 [de 1º/10/2018], em anexo [peça 174, p, 5-10].' (excerto do Memorando 695/2018/SUCON, de 14/11/2018 - peça 174, p. 3 - grifo nosso) .
Considerando que do documento encaminhado ao TCU pela direção da Valec em 26/9/2020, denominado 'Situacional - Contratos vigentes assunção da nova Gestão' (peça 198 - grifo nosso) , não consta o Contrato 90/2010 e que não há, neste processo, qualquer elemento que demonstre que o ajuste tenha sido formalmente rescindido após dezembro de 2018[footnoteRef:15], há necessidade de o Tribunal se pronunciar, no momento oportuno, sobre a eventual confirmação ou revogação da medida cautelar indicada no subitem 9.1 do Acórdão 1951/2018-TCU-Plenário por perda de objeto, caso não tenha havido a execução do ajuste na forma ali permitida, como decorrência da extinção do contrato. [15:  Considerando que o Ofício 5.691/2018-PRESI, de 11/12/2018 (peça 174, p. 1) , é o último documento encaminhado pela Valec ao TCU sobre o tema da continuidade/paralisação da execução do Contrato 90/2010. ] 
Desse modo, após a apreciação do pedido de reexame apresentado pela Valec, sugere-se que seja promovida diligência à entidade, no sentido de que remeta ao Tribunal cópia do eventual termo de rescisão do Contrato 90/2010 e demais esclarecimentos que entender pertinentes (a exemplo de detalhes sobre a possível execução do referido ajuste com as condicionantes impostas por meio do Acórdão 1951/2018-TCU-Plenário, antes que tenha sido efetuada sua possível rescisão) .
***
Diante do exposto, este representante do Ministério Público de Contas da União sugere o conhecimento do pedido de reexame interposto pela Valec contra os subitens 9.7.1, 9.7.3, 9.7.4 e 9.7.6 do Acórdão 508/2018-TCU-Plenário, para, no mérito, dar-lhe provimento parcial. Em consequência, propõe a adoção das seguintes medidas:
tornar insubsistentes os subitens 9.3.1, 9.6.1.1 e 9.7.4 do Acórdão 508/2018-TCU-Plenário;
alterar a redação do item 9.7.1 do Acórdão 508/2018-TCU-Plenário, para que passe a constar nos seguintes termos: 
'9.7.1. abstenha-se de aditar contratos de supervisão de obras além do limite legal de 25% estabelecido no art. 81, §1º, da Lei 13.303/2016, e no art. 65, § 1º, da Lei 8.666/1993, no caso de haver prorrogação de prazo na execução da obra supervisionada, adotando medidas tempestivas com vistas a realizar nova contratação de supervisão, ressalvada a inequívoca comprovação de desvantajosidade da medida, o que deverá ser devidamente justificado;'
alterar a redação do item 9.7.3 do Acórdão 508/2018-TCU-Plenário, para que passe a ter o seguinte teor:
'9.7.3. nos contratos de supervisão de obras que estejam em vigor, celebrados à égide da Lei 8.666/1993, caso seja necessária a prorrogação dos ajustes e estes ainda se encontrem aquém do limite legal de aditamento contratual, promova alteração unilateral quantitativa do objeto com vistas a suprimir postos de trabalho, com base no art. 65, inciso I, alínea 'b', da Lei 8.666/1993 ou, ainda, repactue a forma de pagamento avençada (art. 65, inciso II, alínea 'c', da referida lei) , de forma a manter o equilíbrio econômico-financeiro do ajuste para diminuir ou suprimir a remuneração da contratada, de acordo com a mão de obra mínima necessária para prestação dos serviços. Se, ainda assim, tais medidas se mostrarem infrutíferas para evitar futuros aditamentos contratuais além do mencionado limite legal, realizar novo procedimento licitatório, ressalvada a inequívoca comprovação de desvantajosidade da medida, o que deverá ser devidamente justificado;'
determinar à Valec Engenharia, Construções e Ferrovias S/A, com fundamento no art. 43, inciso I, da Lei 8.443/1992 c/c o art. 250, inciso II, do Regimento Interno/TCU, que apresente, nos próximos processos licitatórios para contratação de serviços de supervisão e de gerenciamento de obras, justificativas para a escolha do critério de medição, em observância ao dever de motivação dos atos administrativos, especialmente nos casos em que se verifique ser inaplicável a adoção de critérios de medição baseados na entrega de produtos ou em resultados alcançados;
recomendar à Valec Engenharia, Construções e Ferrovias S/A, com base no art. 250, inciso III, do Regimento Interno/TCU, que avalie a conveniência e a oportunidade de adotar como critério de pagamento para os serviços de supervisão e de gerenciamento de obras de construção, de acordo com o art. 28 e o Anexo V da Instrução Normativa 5/2017, do então Ministério do Planejamento, Desenvolvimento e Gestão, e com a jurisprudência do Tribunal (subitem 9.2.4 do Acórdão 84/2020-TCU-Plenário) , a entrega de produtos ou de resultados alcançados, os quais devem ser previamente definidos em bases compreensíveis, tangíveis, objetivamente observáveis e comprováveis, com níveis esperados de qualidade da prestação do serviço e respectivas adequações de pagamento;
alterar a redação do subitem 9.2.2 do Acórdão 1951/2018-TCU-Plenário, de forma que passe a ter o seguinte teor:
'9.2.2. observe fielmente nos prec¿os a serem praticados todos os apontamentos destacados no Aco¿rda¿o 508/2018-Plena¿rio, com especial atenc¿a¿o aos itens 9.3.2, 9.3.4, 9.6.1.2, 9.6.1.3, 9.6.1.4 e 9.6.1.5, cessando os pagamentos indevidos ja¿ identificados ou adequando-os a¿s premissas constantes do aco¿rda¿o, conforme o caso;'
dar ciência da deliberação que vier a apreciar o pedido de reexame à Valec Engenharia, Construções e Ferrovias S/A e à empresa SGS Enger Engenharia Ltda.;
anexar cópia da deliberação que vier a apreciar o pedido de reexame ao TC Processo 027.509/2018-4, considerando que as propostas indicadas nas letras 'a' e 'f' supra causam reflexos na oportuna análise das alegações de defesa apresentadas por diversos responsáveis citados no referido processo.
Após a apreciação do pedido de reexame, o Parquet de Contas propõe que os autos sejam remetidos à Secretaria de Fiscalização de Infraestrutura Portuária e Ferroviária (SeinfraPortoFerrovia) , com vistas à continuidade do trâmite processual, a partir da realização de diligência à Valec Engenharia, Construções e Ferrovias S/A, para que seja remetida ao Tribunal cópia do eventual termo de rescisão do Contrato 90/2010 e demais esclarecimentos que entender pertinentes (a exemplo de detalhes sobre a possível execução do referido ajuste com as condicionantes impostas por meio do Acórdão 1951/2018-TCU-Plenário, antes que tenha sido efetuada a referida rescisão) . Em seguida, sugere-se que a unidade técnica submeta os autos ao Ministro-Relator Benjamin Zymler, com proposta de confirmação ou revogação da medida cautelar indicada no subitem 9.1 do Acórdão 1951/2018-TCU-Plenário."
É o Relatório.

8.1 Adriano Augusto Torralbo (217175/OAB-SP) e outros, representando Enger Engenharia S/A  
8.2 Silvia Regina Schmitt (38.717/OAB-DF), representando Valec Engenharia Construções e Ferrovias S/A

Procurador Rodrigo Medeiros de Lima

PEDIDO DE REEXAME. AUDITORIA. CONTRATO DE SUPERVISÃO DAS OBRAS DE IMPLANTAÇÃO DO LOTE 5 DA EXTENSÃO SUL DA FERROVIA NORTE SUL. DESCOMPASSO ENTRE A EXECUÇÃO DO CONTRATO PARA A REALIZAÇÃO DAS OBRAS E DO CONTRATO DE SUPERVISÃO. SUPERFATURAMENTO DECORRENTE DE CUSTOS ADMINISTRATIVOS EXCESSIVOS, DE ITENS PAGOS EM DUPLICIDADE E DE PREÇOS SUPERIORES AOS DE MERCADO. CAUTELAR PARA A SUSPENSÃO DA EXECUÇÃO DO CONTRATO. AGRAVO E EMBARGOS DE DECLARAÇÃO. PERMISSÃO PARA A CONTINUIDADE, COM RESTRIÇÕES. PEDIDOS DE REEXAME. NÃO CONHECIMENTO DO INTERPOSTO PELA SGS ENGER ENGENHARIA LTDA. (ACÓRDÃO 2.543/2019-TCU-PLENÁRIO). CONHECIMENTO DO APRESENTADO PELA VALEC. ELEMENTOS JUNTADOS POSTERIORMENTE AO RECURSO DEMONSTRAM A ADOÇÃO DE MEDIDAS NA TENTATIVA DE ADAPTAÇÃO A DELIBERAÇÕES RECENTES DO TCU. NECESSIDADE DE ALTERAÇÃO DO ACÓRDÃO RECORRIDO EM RAZÃO DO NOVO ENTENDIMENTO DO TCU QUANTO AO MODELO DE CONTRATAÇÃO DE SERVIÇOS DE CONSULTORIA CONSULTIVA, INCLUINDO A SUPERVISÃO DE OBRAS. INEXISTÊNCIA DE SUPERFATURAMENTO QUANTO AO OVERHEAD (CUSTOS ADMINISTRATIVOS). PROVIMENTO PARCIAL. SUPRESSÃO DE TRÊS SUBITENS DO ACÓRDÃO. ALTERAÇÃO DA REDAÇÃO DE DOIS SUBITENS. DETERMINAÇÃO. RECOMENDAÇÃO. COMUNICAÇÕES.

RELATÓRIO DE AUDITORIA (RA)

Inicialmente, registro que atuo nestes autos por força do disposto no art. 152 do Regimento Interno do TCU.
2. Neste processo de auditoria, examina-se pedido de reexame (peças 105, 154 e 155) interposto pela Valec Engenharia, Construções e Ferrovias S/A contra o Acórdão 508/2018-TCU-Plenário (medida cautelar e comunicação ao Congresso Nacional quanto a indícios de irregularidades graves com recomendação de paralisação, IG-P) , mantido pelo Acórdão 958/2018-TCU-Plenário (agravo e embargos de declaração) e alterado pelo Acórdão 1951/2018-TCU-Plenário (recomendação para o prosseguimento das obras) , todos relatados pelo Ministro Benjamin Zymler.
3. Antes de prosseguir com o exame do recurso da Valec, devo registrar que este Tribunal não conheceu do pedido de reexame interposto pela SGS Enger Engenharia Ltda. (peças 104 e 106-128) contra a mesma deliberação, por meio do Acórdão 2543/2019-TCU-Plenário, da minha relatoria, nestes termos:
"ACORDAM os Ministros do Tribunal de Contas da União, com fundamento no art. 48 da Lei 8.443/1992, c/c arts. 278, § 2º, e 279, parágrafo único, do Regimento Interno do TCU, em não conhecer do pedido de reexame interposto por Enger Engenharia S.A., peças 104 e 106- 128 (R003) , aproveitando-se a documentação apresentada pela recorrente como matéria de defesa nos autos da tomada de contas especial instaurada por força do item 9.5 do Acórdão 508/2018-TCU-Plenário, relator Ministro Benjamin Zymler." 
4. Esclareço também que a auditoria de que cuida o presente processo teve como escopo a análise do Contrato 90/2010, celebrado entre a Valec e a SGS Enger Engenharia Ltda. em 30/12/2010, cujo objeto foi a supervisão das obras relativas ao Lote 5S da extensão sul da Ferrovia Norte-Sul (FNS) , pelo valor de R$ 18.175.221,67, com vigência de 2 anos. Ressalto que, antes da decisão recorrida, e após o 13º termo aditivo, que prorrogou o contrato até 30/3/2018, seu valor alcançou o montante de R$ 74.688.757,95 (já  reajustado) .
5. Em síntese, estas são as irregularidades verificadas na fiscalização e que não foram afastadas após a oitiva da Valec e da SGS Enger: 
a)  o descompasso entre a execução do contrato para a realização das obras e do contrato de supervisão, que implicou o desequilíbrio econômico-financeiro deste; e
b)  o superfaturamento decorrente de overhead  (custos administrativos) excessivo, de itens pagos em duplicidade e de preços excessivos frente aos de mercado.
6. A cautelar determinada por meio do Acórdão 508/2018-TCU-Plenário havia sido no sentido de suspender a execução do contrato. Porém, mediante o subitem 9.1 do Acórdão 1951/2018-TCU-Plenário, esta Corte permitiu a retomada da execução do serviços, embora tenha feito restrições: "autorizandose tão somente a execução dos serviços nos limites propostos pelas planilhas de peça 143, p. 6-9, dos presentes autos". Conforme consta no item 17 do voto condutor deste última deliberação, a autorização excepcional objetivou manter o contrato de supervisão com uma equipe mínima, dimensionada para garantir a fiscalização dos serviços que estavam em andamento, visando à conclusão das obras.
7. Acerca da segunda ocorrência verificada, anoto que o overhead excessivo foi indicado como uma das irregularidades que motivaram a comunicação (9.3.1) à Comissão Mista de Planos, Orçamentos Públicos e Fiscalização do Congresso Nacional sobre a constatação de indícios de irregularidades graves do tipo IG-P (LDO 2018,  art. 117, § 1º, IV) . Além disso, houve determinação (9.6.1.1) para que o débito fosse quantificado com a utilização de taxa de overhead de 20% como paradigma, em vez de 40%.
8. Há ainda três determinações sendo questionadas no recurso da Valec, relativas à prorrogação do contrato e ao modelo de liquidação do objeto, a ser adotado em futuras avenças:
"9.7.1. abstenha-se de aditar contratos de supervisão de obras além do limite legal de 25% estabelecido no art. 81, §1º, da Lei 13.303/2016, e no art. 65, §1º, da Lei 8.666/1993, no caso de haver prorrogação de prazo na execução da obra supervisionada, adotando medidas tempestivas com vistas a realizar nova contratação de supervisão, caso necessário; 
 (...) 
9.7.3. nos contratos de supervisão de obras que estejam em vigor, celebrados à égide da Lei 8.666/1993, caso seja necessária a prorrogação dos ajustes e estes ainda se encontrem aquém do limite legal de aditamento contratual, promova alteração unilateral quantitativa do objeto com vistas a suprimir postos de trabalho, com base no art. 65, inciso I, alínea 'b', da Lei 8.666/1993 ou, ainda, repactue a forma de pagamento avençada  (art. 65, inciso II, alínea 'c', da mesma lei) , de forma a manter o equilíbrio econômico-financeiro do ajuste para diminuir ou suprimir a remuneração da contratada, de acordo com a mão de obra mínima necessária para prestação dos serviços; 
9.7.4. nas futuras contratações de serviços de supervisão de obras, evite a previsão de pagamentos por homem-mês ou relacionados à mera permanência de mão de obra ou disponibilização de equipamentos, devendo haver previsão de pagamentos estritamente atrelados a produtos entregues ou resultados alcançados, os quais devem ser previamente definidos em bases compreensíveis, tangíveis, objetivamente observáveis e comprováveis, com níveis esperados de qualidade da prestação do serviço e respectivas adequações de pagamento;" (Grifos acrescidos) .
9. Em sua primeira análise do recurso da Valec, o Auditor da Serur propôs o provimento parcial, para tornar sem efeito os subitens 9.3.1 e 9.6.1.1 do acórdão, por considerar inexistente o superfaturamento na taxa de overhead do Contrato 90/2010, bem como para alterar a redação dos subitens 9.7.1 e 9.7.4. O Diretor da unidade técnica divergiu apenas em relação ao subitem 9.7.4, que entendeu que não deveria ser modificado. Por fim, o Secretário acolheu a proposta do Auditor, sugerindo esclarecimento adicional quanto ao subitem 9.7.3.
10. Tendo sido instado por mim (peça 194) a se pronunciar no processo, o Ministério Público (peça 200) sugeriu o retorno dos autos à Serur, para que avaliasse os novos elementos juntados pela Valec (peças 195-199) e os possíveis reflexos, no presente processo, do Acórdão 84/2020-TCU-Plenário, relator Ministro Bruno Dantas.
11. Por fim, na mais recente instrução (peça 206) , ratificada pelos dirigentes da unidade técnica (peças 207 e 208) , ante o exame dos argumentos recursais, dos novos elementos aduzidos pela Valec e das questões apontadas pela Procuradoria, a Serur propõe conhecer e dar provimento parcial ao recurso, para tornar sem efeito os subitens 9.3.1 e 9.6.1.1 e alterar os subitens 9.7.1 e 9.7.3.
12. Quanto à admissibilidade, concordo com a decisão do relator que me antecedeu, Ministro José Múcio Monteiro (peça 173) , no sentido de conhecer do recurso, porquanto cumpridos os requisitos legais.
13. No mérito, desde já, manifesto-me em concordância com a análise da unidade técnica, que foi, em sua essência, anuída pelo Ministério Público, adicionando os exames de ambos aos fundamentos que passo a apresentar.
14. Quanto aos argumentos recursais da Valec, anoto que apresenta, em resumo, alegações relativas: à metodologia por ela empregada na prestação dos serviços e na medição e pagamento; à aplicação do limite para acréscimos no valor do contrato previsto na Lei 8.666/1993, art. 65, § 1º; e à taxa de overhead. Passo a examiná-los.
I - Metodologia para medição e pagamento em contratos de supervisão da execução de obras públicas
15. Em seu recurso (peça 105) , interposto em 9/4/2018, a Valec defendeu a modelagem por ela adotada, que mantinha o pagamento à empresa supervisora mesmo com a diminuição do ritmo da execução das obras. Afirmou que utilizava como referência o Departamento Nacional de Infraestrutura de Transportes (Dnit) e que o TCU aguardava a realização de estudos por aquela autarquia, juntamente com a Fundação Getúlio Vargas (FGV) , para definir novos parâmetros e regras para a remuneração das supervisoras de obras. 
16. Ocorre que, em sua nova intervenção no processo em 25/9/2020, que foi reexaminada pela Serur e pela Procuradoria, a Valec informa que editou a Resolução da Diretoria Executiva 4/2020 (peça 196) , dispondo "sobre medidas administrativas para conformar as contratações atuais e futuras aos termos dos Acórdãos nº 508/2018 e nº 84/2020 - Plenário do Tribunal de Contas da União (TCU) ". Também foram juntados cronograma do plano de ação, quadro com a situação atual das contratações vigentes e minuta do edital lançado com base nas regras da resolução aprovada (peças 197 a 199) .
17. A propósito, esclareço que o mencionado Acórdão 84/2020-TCU-Plenário, relator Ministro Bruno Dantas, foi proferido em processo de auditoria operacional realizada para avaliar os contratos de supervisão e de gerenciamento de obras de construção rodoviária do Dnit. Essa decisão, que está sendo monitorada no âmbito do TC-Processo 032.129/2017-3, apresenta, de fato, o entendimento atual deste Tribunal a respeito da forma de contratação de serviços gerenciamento e a supervisão de obras públicas, ambos considerados como tipos de contrato de engenharia consultiva. 
18. Assim como ocorre nestes autos, naquela fiscalização, este Tribunal também identificou o descompasso indevido entre a execução físico-financeira dos contratos de execução das obras e dos contratos de supervisão. Entre outras medidas, foram expedidos os seguintes comandos ao Dnit a respeito da questão (com grifos acrescidos) :
a) Determinação ao Dnit:
"9.1.5. apresente, nos próximos processos licitatórios para contratação de serviços de supervisão e gerenciamento de obras, justificativas para a escolha do critério de medição, em observância ao dever de motivação dos atos administrativos, especialmente nos casos em que se verifique ser inaplicável a adoção de critérios de medição baseados na entrega de produtos ou em resultados alcançados;"
b)  Recomendação ao Dnit:
"9.2.4. adotar como critério de pagamento para os serviços de supervisão e gerenciamento de obras de construção, de acordo com os art. 28 e Anexo V da IN-MPDG 5/2017 e com a jurisprudência dessa Corte de Contas, a entrega de produtos ou de resultados alcançados, os quais devem ser previamente definidos em bases compreensíveis, tangíveis, objetivamente observáveis e comprováveis, com níveis esperados de qualidade da prestação do serviço e respectivas adequações de pagamento;"
19. Reconheço que a demonstração de que a Valec está tomando providências para se adequar às deliberações desta Corte, sobretudo com a edição da Resolução da Diretoria Executiva 4/2020, denota mudança evidente de posicionamento da companhia em relação ao recurso de peça 105, o que, na realidade, até tornaria dispensável a análise de parte da argumentação inicial da recorrente.
20. De fato, na referida resolução, depreende-se a adaptação da modelagem anterior da Valec ao que foi deliberado pelo TCU. A norma prevê, em seu art. 5º, caput, que sejam tratados como contratos por escopo os contratos de engenharia consultiva (entre eles expressamente incluídos os de supervisão, conforme o art. 1º, § 2º, VIII, da norma) e que "os pagamentos devem estar atrelados a produtos entregues ou resultados alcançados" (art. 6º, caput) . 
21. Não obstante essa desistência implícita da Valec quanto a uma parcela de suas alegações, a presente apreciação do recurso possibilita que este Tribunal reanalise e atualize o que restou decidido no acórdão recorrido, tendo em vista o novo paradigma estabelecido mediante o Acórdão 84/2020-TCU-Plenário, relator Ministro Bruno Dantas. 
22. Como bem mostra a Serur, o subitem 9.1.5 daquela decisão, reproduzido acima, admitiu a hipótese excepcional de apresentação de justificativas para a não utilização de critérios de medição baseados na entrega de produtos. Essa faculdade, que considero adequada e necessária - pois pode, com efeito, ser a opção que melhor atenda o interesse público, a depender do caso concreto - não consta do subitem 9.7.4 do acórdão recorrido. 
23. Acerca desse ponto, ressalto que o § 3º do art. 7º da nova Resolução da Valec, transcrito a seguir, foi incluído para atender o entendimento deste Tribunal:
"Art. 7º Os produtos entregues ou resultados alcançados devem ser previamente definidos em bases compreensíveis, tangíveis e objetivamente observáveis, com níveis esperados de qualidade da prestação do serviço.
 (...) 
§ 3º Excepcionalmente e de forma devidamente justificada, poderá ser adotado critério de remuneração da contratada por:
I. Quantidade de horas de serviço, devendo ser definido o método de cálculo para quantidade, qualificação da mão de obra e tipos de serviços sob demanda; ou
II. Por postos de trabalho, devendo ser definido o método de cálculo para quantidades e tipos de postos necessários à contratação." (Grifos acrescidos) .
24. Desse modo, concordo com a proposta da Serur, anuída pelo Ministério Público, de tornar insubsistente o subitem 9.7.4 (previsão de pagamentos estritamente atrelados a produtos entregues ou resultados alcançados) e expedir, para a Valec, as mesmas determinação e recomendação endereçadas ao Dnit nos subitens 9.1.5 e 9.2.4 do Acórdão 84/2020-TCU-Plenário, relator Ministro Bruno Dantas, respectivamente (item 18 deste voto) . Cabe deixar patente que esses novos comandos não afrontam o princípio do non reformatio in pejus, uma vez que somente acrescentam hipótese mais favorável à recorrente, em comparação ao subitem 9.7.4.
II - Incidência do limite de 25% para acréscimo no valor inicial do contrato
25. No acórdão recorrido, o TCU entendeu ser aplicável, aos contratos de supervisão de obras, o limite de 25% para acréscimo no valor inicial do contrato, previsto no art. 81, § 1º, da Lei 13.303/2016 (Lei das Estatais) e no art. 65, § 1º, da Lei 8.666/1993, mesmo nos casos de prorrogação do período de vigência.
26. No Acórdão 84/2020-TCU-Plenário, relator Ministro Bruno Dantas, foi determinado o seguinte ao Dnit:
"9.1.3. abstenha-se de aditar além do limite legal de 25% os contratos de supervisão e gerenciamento de obras futuramente celebrados, por estar em desacordo com o estabelecido no art. 65, §§ 1º e 2º, da Lei 8.666/1993, inclusive quando a modificação do valor ocorrer em razão da prorrogação de prazo de vigência, adotando medidas tempestivas com vistas a realizar nova contratação, caso necessário;"
27. Sobre esse tema, como aponta a Serur, a Resolução da Diretoria Executiva Valec 4/2020, no capítulo que trata de "regras de transição", dispõe sobre a adequação dos contratos às deliberações desta Corte. Em resumo, a norma fixou (arts. 11 e 12) que, para os contratos em fase de execução avançada, quando não for viável nova licitação, será elaborado um plano de ação que trate de forma individualizada a situação de cada contrato, para que sejam substituídos sem a interrupção dos serviços. Por outro lado, a depender do prazo de execução remanescente do contrato, será realizada nova licitação.
28. Mesmo diante da demonstração da intenção evidente da Valec de se adaptar aos acórdãos do TCU, a Serur entende ser possível o acolhimento do argumento do recurso original, pois pode haver situações excepcionais que acarretem a necessidade extrapolação dos limites legais para aditamento da avença quando estiver demonstrado que a realização de nova licitação poderá trazer prejuízo para a Administração.
29. O Ministério Público concorda com a unidade técnica e acredita que a modificação representa o aprimoramento da determinação ao Dnit do subitem 9.1.3 do Acórdão 84/2020-TCU-Plenário.
30. Com efeito, desde que a conclusão da obra não esteja distante, pode ser antieconômica a realização de novo certame, quando ponderados os custos de mobilização da nova supervisora e também os valores a serem despendidos no novo processo licitatório.
31. Além disso, em razão da natureza do serviço prestado, poderá haver situação em que a superação do limite legal se justifique para evitar a perda de conhecimento que a supervisora já adquiriu quanto à obra, desde que, por certo, o período e o valor de acréscimo não sejam demasiados.
32. Há de se exigir, no entanto, em todas essas hipóteses, que a condição de excepcionalidade seja devida e detalhadamente justificada pelos gestores.
33. É relevante pontuar também que, ainda que o Acórdão 84/2020-TCU-Plenário não tenha previsto essa ressalva, alterar a redação do acórdão recorrido para incluir essa situação extraordinária não torna as duas deliberações incompatíveis em sua essência, pois ambas determinam, como regra, a observância da baliza legal para alterações contratuais. 
34. Assim, tendo em vista que os contratos de supervisão são acessórios e estão sujeitos ao eventual andamento irregular do contrato principal de execução da obra, admite-se a existência de casos em que é necessária a flexibilização do limite de 25%. Porém, devo ressaltar que isso se justifica apenas para que se atenda aos princípios da supremacia do interesse público, da economicidade e até mesmo da eficiência, a depender do contexto observado.
35. Cabe assinalar também, como afirma a unidade técnica, que, a despeito de o art. 71, II, da Lei 13.303/2016 permitir, em situações específicas (possíveis para os contratos de supervisão) , que os contratos tenham duração maior que o período máximo estabelecido na norma, a própria lei, prevê que, ainda assim, os aditamentos estão limitados a 25% de acréscimos no valor, para contratos de serviços (art. 81, § 1º) . 
36. Desse modo, justifica-se a determinação do subitem 9.7.1 do acórdão recorrido ("abstenha-se de aditar contratos de supervisão de obras além do limite legal de 25%...") , mesmo que se refira também a licitações sob a égide da Lei das Estatais.
37. Quanto ao subitem 9.7.3, faz alusão às avenças que ainda estavam em vigor com base na Lei 8.666/1993 (conforme ressalta o Ministério Público, a Valec informou em setembro de 2020, que havia apenas três contratos nessa situação) . Como corretamente concluem os pareceres precedentes, é apropriada e legítima a determinação para promover alterações quantitativas e qualitativas ou repactuar a forma de pagamento, com o intuito de manter o valor contratual abaixo do limite legal previsto para o aditamento, quando for necessária a prorrogação dos ajustes.
38. Ademais, considero pertinente a proposta de incluir comando para que, caso não sejam efetivas as mencionadas medidas para evitar a extrapolação do percentual permitido, que seja realizado novo processo licitatório, sem prejuízo de que esse novo certame possa eventualmente deixar de ser realizado, na hipótese de ser demonstrada sua inequívoca desvantajosidade, o que deverá ser devida e minuciosamente justificado, com a apresentação dos cálculos comparativos pertinentes.
III - Suposto superfaturamento decorrente da taxa relativa ao Custos Administrativos (Overhead) 
39. O item 2.2.2 do Edital da Concorrência 12/2010 - Valec (peça 13, p. 67) definiu como "overhead" os custos administrativos (despesas indiretas) necessários para a realização dos serviços. Adicionalmente, incluiu exemplos de quais seriam esses custos, estabelecendo que os orçamentos indicassem o percentual para cobrir essas despesas, o qual incidiria nos salários de cada serviço:
"2.2.2 Custos Administrativos (Overhead)  
Deverá ser indicado, diretamente no Anexo IV B, o percentual adotado para cobrir as despesas indiretas na realização dos serviços, tais como: tempo profissional do (s) diretor (es) ; serviços de documentação; contatos com repartições associadas ao projeto; trabalhos especializados de profissionais dos quadros permanentes que não serão deslocados para o projeto; despesas pré-contratuais; contabilização nos livros da empresa; despesas com o pessoal entre o término de um contrato e o engajamento em um novo trabalho; despesas com angariação de novos trabalhos; Plano de Saúde dos funcionários envolvidos etc. Este percentual incidirá somente sobre as despesas de salários para cada serviço." (Grifos acrescidos) .
40. O Contrato 90/2010 fixou taxa de overhead de 40%. 
41. No relatório e no voto que acompanharam o acórdão recorrido, há a indicação de "alguns julgados demonstrando a adequação de taxa menor, de 20%". Foram mencionados os Acórdão 653/2011-TCU-Plenário, relator Ministro José Múcio Monteiro, 1.523/2005-TCU-Plenário, relator Ministro Benjamin Zymler, e 581/2009-TCU-Plenário, relator Ministro Valmir Campelo, além da Portaria TCU-Segecex 33/2012 (Roteiro de Auditoria de Obras Públicas) e da Cartilha do TCU "Orientações para Elaboração de Planilhas Orçamentárias de Obras Públicas", de 2014.
42. No entanto, concordo com a Serur e o Ministério Público que não é razoável que as manifestações quanto à adequação da taxa de 20% posteriores à celebração do contrato em análise, ocorrida em 30/12/2010, sejam usados como parâmetro para estabelecer referência que deveria ter sido obrigatoriamente utilizada pela Valec, e que esta Corte adotará para a obtenção do valor do débito. 
43. Portanto, em respeito aos princípios da segurança jurídica e da confiança, é necessário verificar se, quando da assinatura da avença, havia entendimento claro do TCU ou mesmo determinação endereçada diretamente à Valec que permitam adotar, com segurança, a taxa de 20% como parâmetro para o cálculo do superfaturamento.
44. É indispensável delimitar o alcance dessa análise, que se restringe a aferir o posicionamento do TCU à época da celebração do contrato. Esse exame não interfere no juízo que se formou após aquele período acerca do assunto. Permanece inalterada também a determinação à Valec realizada mediante o acórdão recorrido para que a Valec adote o limite de 20% para despesas administrativas, transcrita a seguir: 
"9.7. com base no art. 43, inciso I, da Lei 8.443/1992, c/c o art. 250, inciso II, do Regimento Interno/TCU, determinar à Valec - Engenharia, Construções e Ferrovias S.A. que adote as seguintes providências: 
 (...) 
9.7.6. na orçamentação de serviços de engenharia consultiva, limite a 20% o percentual adotado para despesas administrativas (overhead) da empresa contratada;"
45. Quanto à taxa de overhead aplicada atualmente, embora isso não seja determinante para o presente processo, é necessário anotar que o Dnit editou, em 21/8/2021, a Resolução 11/2021, com a nova Tabela de Preços de Consultoria (https://www.gov.br/dnit/pt-br/assuntos/planejamento-e-pesquisa/custos-e-pagamentos/custos-e-pagamentos-dnit/engenharia-cons ultiva/tabela-de-precos-de-consultoria-resolucao-no-11-2020/resolucao-11-2020.pdf) , que prevê, para despesas da Administração Central, o limite de 10% aplicados sobre os Custos Diretos (item 9.1.1.1 e Tabela 3) . Como se sabe, assim como outras unidades da Administração Federal, a Valec tem adotado os parâmetros fixados pelo Dnit.
46. A deliberação mais relevante para que se compreenda qual era o entendimento do TCU quanto ao overhead em contratos de supervisão da Valec é o Acórdão 2115/2010-TCU-Plenário, relator Ministro Valmir Campelo (TC-Processo 010.091/2010-6, auditoria) , apontado pelo Ministério Público. Além de ter sido proferido em 25/8/2010, quatro meses antes do contrato em exame, tratou de caso semelhante: a contratação, pela Valec, de serviços de supervisão das obras de implantação da Ferrovia Norte-Sul. Na ocasião, este Tribunal aprovou proposta do relator, que acolheu a essência da sugestão da unidade técnica. A seguir, transcrevo trechos do relatório e do acórdão:
"3.6.2 - Situação encontrada:
 (...) 
Na Concorrência 004/07, que teve por objeto a contratação de serviços de consultoria para execução de Supervisão das Obras de Implantação da Ferrovia Norte-Sul, da qual originaram-se os Contratos 011/08 (Vega) , 012/08 (Concremat) , 013/08 (Planservi) e 014/08 (Enger) , foi constatada a previsão, no item 2.2. do anexo II, das seguintes taxas incidentes na composição de preços dos referidos serviços:
 (...) 
b) Para os custos administrativos (overhead) : 
'deverá ser indicada, diretamente no Anexo X A, a taxa adotada para cobrir as despesas indiretas incorridas na realização dos trabalhos, tais como: tempo profissional do (s) diretor (es) ; serviços de documentalista especializado; contatos com repartições associadas ao projeto; trabalhos especializados de profissionais dos quadros permanentes que serão deslocados para o projeto; despesas pré-contratuais; contabilização nos livros da empresa; despesas com o pessoal entre o término de um contrato e o engajamento em um novo trabalho; despesas com angariação de novos trabalhos; Plano de Saúde dos funcionários envolvidos etc.. Esta taxa incidirá somente sobre as despesas de salários para cada serviço e está previsto no subitem 2.2.5 como valor máximo admitido a taxa de 50%.'
Já no edital da Concorrência 009/04, que deu origem ao Contrato 007/06, os encargos sociais previstos foram na ordem de 76,42% e o overhead de 40%. 
Além disso, a Valec estabelece, em ambas as concorrências, os percentuais máximos de lucro, de despesas fiscais e de mobilização, sem, no entanto, discriminar os componentes e as justificativas desses valores.
As Despesas Indiretas, também chamadas de custos com o overhead da empresa, incluem despesas com administração central, salários, suporte organizacional, marketing institucional, pró-labores, infraestrutura de apoio, contabilidade, RH, consultorias, depreciações, entre outros. São todas as despesas não alocáveis diretamente à execução da obra ou serviço e decorrentes, por conseguinte, das necessidades e obrigações do executor e não diretamente do projeto, cuja valoração possa ser obtida em função de percentuais dos custos diretos. Na aferição desse percentual, nem sempre está incluído o lucro, como nas licitações empreendidas pela Valec, que é a remuneração alcançada em conseqüência do desenvolvimento de uma determinada atividade econômica.
Tomando como parâmetro procedimentos licitatórios de outros órgãos públicos, verificou-se que o overhead previsto nas propostas de preços desses órgãos encontra-se em percentual bem abaixo daquele previsto nos editais da Valec. 
 (...) 
Sendo Overhead a despesa de funcionamento da empresa não diretamente relacionada com a execução do Serviço, composta de itens típicos dos custos da sede (tempo dos sócios, tempo não faturável, tempo de supervisão do projeto pelo pessoal sênior, aluguel, equipe de apoio, pesquisa, treinamento de pessoal, marketing etc.) , o custo do pessoal não empregado em projetos que gerem receita, e os custos de desenvolvimento de negócios, tais despesas deverão ser pormenorizadas, de forma que se vislumbre o percentual que cada um deles representa no salário básico quando tal salário sirva de base de cálculo para aplicação do percentual de overhead. 
A mera admissão da taxa de overhead no percentual admitido, sem justificativa do valor por meio de demonstrativo dos itens que o compõem, não é compatível com a boa técnica de composição de custos dos serviços a serem adquiridos pela Administração Pública. Isso porque deve a Administração pagar o preço justo pelo serviço ou bem adquirido.
No relatório que deu origem ao Acórdão 581/2009-TCU-Plenário, consta a informação, no item 177:
'está sob análise nesta unidade (SECOB) , no âmbito do (TC 025.789-2006-4) , a metodologia proposta pelo DNIT para o cálculo do overhead e encargos sociais. Logo a alíquota de 88,04% constante da IS/DNIT 01/2006 não conta com a chancela do TCU.'
Naquela ocasião, houve aceitação da taxa de 20% de overhead no Contrato nº 43/2006, que se referia à execução de serviços de gestão integrada, relativos à primeira etapa (5.000 ha) do Projeto de Irrigação Propertins.
Do exposto, entende-se que a previsão de taxa de 40% ou de 50%, a título de overhead nas propostas de preços para contratação de serviços de supervisão e/ou gerenciamento de obras, constitui  percentual inadequado, ante as considerações e conceituações do que sejam despesas indiretas.
3.6.7 - Conclusão da equipe: 
 (...) 
Portanto, propõe-se determinar a Valec que, nos próximos certames licitatórios, quando da elaboração das planilhas de referência para contratação de supervisoras, explicite a composição do 'overhead' e dos encargos sociais que estão sendo utilizado na formação dos preços e exija que os licitantes façam o mesmo em relação às suas propostas.
 (...) 
VOTO
4. Deve ser ressaltado, todavia, que nenhum dos indícios acima resumidos são passíveis de enquadramento nas hipóteses legais de recomendação para bloqueio da execução física, financeira ou orçamentária da obra, nos termos do inciso IV do § 1º do art. 94 da Lei nº 12.017/2009 (LDO 2010) .
5. Ademais, as únicas ocorrências que motivam proposta de audiência dos responsáveis e oitiva das empresas interessadas são as relacionadas à inobservância de cláusulas contratuais em contratos de supervisão das obras ferroviárias fiscalizadas.
6. As demais são passíveis de tratamento mediante a expedição de determinações corretivas e de alerta de caráter pedagógico, para prevenir falhas em futuras licitações a cargo da Valec Engenharia, Construções e Ferrovias S.A.
 (...) 
ACÓRDÃO
 (...) 
9.4. alertar à Valec - Engenharia, Construções e Ferrovias S/A para que nos próximos certames licitatórios, quando da elaboração das planilhas de referência para contratações de supervisoras, explicite a composição do overhead e dos encargos sociais que estão sendo utilizados na formação dos preços e exija que os licitantes façam o mesmo em relação às suas propostas; (...) "
47. Como se nota, constatou-se que as taxas máximas de overhead adotadas pela Valec em dois editais, de 40% e 50% aplicados sobre os salários para cada serviço, eram maiores que as utilizadas por outros órgãos. Foi mencionado ainda o Acórdão 581/2009-TCU-Plenário, relator Ministro Valmir Campelo, em que, ao avaliar contrato de serviços de gestão integrada em projeto de irrigação, aceitou-se taxa de 20% de overhead.
48. Não obstante essas comparações, o Tribunal entendeu que, tendo em vista a natureza desse tipo de despesa - que não está intrinsecamente relacionada com a execução das obras -, seria adequado apenas alertar a Valec que, nas licitações subsequentes, "quando da elaboração das planilhas de referência para contratações de supervisoras, explicite a composição do overhead e dos encargos sociais que estão sendo utilizados na formação dos preços e exija que os licitantes façam o mesmo em relação às suas propostas".
49. Dessa forma, mesmo tendo apontado a diferença da taxa da Valec em relação a outras entidades, isso não implicou a adoção de medidas corretivas ou punitivas. Somente foi emitido alerta, de caráter pedagógico, não quanto aos percentuais fixados, mas quanto à necessidade de que a composição do overhead fosse devidamente detalhada, deixando claro que as taxas de 40% ou 50% não seriam consideradas irregulares de pronto, pois seria possível a demonstração de sua adequação em relação aos custos específicos da contratação.
50. Ainda a esse respeito, é interessante assinalar que as licitações citadas nessa decisão, que serviram de parâmetro para avaliar a taxa de overhead da contratação da Valec, não têm como objeto a supervisão de obras semelhantes à implantação de ferrovias: três delas cuidam de barragens; uma, de projeto de irrigação; e outra, de sistemas de abastecimento de água. A despeito de vários dos custos administrativos poderem ser equivalentes, é plausível que haja diferenças relevantes, considerando possíveis necessidades administrativas que sejam peculiares à supervisão de obras de ferrovias. Mesmo que a discrepância verificada entre os percentuais tenha sido significativa (20% e 40%) , não creio que essas outras licitações possam ser usadas indiscriminadamente como referência, sem que haja o cotejamento mais acurado entre as despesas indiretas envolvidas em cada contratação. Logo, mostra-se, a meu ver, apropriada a deliberação proferida por este Tribunal em 2009.
51. No que concerne às decisões aludidas no acórdão recorrido, assinalo que, por meio do Acórdão 1523/2005-TCU-Plenário, relator Ministro Benjamin Zymler, o Tribunal, ao avaliar o contrato de serviço de supervisão de obras de irrigação, considerou apropriada a parcela de 17% de custos administrativos que compunham o fator "k", o qual incidia sobre o custo horário da mão-de-obra, conforme o relatório que acompanhou aquela decisão.
52. Quanto à outra deliberação citada, o Acórdão 581/2009-TCU-Plenário, relator Ministro Valmir Campelo, anoto que o Relatório que o acompanha menciona estudo do Dnit que foi elaborado pelo Instituto Brasileiro de Engenharia de Custos (IBEC) , o qual estava sendo analisado no TC-Processo 025.789/2006-4, em que se adotou taxa de 20% para os custos administrativos, afirmando que "o citado estudo não conta com a chancela do TCU e que o assunto não está pacificado no âmbito deste Tribunal".
53. No referido TC-Processo 025.789/2006-4, foi prolatado, na Sessão de 25/8/2010, o Acórdão 2129/2010-TCU-Plenário, relator Ministro Augusto Nardes, que fixou novo prazo para a apresentação do estudo pelo Dnit. Destaco que, no respectivo Relatório, constam, entre outras considerações, a afirmação de que a taxa de 20% de administração central aplicada no BDI é equivalente a 50% de custo de administração incidente sobre a parcela de mão-de-obra e que não se considerava seguro adotar o percentual de 20%, devido à fragilidade da pesquisa então realizada.
54. Registro que minha assessoria não localizou, em pesquisa em nosso sistema de jurisprudência, outros julgados relacionados com o tema que fossem anteriores ao contrato em discussão. 
55. Dessa forma, percebo que não havia, realmente, antes da celebração do contrato em discussão, entendimento consolidado neste Tribunal quanto à fixação da taxa de 20% para cálculo do overhead (custos administrativos) em contratos de supervisão de obras ou semelhantes, aplicável às despesas atinentes à mão-de-obra. Tampouco era possível afirmar à época, que a taxa de 40% era inadequada, a ponto de essa diferença resultar em condenação a ressarcimento ao erário.
56. Apenas para reforçar ainda mais o contexto de indefinição quanto ao overhead, há de se considerar o Acórdão 2839/2011-TCU-Plenário, de minha relatoria, proferido em 25/10/2011, menos de um ano após o Contrato 90/2010 ter sido firmado. Nas oportunidade, em que foram avaliadas duas licitações promovidas pela Valec para contratação de serviços de engenharia consultiva relativas a obras da Ferrovia de Integração Oeste Leste, esta Corte considerou razoável o percentual de 40% para custos administrativos.
57. Diante disso, quanto a este ponto, acolho as propostas convergentes da Serur e do Ministério Público no sentido de tornar insubsistentes os subitens 9.3.1 e 9.6.1.1 do Acórdão 508/2018-TCU-Plenário (decisão recorrida) e de alterar a redação do subitem 9.2.2 do Acórdão 1951/2018-TCU-Plenário.
Considerações Finais
58. Ante o exposto, em acolhimento às manifestações da Serur e do Ministério Público, entendo que este Tribunal deve dar provimento parcial ao pedido de reexame para: quanto ao Acórdão 508/2018-TCU-Plenário, tornar insubsistentes o subitens 9.3.1, 9.6.1.1 e 9.7.4 e alterar a redação dos subitens 9.7.1 e 9.7.3; em relação ao Acórdão 1951/2018-TCU-Plenário, alterar o subitem 9.2.2; e expedir determinação e recomendação à Valec.
59. Por fim, informo que, em 20/9/2021, foi juntado aos autos o Ofício 870/2021/ADMIN-VALEC/GAB-VALEC/PRESI-VALEC (peça 212) , com dois anexos (peças 213 e 214) , que trata das providências relativas às determinações expedidas por intermédio do Acórdão 1951/2018-TCU-Plenário. Como não estão relacionadas diretamente com a apreciação do recurso, deverão ser submetidas oportunamente à apreciação do relator original. Alerto também sobre a existência de sugestões da Procuradoria acerca da continuidade do processo após o julgamento do recurso (peça 211, item 59) 
Assim, voto para que o Tribunal acolha o acórdão que ora submeto a este Colegiado.
TCU, Sala das Sessões, TCU, em 20 de outubro de 2021.
RAIMUNDO CARREIRO 
Relator